ACORDAO-COMPLETO-2293885

ACÓRDÃO 11383/2019 ATA 39/2019 - SEGUNDA CÂMARA

VISTOS, relatados e discutidos estes autos de prestação de contas anual do Secretaria Nacional de Esporte de Alto Rendimento (SNEAR) , relativas ao exercício de 2012,
ACORDAM os ministros do Tribunal de Contas da União, reunidos em sessão da 2ª Câmara, ante as razões expostas pelo relator, em:
9.1. com fundamento nos arts. 1º, inciso I, 16, inciso I, 17 e 23, inciso I, da Lei 8.443/1992 c/c os arts. 1º, inciso I, 207 e 214, inciso I, do Regimento Interno do TCU, julgar regulares as contas dos Srs. André Almeida Cunha Arantes (CPF XXX.293.598-XX) , Marco Aurélio Ravanelli Klein (CPF XXX.937.348-XX) e Ricardo Nascimento de Avellar Fonseca (CPF XXX.402.931-XX) , dando-lhes quitação plena;
9.2. com fundamento no arts. 1º, inciso I; 16, inciso II; 18 e 23, inciso II, da Lei 8.443/1992, julgar regulares com ressalvas, as contas dos Srs. Denner James Armanhe Zachi (CPF XXX.315.428-XX) , Marcio Marques dos Santos (CPF XXX.479.607-XX) e Ricardo Leyser Gonçalves (CPF XXX.077.518-XX) ;
9.3. dar ciência, com fulcro no art. 7º da Resolução-TCU nº 265/2014, à Secretaria Executiva do Ministério do Esporte (SE/ME) :
9.3.1. a respeito da necessidade da criação de indicadores para avaliação dos resultados quantitativos e qualitativos da gestão, permitindo, assim, a avaliação do planejamento e dos resultados nos relatórios consolidados da SE/ME, e consequentemente pelo órgão de controle interno e pelo TCU;
9.3.2. de que a ausência de informações definidas pela TCU para compor o relatório de gestão, impedem a avaliação dos indicadores de desempenho da gestão pela Secretaria Executiva do Ministério do Esporte, bem como pelo órgão de controle interno e pelo Tribunal de Contas da União;
9.4. recomendar, nos termos do art. 250, inciso III, do RITCU, à Secretaria Nacional de Esporte de Alto Rendimento (SNEAR/ME) que: 
9.4.1. adote providências para aperfeiçoar os controles internos administrativos, principalmente aqueles relacionados aos processos de controle de programas, projetos, ações, contrato e convênios, a fim de sanar as vulnerabilidades apontadas na constatação 1.2.1.6 do Relatório de Auditoria de Gestão, bem como de evitar a ausência de informações pertinentes aos controles internos nos próximos relatórios de gestão (itens 49) ;
9.4.2. busque adotar estratégias para executar o orçamento destinado a obras de conservação durante o exercício financeiro, evitando assim a inscrição de grandes montantes em Restos a Pagar e consequentemente evitando o comprometimento do orçamento do ano seguinte (itens 58) ;
9.5. juntar as deliberações que vierem a ser proferidas neste processo de contas ao TC Processo 029.112/2015-0, que trata do processo de contas ordinárias da Secretaria Executiva do ME do exercício 2014, para subsidiar análise da execução do contrato com as Fundações Getúlio Vargas e Atech (Ezute) ;
9.6. dar ciência desta deliberação à as Procuradorias da República no Distrito Federal (TCs Processo 016.492/2015-3, Processo 031.562/2018-3, em apenso) e no Estado do Rio de Janeiro (TCs Processo 030.320/2016-0, Processo 036.475/2018-1 e Processo 009.222/2019-7, em apenso) , em referências aos Inquéritos Civis 1.34.001.001348/2014-84 (Distrito Federal) e 1.30.001.000717/2014-61 (Rio de Janeiro) , em atendimento às solicitações de informações dessas entidades;
9.7. remeter cópia deste acórdão, bem como do relatório e do voto que o fundamentarem, ao Ministério da Cidadania e ao do Ministério da Transparência e Controladoria-Geral da União;

Prestação de de contas ordinárias, relativo ao exercício de 2012, da Secretaria Nacional de Esporte de Alto Rendimento (SNEAR), vinculada ao Ministério do Esporte (ME).

Segunda Câmara

Secretaria Nacional de Esporte de Alto Rendimento (SNEAR), vinculada ao Ministério do Esporte (extinto).

3. Responsáveis:
3.1. Responsáveis: André Almeida Cunha Arantes (CPF XXX.293.598-XX), Denner James Armanhe Zacchi (CPF XXX.315.428-XX), Marcio Marques dos Santos (CPF XXX.479.607-XX), Marco Aurélio Ravanelli Klein (CPF XXX.937.348-XX), Ricardo Leyser Gonçalves (CPF XXX.077.518-XX), Ricardo Nascimento de Avellar Fonseca (CPF XXX.402.931-XX).

13.1. Ministros presentes: Ana Arraes (Presidente), Augusto Nardes (Relator) e Raimundo Carreiro.
13.2. Ministro-Substituto convocado: Augusto Sherman Cavalcanti.
13.3. Ministros-Substitutos presentes: Marcos Bemquerer Costa e André Luís de Carvalho.

AUGUSTO NARDES

Transcrevo a seguir, com os ajustes de forma pertinentes, instrução elaborada no âmbito da Secretaria de Controle Externo da Educação, da Cultura e do Desporto – Secex-Educ (peça 92) , cujo encaminhamento teve a anuência de seu corpo diretivo (peças 93 e 94) :
“INTRODUÇÃO
1.	Cuidam os autos de processo de contas ordinárias, relativo ao exercício de 2012, da Secretaria Nacional de Esporte de Alto Rendimento (SNEAR) , vinculada ao Ministério do Esporte (ME) . 
2.	O processo de contas foi organizado de forma individual, conforme classificação constante do art. 5º da Instrução Normativa – TCU 63/2010 e da Decisão Normativa - TCU 124/2012, que dispõe acerca das unidades jurisdicionadas que terão as contas do exercício de 2012 julgadas por esta Corte de Contas.
3.	As análises apresentadas nesta instrução se basearam em informações provenientes: do Relatório de Gestão da SNEAR, referente ao exercício de 2012 (peça 15) ; do Relatório de Auditoria Anual de Contas 201305662 (peça 4) , elaborado pela Secretaria Federal de Controle Interno (SFC) da Controladoria-Geral da União (CGU) ; de consultas ao sistema Siga Brasil do Senado Federal; de diligências promovidas junto à Secretaria Nacional de Esporte de Alto Rendimento (SNEAR/ME) ; de audiências dos responsáveis da jurisdicionada; de oitivas junto ao Comitê Olímpico Brasileiro (COB) ; além de processos conexos no TCU.
4.	Preliminarmente, durante a instrução do processo nesta corte (peça 16) , foi identificada a necessidade de promover diligência junto à jurisdicionada, com o objetivo de suprir a ausência de informações relativas aos contratos 50/2012 e 52/2012, bem como ao convênio 751.712/2010. A SNEAR respondeu a diligência, por meio do Ofício 486/2016 – SNEAR/ME, de 15/9/2016, do Ofício 487/2016 – GABAR/SNEAR/ME, de 13/9/2016, e do Ofício 560/2016 – GABAR/SNEAR/ME, de 11/11/2016 (peças 21-34) . 
5.	As respostas foram analisadas em nova instrução preliminar (peça 38) , que teve como proposta de encaminhamento: a realização de audiência pelos atos de gestão inquinados de responsáveis da SNEAR; e a realização de oitiva, do Comitê Olímpico Brasileiro, na condição de terceiro interessado. Em resumo, as audiências objetivaram a obtenção de razões de justificativa dos responsáveis quanto ao convênio e aos contratos, acima mencionados. Já a oitiva buscou manifestação do COB, acerca de movimentação de recursos públicos e falta de apresentação de faturas de compras de passagens aéreas.
EXAME TÉCNICO
6.	O exame técnico será pautado pelas disposições do controle externo, exercido por esta Corte de Contas, na Instrução Normativa (IN) - TCU 63/2010, das Resoluções TCU 234/2010, 244/2011, da Decisão Normativa (DN) - TCU 119/2012, da DN-TCU 121/2012, da DN-TCU 124/2014 e da Portaria - TCU 150/2012. 
7.	No exame das presentes contas será dada ênfase na avaliação dos seguintes aspectos:
Conformidade das peças exigidas pela IN-TCU 63/2010; 
Processos conexos;
Planejamento de ação e dos resultados quantitativos e qualitativos da gestão;
Indicadores instituídos pela UJ para aferir o desempenho da gestão; 
Estrutura de governança;
Controles internos administrativos;
Execução orçamentária e financeira;
Gestão dos recursos patrimoniais;
Execução e monitoramento das transferências concedidas;
Gestão de pessoal;
Contratos e convênios auditados pela CGU
I.	 Avaliação da conformidade das peças que compõem o processo
8.	Após o exame dos documentos acostados aos autos, constatou-se que o processo de contas contém todos os elementos relacionados no art. 13 da IN-TCU 63/2010, DN - TCU 119/2012, da DN-TCU 121/2012 e da DN-TCU 124/2012. 
9.	A Unidade Jurisdicionada (UJ) apresentou Relatório de Gestão com estrutura aderente às orientações definidas pelos normativos supracitados e pela Portaria - TCU 150/2012, aplicáveis ao exercício de 2012 (peça 15) . Consta do processo o rol de responsáveis (peça 2, p. 1-7) .
10.	A CGU emitiu o Relatório de Auditoria Anual de Contas 201305662 sobre as contas de 2012 da SNEAR/ME, o qual encontra-se dividido em duas partes: Resultado dos Trabalhos, que contempla a síntese dos exames e as conclusões obtidas; e Achados de Auditoria, os quais apresentam o detalhamento das análises realizadas. O relatório concluiu que não foi constatado dano ao erário, entretanto, foram detectadas falhas formais na apresentação do rol de responsáveis, bem como no conteúdo do Relatório de Gestão. Assim, as recomendações foram incluídas no Plano de Providências Permanente, mantido pela SFC/CGU, para acompanhamento (peça 4) .
11.	O Certificado de Auditoria 201305662, emitido pela CGU, destacou a existência de nexo de causalidade entre os atos de gestão de agentes responsáveis e as constatações correlatas discriminadas no Relatório de Auditoria. Sendo assim, propôs a certificação da regularidade com ressalvas aos gestores: Ricardo Leyser Gonçalves, Marcio Marques dos Santos e André Almeida Cunha Arantes. Os demais responsáveis tiveram os atos de gestão declarados como regulares (peça 6) . 
12.	O dirigente do órgão de controle interno da Administração Pública Federal acolheu a manifestação expressa no certificado de auditoria. O Parecer do dirigente foi subsidiado pelas constatações que se referem: à utilização de mão-de-obra terceirizada em atividades finalísticas no Programa Bolsa Atleta; à atuação deficiente no acompanhamento e na fiscalização de convênio; à ausência de providências de aplicação de sanção à entidade convenente em situação irregular; à contratação por dispensa de licitação, a despeito da existência de outras entidades aptas a prestarem o serviço; à contratação por inexigibilidade de licitação sem a suficiente comprovação dos requisitos destacados pela Consultoria Jurídica do Ministério do Esporte (peça 5) . 
13.	O Ministro de Estado do Esporte atestou haver tomado conhecimento das conclusões contidas no certificado de auditoria e no parecer do dirigente do órgão de controle interno. Com isso, opinou pela regularidade com ressalva, da gestão dos responsáveis.
II. Visão geral da unidade jurisdicionada – marco legal, estrutura e atribuições
14.	A unidade jurisdicionada tem sua estrutura definida no Decreto 7.529/2011, que foi revogado pelo Decreto 7.784/2012, de 7/8/2012, o qual estabelece a nova organização ao Ministério do Esporte e suas secretarias. Segue abaixo a estrutura funcional da Secretaria Nacional de Esporte de Alto Rendimento:
Figura 1 - Organograma Funcional da SNEAR/ME

Fonte: Relatório de Gestão 2012 - SNEAR (peça 1, p. 12) 
15.		As principais competências da SNEAR/ME dizem respeito a: implantação de diretrizes relativas ao Plano Nacional do Esporte; planejamento e supervisão no desenvolvimento do esporte; prestação de cooperação técnica e assistência financeira supletiva a outros órgãos da administração pública federal, Estados, DF, municípios e entidades não-governamentais sem fins lucrativos; coordenação e implementação de políticas relativa aos esportes voltados para competição. Ademais, conforme cita o Relatório de Gestão de 2012, a ação da secretaria estava voltada à preparação, organização e apoito à implantação de infraestrutura dos Jogos Olímpicos e Paraolímpicos Rio 2016, bem como ao cuidado da capacitação de recursos humanos para o esporte de alto rendimento e concessão de bolsa de atletas.
III. Rol de responsáveis
16.	Consta do Rol de Responsáveis, encaminhado pela jurisdicionada, a relação de quatro pessoas nos seguintes cargos: um dirigente máximo titular da unidade jurisdicionada; e três membros da diretoria, sendo dois titulares e um substituto (peça 2) .
17.	Todavia, o Relatório de Auditoria da CGU aponta no item 3.2.1.1 inconsistências quanto ao rol de responsáveis indicados, pois foi identificado no processo 58701.004362/2012-02, relativo ao contrato 50/2012, despacho à folha 1.035 assinado por Marcio Marques dos Santos (CPF XXX.479.607-XX) , como Secretário Nacional de Esporte de Alto Rendimento em exercício. Além deste, segundo a CGU, consta outro expediente assinado pelo mesmo servidor, o Ofício 245/2012/GABAR/SNEAR, de 25/07/2012 (peça 4, p. 93) . 
18.	A CGU encaminhou à SNEAR a Nota de Auditoria 201305662/001, de 09/04/2013, solicitando a realização de ajustes no rol de responsáveis. Em resposta, a SNEAR ratificou, no Ofício 303/2013 - GABAR/SNEAR/ME, de 23/04/2013, os mesmos responsáveis indicados anteriormente, sem incluir o Sr. Marcio Marques do Santos (peça 2) .	
19.	Sendo assim, foi recomendado no relatório de auditoria a necessidade de registrar no Rol de Responsáveis as pessoas e as informações obrigatórias definidas nos normativos do TCU. Além disso, recomendou-se que os processos com atos administrativos em 2012 fossem revisados quanto aos signatários e suas designações formais, afim de se evitar possíveis situações de desvio de competência.
20.	Afim de sanar a questão, esta unidade técnica, nos autos em tela, diligenciou a SNEAR para que juntasse o nome do Secretário Nacional de Esporte de Alto Rendimento ao rol de responsáveis, nos períodos 23/7/2012 a 14/8/2012, 29/8/2012 a 3/9/2012 (peça 19) . A SNEAR respondeu, por meio do Ofício 486/2016/GABAR/SNEAR/ME, de 15/9/2016, que o servidor Ricardo Leyser Gonçalves ocupava o cargo de Secretário Nacional de Esporte de Alto Rendimento nos referidos períodos, não acrescentando, assim, o nome do substituto (peça 21) .
21.	Em consulta ao sítio da Imprensa Nacional, foram encontradas duas portarias de designação do servidor Marcio Marques dos Santos como Substituto Eventual do Secretário de Esporte de Alto Rendimento, nos períodos em questão, evidenciando a ausência de informações que deveriam ter sido registradas no Rol de Responsáveis (peça 81) .
22.	Por fim, serão considerados como responsáveis nas presentes contas os indicados no Quadro 1, a seguir. Os períodos de gestão, bem como as demais informações solicitadas pelo art. 11, da IN – TCU 63/2010, constam do documento específico acostado no processo (peça 2) .
Quadro 1- Rol de Responsáveis
	Natureza da Responsabilidade
 (Cargo) 
	Nome
	CPF
	Período

	Dirigente máximo da UJ (Secretário Nacional de Esporte de Alto Rendimento) 
	Ricardo Leyser Gonçalves (titular) 
	XXX.077.518-XX
	2/1/2012 a 31/12/2012

		Marcio Marques dos Santos (substituto) 
	XXX.479.607-XX
	23/7/2012 a 14/8/2012
29/8/2012 a 3/9/2012

	Membro de diretoria
 (Diretor) 
	André Almeida Cunha Arantes (titular) 
	XXX.293.598-XX
	2/1/2012 a 1/7/2012
3/7/2012 a 8/7/2012
7/8/2012 a 31/12/2012

		Ricardo Nascimento de Avellar Fonseca (titular) 
	XXX.402.931-XX
	19/10/2012 a 31/12/2012

		Marco Aurélio Ravanelli Klein (titular da diretoria e substituto do Secretário) 
	XXX.937.348-XX
	2/1/2012 a 30/4/2012
3/5/2012 a 31/12/2012

Fonte: Rol de Responsáveis da SNEAR (peça 2) 
Elaboração: SecexEducação/TCU

IV. Contas de exercícios anteriores e processos conexos
23.	Os processos de contas de exercícios anteriores recentes e os principais processos conexos aos autos em exame estão relacionados no quadro seguinte:
Quadro 2- Processos de contas e processo conexos
	Número do TC
	Tipo
	Acórdãos
	Situação

	Processo 027.928/2011-0
	Contas 2010
	6943/2014-TCU- 1ª Câmara
	Encerrado

	Processo 029.359/2014-7
	Representação
	3734/2015-TCU-2ª Câmara
	Encerrado

	Processo 016.492/2015-3
	Solicitação
		Encerrado

	Processo 030.320/2016-0
	Solicitação
		Encerrado

	Processo 029.467/2016-0
	Auditoria
	319/2017-TCU-Plenário
	Encerrado

Fonte: Sistema e-TCU
Elaboração: SecexEducação/TCU
24.	As contas de 2010 foram tratadas no TC Processo 027.928/2011-0, tendo o Acórdão 6943/2014-TCU-Primeira Câmara, de relatoria do Ministro Augusto Sherman, julgado as contas regulares. Na oportunidade foi determinado que a Secretaria de Controle Externo da Educação, da Cultura e do Desporte (SecexEducação) desse ciência à Secretaria Nacional de Esporte de Alto Rendimento de que as falhas no acompanhamento e na fiscalização das transferências voluntárias firmadas no exercício de 2010, identificadas pela SFC/CGU no Relatório de Auditoria de Gestão 201108600, infringiram o art. 23 da IN/STN 1/1997 e o art. 54 da Portaria Interministerial MP/MF/MCT 127/2008, que atribuem ao concedente o dever de acompanhar e fiscalizar a aplicação dos recursos transferidos e a execução do objeto do convênio;
25.	Já o processo TC Processo 029.359/2014-7 cuidou de representação do MPF (PR/RJ) sobre possíveis irregularidades na contratação por inexigibilidade da Fundação Getúlio Vargas pelo Ministério do Esporte. O Acórdão 3734/2015-TCU-Segunda Câmara, de relatoria do Ministro Augusto Nardes, determinou à SecexEducação que examinasse o contrato 52/2012 no âmbito das contas ordinárias da SNEAR, em relação aos temas abordados na representação.
26.	O processo TC Processo 016.492/2015-3, apensado aos autos, foi uma solicitação de informação do MPF/DF, em referência ao Inquérito Civil 1.34.001.001348/2014-84, acerca de eventual análise deste Tribunal no contrato 50/2012, celebrado entre a Fundação Aplicação de Tecnologias Críticas (Fundação Atech) e o ME. A SecexEducação encaminhou ao Procurador solicitante, por meio do Ofício 511/2015 – TCU/SecexEducação, cópia eletrônica do Relatório de Auditoria de Gestão da CGU (peça 4) e informou o Tribunal se pronunciaria por meio do processo que cuida das contas de 2012 da SNEAR. Por fim, informou que ser-lhe-ia dada ciência do julgamento do mérito deste processo de contas.
27.	Outro processo conexo é o TC Processo 030.320/2016-0, também apensado aos autos, trata-se de solicitação de informação do MPF/RJ, com referência ao Inquérito Civil 1.30.001.000717/2014-61, sobre o julgamento do TC Processo 022.509/2013-5, no que tange possível irregularidade no contrato 52/2012 entre a SNEAR e a FGV. A SecexEducação informou ao solicitante, por meio do ofício 659/2016 – TCU/SecexEducação, que o Tribunal ainda não apreciara o caso, mas que tão logo fosse julgado no processo de contas, ser-lhe-ia dado ciência do mérito, com encaminhamento de cópia de decisão.
28.	Ainda conexo a este processo, houve auditoria de conformidade (TC Processo 029.467/2016-0) com o objetivo de avaliar a regularidade dos procedimentos de contratação da Fundação Getúlio Vargas pelo Ministério do Esporte. Dentre os achados de auditoria, constatou-se a inobservância dos aspectos legais na contratação direta da Fundação, por meio de inexigibilidade de licitação no contrato 52/2012. O Acórdão 319/2017-TCU-Plenário, de relatoria do Ministro Benjamim Zymler, determinou que cópia do acórdão e pareceres que o fundamentam, fossem juntados ao presente processo de contas, para que as conclusões dos achados ‘Objeto insuficientemente detalhado (A6) e ‘Irregularidades na contratação direta ou burla ao processo licitatório (A14) ’ sejam levadas em consideração para eventual responsabilização dos responsáveis pela assinatura dos Contratos Administrativos 37/2012 e 52/2012, concedendo-se a eles, no âmbito do referido processo de contas, os instrumentos de contraditório e ampla defesa.
V. Avaliação do planejamento de ação e dos resultados quantitativos e qualitativos da gestão
29.	Segundo Relatório de Gestão da Secretaria Nacional de Esporte de Alto Rendimento, o Planejamento Estratégico da unidade foi elaborado em 2009 e revisado em setembro de 2011, durante seminário conjunto com representantes da Secretaria Executiva, Comitês Olímpico e Paraolímpico Brasileiros, dentre outros participantes. As premissas elencadas foram: alinhamento com a política nacional de esporte; planejamento de longo prazo (dois ciclos olímpicos) com previsão de ações em curto prazo (até 2010) ; e aproveitamento de recursos de talentos individuais para qualificação da SNEAR (peça 15, p. 17-19) .
30.	Na revisão do Plano Estratégico, em 2011, foram enfocados os programas ou projetos que necessitavam de melhor concepção, e então agrupados nos seguintes temas:
	a) Modernização Administrativa da SNEAR (TI, infraestrutura, convênios e prestação de contas) ;
	b) Iniciação Esportiva (Segundo Tempo, Jogos Escolares, Detecção de Talento, Núcleo de Esporte de Base) ;
	c) Ciência e Tecnologia (CENESP) ;
	d) Cidade Esportiva, Rede Nacional de Treinamento e Gestão por Modalidades;
	e) Inteligência Esportiva (Bolsa Atleta, Calendário Esportivo Nacional) .
31.	Para cada um dos temas, a UJ elaborou um quadro denominado Estratégias Adotadas e Execução do Plano de Metas com os problemas, ações identificadas para enfrentamento e a situação em 2012 (peça 5, p. 20-26) . Seguem abaixo alguns itens, como exemplo:
Quadro 3 - Estratégias Adotadas e Execução do Plano de Metas
	Tema 1: Modernização Administrativa da SNEAR

	Problema
	Ações identificadas para enfrentamento
	Situação em 2012

	Infraestrutura de tecnologia da informação inadequada em termos de Comunicações 
	Mudar provedor de comunicação;
Ampliar Banda;
Dimensionar necessidades e perspectiva de crescimento.
	Não informada.

	Inadequação da estrutura de pessoal de apoio 
	Levantar perfil do pessoal de apoio necessário; 
Buscar alternativas para contratação; 
Sensibilizar SE 
Buscar interações com órgão de controle sobre o tema e estabelecer termo de ajuste de conduta; 
Denotar a necessidade de concurso público para pessoal de apoio junto ao Ministério do Planejamento; 
Estruturar processo de seleção e ambientação 
	Sensível melhoria através da contratação de consultorias e remanejamentos internos, porém verifica-se que a solução ainda não é suficiente, sendo necessária a contratação de funcionários através da realização de concurso público. 

	Tema 2: Iniciação Esportiva

	Problema
	Ações identificadas para enfrentamento
	Situação em 2012

	Programas e projetos sem abrangência nacional 
	Criar mecanismos que estabeleçam e monitorem critérios de distribuição de recursos com abrangência nacional.
	Não informada

	Precariedade e falta de instalações esportivas
	Investir na construção de instalações esportivas; 
Indicar instrumentos para aproveitamento e recuperação das instalações existentes; 
Incentivar o estabelecimento de parcerias para manutenção das instalações esportivas existentes; 
Levantamento das instalações esportivas nas escolas; 
Desenvolver projetos para equipar escolar/clubes com ginásios e quadras. 
	Ações em implementação. 

	Falta de profissionais para o esporte de rendimento 
	Definir as prioridades de programas para capacitação de profissionais; 
Promover acordos de cooperação e intercâmbios internacionais para a troca de conhecimento e experiências; 
Estabelecer parcerias com as universidades para permitir a especialização de profissionais. 
	Através da Ação Orçamentária 2456 – Capacitação de Recursos Humanos para o Esporte de Alto Rendimento, a SNEAR aplicou R$ 899.790,00 com a finalidade de proporcionar o aprimoramento de profissionais para atuarem com o esporte de alto rendimento. Além disso, diversos membros da equipe da SNEAR participaram de viagens, reuniões, visitas, entre outros visando a troca de conhecimento e experiências. 

Fonte: Quadros III e IV do Relatório de Gestão SNEAR, exercício 2012 (peça 15, p. 20-22) 
Elaboração: SecexEducação/TCU
32.	Analisando o quadro acima, nota-se que, em alguns casos, a jurisdicionada levantou o problema e identificou ações para enfrentamento, mas não informou a situação ou as medias adotadas em 2012. Em outro caso, a descrição ‘Ações em implementação’, como situação para o problema ‘Precariedade e falta de instalações esportivas’, é muito vaga e imprecisa. Tais informações são comuns em diversos problemas levantados nos temas.
33.	Para o problema ‘Inadequação da estrutura de pessoal de apoio’, o gestor informa que houve ‘sensível’ melhoria devido à contratação de consultorias e remanejamentos internos, todavia carece da contratação de funcionários por concurso público. 
34.		A avaliação do planejamento e dos resultados quantitativos foi prejudicada pela ausência de dados que permitissem o exame. Tal constatação também foi percebida pela equipe de auditoria da CGU no Relatório de Auditoria Anual de Contas, o qual recomendou a implementação de indicadores que possibilitassem o acompanhamento e mensuração dos resultados das ações, sejam eles quantitativos ou qualitativos, em especial quanto ao cumprimento dos objetivos e metas físicas e financeiras, planejados ou pactuados (peça 4, p. 4 e 93) . 
35.	Assim, adotando-se como critério a definição de competência para o Secretário Nacional de Esporte de Alto Rendimento, descrita no art. 26, do Decreto 7.784/2012, onde são incumbidas as ações de planejamento, direção, coordenação e orientação das atividades das unidades da Secretaria, será proposto que seja dada ciência à Secretaria Executiva do Ministério do Esporte (SE/ME) sobre a observação das informações prestadas pela SNEAR quanto aos resultados quantitativos e qualitativos da gestão, permitindo, assim, a avaliação do planejamento e dos resultados nos relatórios consolidados da SE/ME, e consequentemente pelo órgão de controle interno e pelo TCU.
VI. Avaliação dos indicadores instituídos pela UJ para aferir o desempenho da gestão
36.	A Secretaria descreveu, no item ‘2.3 Indicadores’, do Relatório de Gestão, explicitamente que não foram definidos indicadores institucionais. Durante a realização de auditoria pela Secretaria Federal de Controle Interno (SFC) , descrito no Relatório de Auditoria da CGU, foi solicitado à SNEAR informações acerca dos indicadores em utilização. Todavia, a Secretaria informou, por meio do ofício 433-2013/SNEAR/ME, de 12/0612013, que não dispõe de indicadores de desempenho definidos, pois segundo o art. 7, inciso I, do Decreto 7.784/2012, compete à Secretaria-Executiva do ME o controle da gestão por intermédio da Coordenação-Geral de Planejamento e Acompanhamento de Gestão (peça 4, p. 5 e 91-93) .
37.	Sendo assim, a Controladoria Geral da União ratificou entendimento de que, apesar das justificativas apresentadas sobre a avaliação da gestão, a jurisdicionada não implementou mecanismos de controle interno que possibilitem acompanhar e mensurar os resultados de suas ações. Portanto, manteve a recomendação mencionada no item 35 desta instrução, já que os assuntos são relacionados.
38.	Neste contexto, adotando-se como critério as orientações sobre a elaboração dos conteúdos do relatório de gestão estabelecidas pelo TCU, no anexo II, da DN-TCU 119/2012, percebe-se que as informações solicitadas nos itens 2.3 e 2.4 do normativo não foram contempladas no relatório de gestão formulado pela UJ. As orientações indicam que devem ser informados: os resultados de ações planejadas, as justificativas de não execução; os impactos dos resultados das ações nos objetivos estratégicos; bem como os indicadores utilizados pela unidade jurisdicionada para monitorar a gestão e acompanhar o alcance das metas, além de identificar os avanços e as melhorias na qualidade dos serviços prestados; dentre outras informações pertinentes. Assim, apesar de a SNEAR se eximir da avaliação dos indicadores, deve prover os dados para que a Secretaria Executiva do ME possa realizar.
39.	Diante da não apresentação das informações solicitadas pelo TCU no relatório de gestão, será proposto dar ciência à Secretaria Executiva do Ministério do Esporte (SE/ME) de que a ausência de informações definidas pela TCU para compor o relatório de gestão, impedem a avaliação dos indicadores de desempenho da gestão pela Secretaria Executiva do Ministério do Esporte, bem como do órgão de controle interno e do Tribunal de Contas da União. 
VII. Avaliação da estrutura de governança
40.	A estrutura de governança, em 2012, da SNEAR foi definida pelo Decreto 7.784/2012, de 7/8/2012, o qual estabeleceu organização ao Ministério do Esporte e suas secretarias. Segue abaixo as unidades quem compõem a estrutura, com uma breve descrição de suas competências:
	a) Secretário Nacional de Esporte de Alto Rendimento: responsável pela implementação da política de desenvolvimento do desporte; avaliação e controle dos programas, projetos e atividade; bem como apresentar ao Ministro de Estado os planos, programa e relatórios da Secretaria;
	b) Diretor do Departamento de Esporte de Base e de Alto Rendimento: subsidiar a formulação, implementação e avaliação dos programas, projetos e ações destinados ao esporte de base, ao esporte de alto rendimento e ao desenvolvimento do esporte universitário; promover a capacitação de profissionais do esporte; bem como coordenar e acompanhar as atividades de controle e fiscalização de convênios;
	c) Diretor do Departamento de Excelência Esportiva e Promoção de Eventos: coordenar as ações dos Centro s de Excelência Esportiva para a elaboração de estudos; apoiar à realização de eventos e competições destinados ao aprimoramento dos atletas de para-atleta de alto rendimento; além de coordenar as atividades de controle e fiscalização dos convênios firmados pelo Departamento. 
41.	Diante do nível hierárquico em que se encontra a Secretaria Nacional de Esporte de Alto Rendimento, isto é, subordinado a um ministério do poder executivo federal, entende-se que a UJ possui uma estrutura de governança com tamanho condizente a suas atribuições. Além disso, tal estrutura e respectivas competências estão definidas de forma legal, por meio de Decreto recente. Sendo assim, não será elaborada proposta de encaminhamento neste sentido.
VIII. Avaliação dos controles internos
42.	O controle interno é um processo a ser conduzido pela estrutura de governança e desenvolvido para proporcionar segurança razoável das ações relacionadas a operações, divulgação e conformidade. A avaliação da qualidade e suficiência dos controles internos instituídos pela jurisdicionada está organizada sob os seguintes aspectos: ambiente de controle; avaliação de risco; atividades de controle; informação e comunicação; e monitoramento. 
43.	O Relatório de Gestão da UJ apresenta quadro avaliativo no item 3.1 – Avaliação do Funcionamento dos Controles Internos - com trinta elementos de controles agrupados segundo os cinco aspectos supracitados (peça 15, p. 27-28) . A avaliação da jurisdicionada foi feita em todos os elementos utilizando uma escala para pontuação (Quadro 4) , porém não foi informado no Relatório quem atribuiu a pontuação aos elementos. Para fins de exemplo, são listados na Quadro 5 alguns elementos de controle com o respectivo aspecto de agrupamento e a nota recebida (peça 15, p. 27-28) .
Quadro 4 - Escala de Valores de Avaliação
	NOTA
	NOME
	DESCRIÇÃO

	1
	Totalmente inválida
	Significa que o conteúdo da afirmativa é integralmente não observado no contexto da UJ.

	2
	Parcialmente inválida
	Significa que o conteúdo da afirmativa é parcialmente observado no contexto da UJ, porém, em sua minoria.

	3
	Neutra
	Significa que não há como avaliar se o conteúdo da afirmativa é ou não observado no contexto da UJ.

	4
	Parcialmente válida
	Significa que o conteúdo da afirmativa é parcialmente observado no contexto da UJ, porém, em sua maioria.

	5
	Totalmente válido
	Significa que o conteúdo da afirmativa é integralmente observado no contexto da UJ.

Fonte: Quadro A.3.1 – Avaliação do Sistema de Controles Internos da UJ. Relatório de Gestão da SNEAR, 2012 (adaptado) 
Quadro 5 - Elementos do sistema de controles internos
	ASPECTO
	ELEMENTO
	NOTA

	Ambiente de Controle
	1. A alta administração percebe os controles internos como essenciais à consecução dos objetivos da unidade e dão suporte adequado ao seu funcionamento.
	4

	Ambiente de Controle
	4. Existe código formalizado de ética ou de conduta.
	2

	Avaliação de Risco
	10. Os objetivos e metas da unidade jurisdicionada estão formalizados.
	4

	Avaliação de Risco
	13. É prática da unidade a definição de níveis de riscos operacionais, de informações e de conformidade que podem ser assumidos pelos diversos níveis da gestão.
	4

	Procedimentos de Controle
	19. Existem políticas e ações, de natureza preventiva ou de detecção, para diminuir os riscos e alcançar os objetivos da UJ, claramente estabelecidas.
	4

	Procedimentos de Controle
	21. As atividades de controle adotadas pela UJ possuem custo apropriado ao nível de benefícios que possam derivar de sua aplicação.
	4

	Informação e Comunicação
	23. A informação relevante para UJ é devidamente identificada, documentada, armazenada e comunicada tempestivamente às pessoas adequadas.
	3

	Monitoramento
	28. O sistema de controle interno da UJ é constantemente monitorado para avaliar sua validade e qualidade ao longo do tempo.
	4

	Monitoramento
	29. O sistema de controle interno da UJ tem sido considerado adequado e efetivo pelas avaliações sofridas.
	3

Fonte: Quadro A.3.1 – Avaliação do Sistema de Controles Internos da UJ. Relatório de Gestão da SNEAR, 2012 (adaptado) 
44.	A Tabela 1 representa um sumário da avaliação, com os quantitativos de elementos por Escala de Avaliação e Aspecto de Controle. Vê-se que a maioria (22) dos 30 elementos se encontra como parcialmente válida, e apenas uma como parcialmente inválida. As demais (7) foram pontuadas como neutras.
 Tabela 1 – Quantitativos de elementos de controle por escala de avaliação e aspecto de controle
	Escala de Avaliação
	Aspectos do Controle Interno

		Ambiente de Controle
	Avaliação de Risco
	Procedimentos de controle
	Informação e Comunicação
	Monitora-mento
	Total por Escala
	Tot. Escala / Total de Elementos

	Totalmente inválida
	-
	-
	-
	-
	-
		0 %

	Parcialmente inválida
	1
	-
	-
	-
	-
	1
	3 %

	Neutra
	1
	2
	1
	2
	1
	7
	23 %

	Parcialmente válida
	7
	7
	3
	3
	2
	22
	64 %

	Totalmente válido
	-
	-
	-
	-
	-
		0 %

Fonte: Quadro A.3.1 – Avaliação do Sistema de Controles Internos da UJ. Relatório de Gestão da SNEAR, 2012
Elaboração: SecexEducação/TCU
45.	Como observações positivas, vê-se que o item 10 - Os objetivos e metas da unidade jurisdicionada estão formalizados –, da Avaliação de Risco, está pontuado como parcialmente válida, condizendo com os normativos criados e definições do planejamento estratégico. Além deste, o item 4 - 4. Existe código formalizado de ética ou de conduta -, do grupo ambiente de controle, apesar de ter recebido pontuação baixa (2 - parcialmente inválida) , é um exemplo de que a diretoria sabe do problema e o pontuou de forma adequada, já que não possui a formalização de código de conduta da unidade.
46.	Por outro lado, como ponto negativo, destaca-se o item 1 – A alta administração percebe os controles internos como essenciais à consecução dos objetivos da unidade e dão suporte adequado ao seu funcionamento -, do grupo ambiente de controle. Vê-se aqui discrepância entre a pontuação (4 – Parcialmente válida) , com as constatações desta instrução e do Relatório de Auditoria Anual de Contas manifestado CGU, na medida em que a alta administração não definiu indicadores institucionais em 2012. Outro item nesta mesma linha, é o 23 - A informação relevante para UJ é devidamente identificada, documentada, armazenada e comunicada tempestivamente às pessoas adequadas -, pois percebe-se a ausência de informações para subsidiar a governança da SNEAR.
47.	Tratando-se de controles internos, no Relatório de Auditoria da SFC, foi tratada questão de auditoria para verificar se os controles internos administrativos instituídos garantiam o atingimento dos objetivos estratégicos da Unidade. A metodologia consistiu na avaliação das áreas de gestão e dos principais macroprocessos finalísticos, em contraste com os controles internos. Foram detectadas fragilidades, em todas as áreas, devido à ausência de regras clara para a comprovação de conformidade da utilização da mão de obra prevista, que serviu de base para a formação do preço do contrato. Tais fragilidades acarretaram falhas, evidenciadas na constatação 1.2.1.6 – Inexistência de definição e de especificações claras sobre a forma de aferir a conformidade e a integridade dos produtos a serem entregues (peça 4, p. 10,42-43) . 
48.	Em resposta, por intermédio do Ofício 526/2013/GABAR/SNEAR/ME, a UJ informou que os problemas apontados pelo questionamento da SFC – por ausência de definição sobre forma de aferir conformidade de produtos em contrato; por aceitar entregas apenas por relatórios, sem produtos; por ausência de quantitativos de horas e categorias de profissionais utilizados em serviços – foram superados por meio de Termo Aditivo em contrato. Todavia, como a jurisdicionada não anexou à resposta documentos relativos às providências adotadas, a SFC manteve o posicionamento inicial e exarou duas recomendações, a saber: (i) exigir mensalmente à contratada a demonstração da conformidade dos valores dos produtos entregues, a partir da verificação da conformidade da mão de obra profissional utilizada na execução dos serviços contratados; (ii) certificar-se de que integrem o produto a ser entregue mensalmente, além da descrição dos serviços executados, todos os documentos produzidos. 
49.	Enfim, observando a avaliação dos controles internos em confronto com as competências da Secretaria e das diretorias, expressas nos art. 21, inciso VIII, art. 22, inciso VI e art. 23, inciso III, do Decreto 7.784/2012, que tratam das funções de controle sobre programas, projetos e convênios, propõe-se recomendar que a SNEAR adote providências para aperfeiçoar os controles internos administrativos, principalmente aqueles relacionados aos processos de controle de programas, projetos, ações, contrato e convênios, a fim de sanar as vulnerabilidades apontadas na constatação 1.2.1.6 do Relatório de Auditoria de Gestão (peça 4, p. 41-43) .
IX. Avaliação da execução orçamentária e financeira
50.	A SNEAR apresentou no capítulo 4 do Relatório de Gestão a programação e execução das despesas orçamentária e financeira. Com o objetivo de conferir os valores, foi realizada consulta aos sistemas Siga Brasil (Senado Federal) e SIOP (Planejamento) SIGA Brasil, adotando como Unidade Gestora (UG) responsável a Secretaria Nacional de Esporte de Alto Rendimento (código 180009) . O resultado, segundo a LOA 2012 – Despesa Execução é apresentado na Tabela 2:
Tabela 2 – Execução Financeira da UG Responsável – SNEAR (180009) 
	UG Responsável (Cod/Desc) 
	Programa (Cod/Desc) 
	Empenhado
	Liquidado
	Pago

	180009 Secret. Nac. de esporte alto rendimento
	0181 - Brasil no esporte de alto rendimento - brasil campeão
	0,00
	0,00
	0,00

	180009 Secret. Nac. de esporte alto rendimento
	2035 - Esporte e grandes eventos esportivos
	871.909,39
	552.135,55
	551.920,42

	180009 Secret. Nac. de esporte alto rendimento
	2123 - Programa de gestão e manutenção do ministério do esporte
	440.609,26
	440.609,26
	440.609,26

	 Totais
	 
	1.312.518,65
	992.744,81
	992.529,68

Fonte: Sistema Siga Brasil, Universo: LOA 2012 – Despesa Execução. Filtro: UG Responsável 180009
Elaboração: SecexEducação/TCU
51.	Por outro lado, a jurisdicionada apresenta no Quadro A.4.1 do Relatório de Gestão (peça 15, p. 29) dados da execução financeira para o programa 2035 (Esportes e grandes eventos esportivos) , tendo o Ministério do Esporte como órgão responsável e a SNEAR como Unidade Responsável pelo gerenciamento, conforme Tabela 3.
Tabela 3 – Execução Orçamentária e Financeira do Programa
	Despesa Empenhada
	Despesa Liquidada
	Restos a Pagar Processados
	Restos a pagar não-processados
	Valores Pagos

	432.215.579,92
	124.910.305,22
	8.176.911,59
	307.305.274,70
	116.733.393,63

Fonte: Relatório de Gestão 2012 (SNEAR) , Quadro A.4.1 – Programa de Governo constante no PPA (Adaptado) 
52.	Em consulta por e-mail, a jurisdicionada explicou que no ano de 2012 a SNEAR não era unidade gestora e que o orçamento foi executado pela Diretoria de Gestão Interna, bem como por descentralização financeira. Esclareceu ainda que, para obter os valores de despesa empenhada, liquidada, restos a pagar e valores pagos, as pesquisas aos sistemas de orçamento deveriam incluir as ações informadas no Relatório de Gestão (20JN, 2456, 09HW; 8766; 20SL e 20D8) , filtrando a Unidade Orçamentária como Ministério do Esporte (51101) e programa 2035 (peça 82) .
Tabela 4 – Execução Orçamentária e Financeira do Programa
	Ações do programa 2035 (código 10.51101.27.811.2035) 
	Empenhado
	Liquidado
	Pago

	09HW - Concessão de bolsa a atletas
	74.680.000,00 
	74.680.000,00 
	 74.680.000,00 

	20D8 - Preparação e organização dos jogos olímpicos e paraolímpicos rio 2016
	118.826.639,57 
	24.208.678,78 
	24.186.970,10 

	20JN - Preparação de atletas
	35.593.539,16 
	10.749.329,77 
	10.744.329,77 

	20SL - Apoio à implantação de infraestrutura para os jogos olímpicos e paraolímpicos Rio 2016
	200.859.920,66 
	14.516.276,24 
	6.366.073,33 

	2456 - Capacitação de recursos humanos para o esporte de alto rendimento
	899.790,94 
	756.020,43 
	756.020,43 

	8766 - Implantação e modernização de infraestrutura para o esporte de alto rendimento
	1.355.689,59 
	- 
	  - 

	Total Geral
	432.215.579,92 
	124.910.305,22 
	116.733.393,63 

Fonte: Sistema Siga Brasil, Universo: LOA 2012 – Despesa Execução. Filtro: UG Responsável 180009
Elaboração: SecexEducação/TCU
53.	Segundo Tabela 4, a ação 09HW – Concessão de Bolsa a Atletas – realizou o valor financeiro previsto. A ação visou o apoio financeiro mensal, sem vínculo e entre os beneficiados e a Administração Pública Federal, aos atletas de destaques nas categorias estudantil e nacional. Tal ação foi concretizada no Programa Bolsa Atleta, que segundo a jurisdicionada, atendeu 4.213 atletas (peça 15, p. 31 e 35) .
54.	Já a ação 20SL, que tratou do apoio à implantação da infraestrutura para os jogos olímpicos e paraolímpicos Rio 2016, teve um valor empenhado de cerca de R$ 200 milhões, porém apenas R$ 14 milhões foram liquidados e R$ 6 milhões pagos (Tabela 4) . Isto gera um valor de Restos a Pagar da ordem e R$ 186 milhões, ou seja, não foram pagos cerca de 93% do empenhado. Uma possível explicação seja o fato de tratarem-se de obras com período de execução superiores a um ano, mas a jurisdicionada não se pronunciou no Relatório de Gestão sobre o assunto.
55.	Segundo análise crítica exposta pela UJ no Relatório de Gestão, através das ações de apoio à implantação de infraestrutura para os jogos olímpicos e paraolímpicos de 2016, a secretaria atingiu seus objetivos, com a realização de cooperações, contratos de repasse e convênios. Estas ações visaram promover melhorias e construções de novos centros de treinamento. Além disso, foram realizadas parecerias com as Universidades Federais, Estados, Municípios e o Distrito Federal (peça 15, p.31) .
56.	Analisando os dados de Despesa de Execução em 2012, apresentado na Tabela 5, é possível identificar as unidades gestoras dos recursos destinados para essas ações. O principal gestor é o próprio Ministério do Esporte, com cerca de R$ 343 milhões, ou 80% dos recursos. Os órgãos, universidades e fundações que receberam os demais 20% dos recursos por meio de descentralização.
Tabela 5 – Execução Orçamentária e Financeira por Unidade de Gestão
	Unidades Gestoras
	Empenhado
	% Emp. por UG
	Liquidado
	Restos a pagar não-processado

	Total Geral
	432.215.579,92
	100% 
	124.910.305,22
	307.305.274,70

	51000 - MINISTERIO DO ESPORTE
	343.433.469,74
	79,46%
	96.961.184,62
	246.472.285,12

	26245 - UNIVERSIDADE FEDERAL DO RIO DE JANEIRO
	17.213.614,75
	3,98%
	1.400.000,00
	15.813.614,75

	26237 - UNIVERSIDADE FEDERAL DE JUIZ DE FORA
	15.311.989,05
	3,54%
		15.311.989,05

	26244 - UNIVERSIDADE FEDERAL DO RIO GRANDE DO SUL
	8.451.576,66
	1,96%
	8.230.589,38
	220.987,28

	26243 - UNIVERSIDADE FEDERAL DO RIO GRANDE DO NORTE
	7.729.084,07
	1,79%
	3.122.629,63
	4.606.454,44

	26271 - FUNDACAO UNIVERSIDADE DE BRASILIA
	5.888.758,86
	1,36%
		5.888.758,86

	52121 - COMANDO DO EXERCITO
	5.709.901,88
	1,32%
	2.899.716,37
	2.810.185,51

	26235 - UNIVERSIDADE FEDERAL DE GOIAS
	5.574.994,80
	1,29%
	2.795.442,09
	2.779.552,71

	26234 - UNIVERSIDADE FEDERAL DO ESPIRITO SANTO
	5.053.048,60
	1,17%
		5.053.048,60

	26246 - UNIVERSIDADE FEDERAL DE SANTA CATARINA
	3.451.728,14
	0,80%
		3.451.728,14

	26233 - UNIVERSIDADE FEDERAL DO CEARA
	3.096.659,41
	0,72%
		3.096.659,41

	26263 - UNIVERSIDADE FEDERAL DE LAVRAS
	3.081.140,20
	0,71%
	3.081.140,20
	0,00

	26241 - UNIVERSIDADE FEDERAL DO PARANA
	2.898.058,50
	0,67%
	2.803.000,00
	95.058,50

	26240 - UNIVERSIDADE FEDERAL DA PARAIBA
	1.416.013,30
	0,33%
	1.037.162,24
	378.851,06

	52000 - MINISTERIO DA DEFESA
	1.154.646,25
	0,27%
	1.154.646,24
	0,01

	52131 - COMANDO DA MARINHA
	617.459,31
	0,14%
	292.370,01
	325.089,30

	26238 - UNIVERSIDADE FEDERAL DE MINAS GERAIS
	611.673,75
	0,14%
	579.042,18
	32.631,57

	52111 - COMANDO DA AERONAUTICA
	596.367,19
	0,14%
	422.875,94
	173.491,25

	26282 - UNIVERSIDADE FEDERAL DE VICOSA
	591.295,12
	0,14%
	83.449,32
	507.845,80

	26281 - FUNDACAO UNIVERSIDADE FEDERAL DE SERGIPE
	142.969,19
	0,03%
		142.969,19

	26262 - UNIVERSIDADE FEDERAL DE SAO PAULO
	72.222,00
	0,02%
		72.222,00

	26272 - FUNDACAO UNIVERSIDADE DO MARANHAO
	70.988,15
	0,02%
	1.200,00
	69.788,15

	26274 - FUNDACAO UNIVERSIDADE FEDERAL DE UBERLANDIA
	47.921,00
	0,01%
	45.857,00
	2.064,00

Fonte: Sistema Siga Brasil, Universo: LOA 2012 – Despesa Execução. Filtro: UG Responsável 180009
Elaboração: SecexEducação/TCU
57.	Quanto à execução financeira, nota-se que foram empenhados R$ 432 milhões e pagos apenas R$ 116 milhões (27%) . Ademais, analisando com detalhe sobre as Unidades Gestoras, constata-se que foi o próprio Ministério do Esporte o responsável pela maior parte da emissão de Restos a Pagar Não processados (80%) , totalizando R$ 246 milhões (Tabela 5) . 
58.	Assim, enfatiza-se que a inscrição de despesas em restos a pagar implica na assunção de obrigações em volume superior à capacidade de pagamento, o que constitui uma das formas de financiamento do setor público, acarretando o comprometimento de receitas futuras e a imobilização dos governos no início de cada exercício financeiro. Portanto, diante da situação exposta, será proposto recomendação à SNEAR para que busque adotar estratégias para executar, sempre que possível, o orçamento destinado a obras de conservação durante o exercício financeiro, evitando assim a inscrição de grandes montantes em Restos a Pagar e consequentemente evitando o comprometimento do orçamento do ano seguinte. 
X. Avaliação da gestão dos recursos patrimoniais
59.	Quanto à gestão do patrimônio, a jurisdicionada expõe no Relatório de Gestão que a prestação de informações nesse sentido compete à Diretoria de Gestão Interna do ME (Peça 15, p. 7) . Segundo o Relatório de Auditora da CGU, a avaliação será feita no Relatório de Auditoria Anual de Contas da Secretaria Executiva, o qual é parte do escopo do Relatório de Auditoria de Contas 201305660 (peça 4, p. 8) .
60.	Em consulta sobre as contas da Secretaria Executiva, tem-se o processo TC Processo 002.164/2014-0, que julgou contas de 2012 como regulares com ressalva, no Acórdão 2000/2016-TCU-Segunda Câmara. Neste processo está apensado o Relatório de Auditoria de Contas 201305660, registrando que o Ministério do Esporte informou não possuir, no exercício de 2012, imóveis de uso especial sob sua responsabilidade. Por outro lado, a SFC destacou que, apesar de não possuir imóveis, o ME deveria registrar no Sistema SPIUnet e no Relatório de Gestão da Unidade os imóveis locados (TC Processo 002.164/2014-0, peça 4, p. 35) .
XI. Avaliação da gestão de transferências voluntárias 
61.	Neste tópico, buscou-se avaliar as ações de acompanhamento da execução dos convênios, bem como, o controle e monitoramento dos resultados. Segundo análise crítica da SNEAR no relatório de gestão, foram criados vários projetos para promover reformas e/ou construções de novos centros de treinamentos. Os projetos foram analisados e tiveram suas execuções autorizadas, através da assinatura de Termos de Cooperação, Contratos de Repasse e Convênios com entes federais, estaduais e municipais. Citam-se, como exemplo de projetos, os centros de atletismos, o Centro de Excelência de Hipismo, o Centro de Treinamento Paraolímpico, o Programa de Ciência e Tecnologia Aplicada ao Tênis de Alto Rendimento, a Implantação de Estrutura Completa, dentre outros (peça 15, p. 30-31) .
62.	O Relatório de Gestão apresenta informações sobre as transferências voluntárias da UG 180002 (Departamento de gestão Interna – DGI/ME) , ou seja, não há referência à UG 180009, que é o código da Secretaria Nacional de Esporte de Alto Rendimento no SIAFI. Segundo o quadro resumo A.5.4 – Resumo dos instrumentos celebrados pela UJ nos três últimos exercícios, foram firmados 60 convênios, 15 contratos de repasse e 30 termos de cooperação. Vê-se ainda que, no ano de 2012, foram repassados R$ 100 milhões para instrumentos vigentes em 2012 (peça 15, p. 47) .
Tabela 6 – Resumo dos instrumentos vigentes pela UJ em 2012 do Iphan
	Instrumentos Vigentes em 2012
	Valores Pactuados (R$) 
	Valores e % Repassado (R$) 

	Modalidade
	Qtd.
	Global
	Repasse
	Contrapartida
	Em 2012
	Até 2012

	Convênio
	128
	378.350.629,26
	363.510.234,01
	14.840.395,25
	67.660.703,95 
 (19%) 
	126.059.761,57 (35%) 

	Contrato de Repasse
	30
	316.195.252,19
	262.589.495,56
	53.605.756,63
	4.171.970,00 
 (2%) 
	4.643.470,00
 (2%) 

	Termo de Cooperação
	42
	220.023.155,27
	220.023.155,27
	0,00
	 46.635.347,89 
 (21%) 
	50.023.428,99 (23%) 

	Total Geral
	200
	914.569.036,72
	846.122.884,84
	68.446.151,88
	118.468.021,84
 (14%) 
	180.726.660,56
 (21%) 

Fonte: Relatório de gestão SNEAR, Anexo I – Relação de instrumentos de transferências (peça 15, p. 61-71) 
Elaboração: SecexEducação/TCU
63.	Afim de examinar as transferências com maior detalhe, foram estudados os instrumentos apresentados no Anexo I, do Relatório de Gestão, o qual lista aqueles que estavam vigentes no exercício de 2012 (peça 15, p. 61-71) . De acordo com as informações, consolidadas na Tabela 6, percebe-se que o valor total pactuado foi expressivo, cerca de R$ 914 milhões, onde R$ 846 milhões referem-se ao montante a ser repassado pela SNEAR aos convenentes, pois o restante tratava-se de contrapartida.
64.	Salienta-se nesta análise o baixo volume de valores repassados tanto no ano de 2012, quanto no acumulado até 2012, diante do volume total de repasse (R$ 846 milhões) . No que tange aos convênios, foram repassados, em 2012, apenas 19% (R$ 67 milhões) , acumulando, até então, 35% (R$ 126 milhões) repassados. Mais grave é o caso dos contratos de repasse, pois, de um valor previsto de repasse de R$ 262 milhões, apenas R$ 4 milhões (2%) foram repassados aos convenentes. 
65.	Afim de entender o motivo do baixo volume de recursos repassados, foram contabilizados a quantidade de instrumentos de acordo com o ano final de vigência (Tabela 7) . Desta forma, foi possível saber se os montantes repassados estavam de acordo com os montantes esperados por ano. Segundo o levantamento, 27% dos instrumentos vigentes em 2012, tiveram data final de vigência durante o ano de 2012. No mesmo sentido, é notório que a maior parte dos recursos (cerca de R$ 312 milhões) deveriam ter sido pagos em 2013, atendendo quase que a metade dos instrumentos. 
Tabela 7 – Quantidade de instrumentos e valores de repasse, por ano de fim de vigência
	Ano Fim vigência
	Qtd Instrumentos
	% do Total de Instrumentos
	Valor Previsto de Repasse (R$) 
	Valor repassado até 2012 (R$) 

	2012
	53
	27%
	85.808.492,92 
	62.989.697,21 

	2013
	99
	50%
	312.203.994,05 
	82.087.006,42 

	2014
	29
	15%
	153.789.987,09 
	23.265.704,75 

	2015
	16
	8%
	214.434.226,98 
	8.901.296,91 

	2016
	2
	1%
	13.932.232,24 
	543.859,51 

	2017
	1
	1%
	65.953.951,56 
	2.939.095,76 

	Totais
	200
	100%
	846.122.884,84 
	180.726.660,56 

Fonte: Relatório de Gestão SNEAR, Anexo I – Relação de instrumentos de transferências (peça 15, p. 61-71) 
Elaboração: SecexEducação/TCU
66.	Como em 2012, dos R$ 85 milhões previstos para repasse, apenas R$ 62 milhões foram repassados, há uma diferença de R$ 23 milhões de reais. Este valor não é justificado pela jurisdicionada no relatório de gestão. Ademais, a relação de instrumentos não informa a situação dos termos, ou seja, se estavam ativos ou cancelados. Sendo assim, não é possível afirmar se este valor a menos era devido ou não.
67.	O Relatório de Auditoria da SFC, no capítulo 6.1.1 – Avaliação das Transferências Concedidas, aponta que a SNEAR possuía deficiência na gestão de recursos humanos da área responsável por transferências voluntárias. Além disso, não havia procedimentos ou rotinas definidas para o acompanhamento e o monitoramento da execução dos convênios firmados. Sendo assim, a SFC fez três recomendações à jurisdicionada, a saber: definir e formalizar procedimentos para acompanhamento das transferências voluntárias; elaborar e formalizar cronograma anual de verificação de execução; e realizar análise acerca da adequação da estrutura responsável pelo acompanhamento dos recursos (peça 4, p. 6, 112-117) .
68.	Com base na análise da SFC/CGU quanto às deficiências na fiscalização dos convênios pela SNEAR, aliado ao fato de o Relatório de Gestão indicar que todos os 200 instrumentos de repasse estavam com status de adimplentes, buscou-se verificar a situação de prestação de contas de alguns instrumentos. Adotando como critério a materialidade e o vencimento no ano de 2012, foram pesquisados alguns convênios, cujas situações são apresentadas no Quadro 6.
Quadro 6 - Escala de Valores de Avaliação
	Modalidade
	Número Convênio
	Vigência
	Valor de Repasse
	Situação

	Convênio
	751713/2010
	31/12/2010 a 31/03/2012
	R$ 5.326.395,86
	Prestação de Contas em Análise

	Convênio
	760211/2010
	03/12/2011 a 20/01/2012
	R$ 5.910.000,00
	Prestação de Contas em Análise

	Convênio
	760936/2011
	31/12/2011 a 04/12/2012 
	R$ 3.253.573,74
	Prestação de Contas em Análise

	Convênio
	761160/2011
	31/12/2011 a 04/12/2012 
	R$ 3.473.635,11
	Prestação de Contas em Análise

	Convênio
	752251/2010
	31/12/2010 a 21/04/2012
	R$ 4.759.826,24
	Prestação de Contas Enviada para Análise

	Convênio
	751951/2010
	31/12/2010 a 27/05/2012
	R$ 2.490.057,72
	Prestação de Contas Enviada para Análise

Fonte: Sistema SICONV, consultado em 04/09/2017
Elaboração: SecexEducação/TCU
69.	Com base na situação das prestações de contas dos convênios apresentados - 751713/2010, 760211/2010, 760936/2011, 761160/2011, 752251/2010 e 751951/2010 -, é possível afirmar que a SNEAR não conseguiu atender as recomendações da CGU, já que os instrumentos com maior materialidade e que vigeram até 2012 ainda não foram analisados. Segundo o art. 74, da Portaria Interministerial 507/2011, a concedente tem o prazo de noventa dias, contado do recebimento, para analisar a prestação de contas do instrumento. No mesmo sentido, o art. 10, §8º, do Decreto 8.244/2014 define que o prazo para análise da prestação de contas e a manifestação conclusiva pela concedente será de um ano, prorrogável mediante justificativa. Ou seja, a jurisdicionada não atendeu aos normativos quanto ao prazo para análise e conclusão sobre os convênios de sua responsabilidade.
70.	Vale ressaltar que a ausência de análise de prestações de contas de instrumentos de transferências voluntárias, foi tratada em auditoria operacional para avaliar a governança institucional do Ministério do Esporte, no TC Processo 034.763/2016-3. Em decisão recente, exarada no Acórdão 2086/2017-TCU-Plenário, de relatoria do Ministro Vital do Rêgo, há determinação ao ME no sentido de implementar planos de ação, contemplando o processo de análise de contas. Sendo assim, o acompanhamento sobre o cumprimento destas obrigações será tratado monitoramento do referido processo.
XII. Avaliação de aquisições e convênio fiscalizados pela SFC/CGU
71.	O Relatório de Auditoria de Gestão apresenta análise de regularidade de procedimentos licitatórios realizados pela CGU em dois processos de aquisição, executados sob a Ação Orçamentária 27.811.2035.20D8.0001 – Preparação e Organização dos Jogos Olímpicos e Paraolímpicos Rio 2012, cujo montante somou R$ 60.930.016,00.
Quadro 7 - Escala de Valores de Avaliação
	Contrato ou convênio
	Forma de contratação
	Objeto 
	Contratado/CNPJ 
	Valor R$

	52/2012 
	Inexigibilidade de Licitação
	Contratação de Serviços Técnicos Especializados de apoio à Implantação de Base de Preços Unitários e composição de Estimativa de Preços e Projetos 
	Fundação Getúlio Vargas – FGV. 
CNPJ 33.641.663/0001-44. 
	21.985.000,00 

	50/2012 
	Dispensa de Licitação
	Prestação de Serviços Técnicos Especializados de Apoio às Ações do Ministério Esporte nas instalações dos Jogos Olímpicos e Paraolímpicos Rio 2016. 
	Fundação Aplicação de Tecnologias Críticas - Fundação Atech. 
CNPJ 01.710.917/0001-42. 
	38.945.016,00 

	751712/2010
	Convênio
	Custear as despesas com diárias e passagens aéreas para atletas e oficiais, possibilitando a participação da Equipe Brasileira de Vela em competições de nível internacional
	Comitê Olímpico Brasileiro (COB) 
	2.390.963,94

Fonte: Sistema SICONV, consultado em 04/09/2017
Elaboração: SecexEducação/TCU
72.	De acordo com a CGU, as impropriedades encontradas, nos contratos referenciados no Quadro 6, são relacionadas ao embasamento técnico para o enquadramento em inexigibilidade e dispensa de licitação, ao não cumprimento de requisitos para promover a licitação, bem como à metodologia utilizada para justificar os preços das aquisições. Já no convênio, foi detectada ausência de fiscalização e controle por parte da Concedente, tendo em vista as irregularidades encontradas na execução.
73.	Em face das possíveis irregularidades, a análise preliminar propôs a realização de audiência dos responsáveis da SNEAR, assim como a oitiva do Comitê Olímpico Brasileiro. Tais propostas foram acatadas (peças 38, 39 e 40) e oficiadas aos responsáveis para que apresentassem razões de justificativa (peças 41 a 47) . As respostas serão analisadas a seguir, dentro de cada contrato.
XII.1. Contrato 52/2012 – Fundação Getúlio Vagas (FGV) 
74.	Inicialmente destaca-se que o Contrato 52/2012 foi objeto de Representação do Ministério Público Federal (PR/RJ) , junto ao TCU, sobre possíveis irregularidades constatadas pelo Relatório de Auditoria Anual de Contas 201305662 emitido pela CGU. A representação foi tratada no TC Processo 029.359/2014-7, resultando no Acórdão 3734/2015-TCU-Segunda Câmara, cuja determinação foi direcionada a esta Unidade Técnica para exame no âmbito da análise das contas ordinárias de 2012.
75.	Além disso, serão consideradas nesta análise as conclusões encontradas no âmbito do TC Processo 029.467/2016-0, que tratou de Auditoria de Conformidade em licitações/contratos firmados entre o Ministério do Esporte (ME) e a Fundação Getúlio Vargas (FGV) . Na oportunidade, foi destacado que a realização de contratação direta de forma indevida, em detrimento do procedimento de licitação, gerou prejuízo na competitividade do certame. Por conseguinte, o Acórdão 319/2017-TCU-Plenário determinou a juntada do acórdão e dos pareceres que o fundamentaram ao TC Processo 022.509/2013-5, que trata das presentes contas da SNEAR/ME, de modo que as conclusões dos achados sejam levadas em consideração para eventual responsabilização dos responsáveis pela assinatura do Contrato Administrativos 52/2012.
76.	Vale ressaltar que, nestes autos, serão examinados apenas os aspectos relativos à contratação. A execução dos contratos e os pagamentos serão tratados no processo de contas ordinária da Secretaria Executiva do ME referente ao exercício de 2014, cujo processo é o TC Processo 029.112/2015-0.
77.	Explana-se também que, apesar deste processo de contas ter apensado algumas peças do processo administrativo (58701.004365/2012-08 do Ministério do Esporte) que cuidou da contratação da Fundação Getúlio Vargas, foi juntado o processo completo, obtido no TC Processo 029.467/2016-0, sobre a auditoria de conformidade (peças 79 e 80) . Salienta-se que na apresentação das razões de justificativa, tal processo também foi apresentado como anexo, mas não foi juntado para evitar nova repetição. 
XII.1.1. Situação encontrada
78.	Pela análise do processo de contratação, verifica-se que a SNEAR realizou consulta jurídica acerca do contrato que pretendia firmar com a Fundação Getúlio Vargas – FGV, por meio de dispensa de licitação, na forma do art. 24, inciso XIII, da Lei 8.666/93. Na oportunidade, a Consultoria Jurídica do ME (Conjur/ME) opinou pela impertinência da contratação por dispensa de licitação, mas concluiu pela admissibilidade da contratação direta, mediante inexigibilidade de licitação, na forma do art. 25, II, da Lei 8.666/93, desde que atendidas as dez recomendações pontuadas no parágrafo 44 do Parecer 126/2012/CONJUR-ME/CGU/AGU (peça 79, p. 542-554) , de 28/11/2012, a seguir replicadas: 
i) impossibilidade de dispensa de licitação, com esteio no art. 24, XIII, da Lei nº 8.666/93; 
ii) subsunção do caso à hipótese do art. 25, II, da Lei nº 8.666/93, tratando-se de caso de inexigibilidade de licitação; 
iii) impossibilidade de o objeto contratual envolver a delegação dos poderes decisórios inerentes à Pasta, notadamente com relação à análise técnica dos processos de solicitação de convênios e contratos junto à SNEAR, sem prejuízo da análise jurídica, indelegável e restrita à alçada desta CONJUR; 
iv) cotejar os preços praticados pela FGV em outros contratos junto à Administração Pública com os valores da proposta, para complementar a justificativa do preço; 
v) prévia comprovação de dotação orçamentária, para a celebração do contrato; 
vi) fazer constar dos autos declaração de que os valores para os próximos exercícios constam da proposta de Lei Orçamentária Anual e compatibilidade com o Plano Plurianual e com a Lei de Diretrizes Orçamentárias. Além do mais, quando da aprovação da lei orçamentária anual para 2013, a reserva do valor correspondente às despesas contratuais de tal exercício deverá ser consignada nos autos. E assim sucessivamente, até o termo final do contrato; 
vii) a vigência do contrato poderá ultrapassar o exercício financeiro, desde que as despesas referentes à contratação sejam integralmente empenhadas até 31 de dezembro, para fins de inscrição em restos a pagar, conforme Orientação Normativa AGU nº 39, de 13/12/2011; 
viii) necessidade de autorização do Ministro de Estado do Esporte (art. 2º, § 1 º, do Decreto 7.689/2012) ; 
ix) atualização da regularidade fiscal e comprovação da regularidade trabalhista antes da efetiva contratação;
x) adequações à minuta do contrato, da seguinte forma: 
x.1 No PREÂMBULO, vincular a contratação à ‘inexigibilidade de licitação, na forma do art. 25, II, da Lei nº 8.666/93’; 
x.2 No PREÂMBULO, fazer referência ao Processo 58701.004365/2012-38; 
x.3) Excluir o Parágrafo Primeiro da Cláusula Primeira.
XII.1.2. Critérios
79.	Uma vez que adotou-se a inexigibilidade como forma de contratação, os dispositivos do art. 20, inciso II, e § 1º, da Lei 8.666/93, serão basilares para a análise:
	Art. 25. É inexigível a licitação quando houver inviabilidade de competição, em especial:
 (...) 
II - para a contratação de serviços técnicos enumerados no art. 13 desta Lei, de natureza singular, com profissionais ou empresas de notória especialização, vedada a inexigibilidade para serviços de publicidade e divulgação;
 (...) 
§ 1º. Considera-se de notória especialização o profissional ou empresa cujo conceito no campo de sua especialidade, decorrente de desempenho anterior, estudos, experiências, publicações, organização, aparelhamento, equipe técnica, ou de outros requisitos relacionados com suas atividades, permita inferir que o seu trabalho é essencial e indiscutivelmente o mais adequado à plena satisfação do objeto do contrato.
80.	Neste mesmo critério, o Relatório de Fiscalização do TC Processo 029.467/2016-0 (peça 49, p. 12 e 13) embasou-se para apontar o Achado 2, sobre o contrato 52/2012 – Irregularidades na contratação direta e burla ao processo licitatório. Segundo análise do relatório, a jurisdicionada não apresentou justificativas legais para o uso da inexigibilidade de licitação, pois, segundo o próprio ME, outras instituições seriam capazes de prestar o mesmo serviço com qualidade e segurança.
81.	Ainda seguindo normativos da Lei de Licitações, o art. 26, parágrafo único, incisos II e III, estabelecem que o processo de inexigibilidade exige a razão de escolha do executante, bem como a justificativa do preço. Estas exigências estão no rol de requisitos apontados pelo Parecer 126/2012/CONJUR-ME/CGU/AGU, para que a SNEAR pudesse dar continuidade à contratação.
XII.1.3. Evidências
82. 	A contratação direta foi efetivada, mediante inexigibilidade de licitação, conforme extrato publicado no DOU de 10/1/2013, Seção 3, fls. 173 (peça 22, p. 92) , mas as recomendações da Consultoria Jurídica não foram atendidas na integralidade, segundo salientou o Relatório de Auditoria da CGU (peça 4, p. 72) . Neste relatório foram apontadas duas constatações:
						1.2.1.8 - Contratação da FGV por inexigibilidade de licitação, mediante enquadramento no inciso II do Art. 25 da Lei de Licitações, sem a suficiente comprovação dos requisitos destacados pela CONJUR/ME (peça 4, p. 54-71) ;
	1.2.1.9 - Inobservância das recomendações da CONJUR/ME quanto à necessidade de empenho do valor total do contrato, como condição de admissibilidade para a contratação (peça 4, p. 72) .
83.	O Assessor Técnico da SNEAR/ME, Sr. Denner James Armanhe Zacchi, emitiu Nota Técnica, em 23/8/2012 (peça 79, p. 515-528) , concluindo que a proposta apresentada pela FGV atendia tecnicamente e que o valor proposto era compatível com os praticados no mercado, além de possuir o menor preço dentre as demais propostas obtidas:
	Podemos afirmar, portanto, que dentre as cinco instituições consultadas e das quatro propostas obtidas, aquela apresentada pela Fundação Getúlio Vargas é a que melhor atende às necessidades do Ministério do Esporte, devidamente detalhadas no âmbito do Termo de Referência. (peça 79, p. 519) (destaques inseridos) 
84.	A Nota Técnica recebeu manifestação favorável do Sr. Marco Aurélio Klein, no cargo de Secretário Nacional de Esporte de Alto Rendimento – Substituto, em 29/8/2012. No despacho, o Secretário informa estarem preenchidos os requisitos de conveniência e oportunidade quanto às obrigações assumidas pelo Governo para a realização das olimpíadas RIO 2016. (peça 79 p. 531) 
85.	Na continuação do processo, há nova Manifestação do Assessor Técnico, em 20/12/2012, reiterando a conformidade dos preços da FGV para a contratação, sem o saneamento adequado das condições liberatórias apontadas no Parecer 126/2012 Conjur-ME/CGU/AGU, de 28/11/2012, e, portanto, descumprindo os normativos pertinentes. No mesmo Documento, há manifestação de acordo do Sr. Ricardo Leyser Gonçalves, na condição de Secretário da SNEAR/ME (peça 22, p. 664-666) .
XII.1.4. Solicitação de razões de justificativa
86.	Diante da análise preliminar (peça 38) , os responsáveis foram chamados em audiência para apresentar razões de justificativa quanto ao processo de contratação da FGV (Contrato 52/2012) . De acordo com o ofício 46/2017 -TCU/SecexEducação, de 20/2/2017 (peça 41) , encaminhado ao Sr. Denner James Armanhe Zachi, assessor técnico da SNEAR à época dos fatos, foi solicitado a apresentação de razões de justificativas quanto à seguinte ocorrência: 
a) Produzir Nota Técnica, para justificar a escolha da FGV, utilizando-se de metodologia de cálculo contrária ao previsto no Termo de Referência, quanto aos cálculos do homem/hora. Assim como em razão de produzir Manifestação, de 20/12/2012, reiterando a conformidade dos preços da FGV para a contratação, sem saneamento adequado de condições liberatórias apontadas no Parecer 126/2012/Conjur-ME/AGU, de 28/11/2012, incluindo a que trata da necessidade de se demonstrar expressamente a compatibilidade dos preços ofertados pela FGV, em descumprimento ao art. 26, parágrafo único, II, III, da Lei 8666/1993;
87.	O Ofício 47/2017 TCU/SecexEducação, de 20/2/2017 (peça 42) , foi encaminhado ao Sr. Marcio Marques dos Santos, chefe de gabinete da SNEAR à época dos fatos, foi solicitado a apresentação de razões de justificativas quanto à seguinte ocorrência: 
a) aprovar Nota Técnica para justificar a escolha da FGV, utilizando-se de metodologia de cálculo contrária ao previsto no Termo de Referência, quanto aos cálculos do homem/hora, e justificando contratação da FGV, encaminhando o processo à Secretaria-Executiva solicitação da contratação, em descumprimento ao art. 26, parágrafo único, II, III, da Lei 8666/1993;
88.	De acordo com o ofício 48/2017-TCU/SecexEducação, de 20/2/2017 (peça 43) , encaminhado ao Sr. Ricardo Leyser Gonçalves, Secretário Nacional de Esporte de Alto Rendimento à época dos fatos, foi solicitado a apresentação de razões de justificativas quanto à seguinte ocorrência: 
a) aprovar Manifestação, de 20/12/2012, reiterando a conformidade dos preços da FGV para a contratação, sem saneamento adequado de condições liberatórias apontadas no Parecer 126/2012/Conjur-ME/CGU/AGU, de 28/11/2012, incluindo a que trata da necessidade de se demonstrar expressamente a compatibilidade dos preços ofertados pela FGV, em descumprimento ao art. 26, parágrafo único, II, III, da Lei 8666/1993;
XII.1.5. Das razões de justificativa
XII.1.5.1. Análise introdutória
89.	Os gestores chamados em audiência tomaram ciência dos ofícios que lhes foram remetidos, conforme documentos constantes das peças 53, 55, 65 tendo apresentado, tempestivamente suas razões de justificativa em peça única (peça 73) . Vale destacar que todos pediram prorrogação de prazo, haja vista não serem mais servidores da Secretaria Nacional de Esporte de Alto Rendimento (peças 65, 64 e 61) . Constam das razões que o Sr. Ricardo Leyser Gonçalves foi exonerado em publicação do Diário Oficial da União (DOU) de 31/3/2016, Seção 2, página 1. Já o Sr. Denner James Armanhe Zacch foi exonerado conforme DOU de 20/7/2016, Seção 2, página 1, e o Sr. Marcio Marques do Santos conforme DOU de 3/2/2014, Seção 2, página 97.
89.	Neste ponto, houve equívoco na indicação da data de exoneração do Sr. Ricardo Leyser Gonçalves, visto que na data de 31/3/2016 ele fora nomeado como Ministro de Estado do Esporte Interino, sem prejuízo das atribuições do cargo de Secretário da SNEAR. A exoneração do cargo de Secretário Nacional de Esporte de Alto Rendimento ocorreu em 25/5/2016, conforme DOU de 25/5/2016, seção 2, edição extra.
90.	Antes de tratar da inexigibilidade, os responsáveis informam que em 2012, ano de assinatura do contrato, a SNEAR/ME contava somente com 29 funcionários, para atender as demandas relativas aos Jogos Olímpicos e Paraolímpicos de 2016. Afim de conseguir servidores federais para executar as atividades, o Sr. Ricardo Leyser Gonçalves encaminhou diversos ofícios, dentre eles o Aviso 85/2012/GM, em 30/12/2012, dirigido pelo representante do Ministério do Esporte ao Ministério do Planejamento, Orçamento e Gestão, requisitando autorização para contratação de servidores temporários (peça 83) .
91.	Assim, sem conseguir mão de obra, os responsáveis apontam que tinham uma de duas escolhas: ou contratavam terceiros ou deixavam de cumprir com os compromissos assumidos pela SNEAR/ME. Como resultado, optou-se pela contratação da Fundação Getúlio Vargas e Fundação Ezute para apoiar o Ministério do Esporte nas atividades de realização dos jogos olímpicos de 2016. Alegam ainda que jamais houve qualquer apontamento que resultasse na imputação de dano ao erário ou, mesmo, malversação de recurso público relativo às contratações. Tal alegação está apoiada na conclusão do Relatório de Auditoria Anual de 2012, da CGU (peça 4, p. 10-11) .
92.	Neste ponto, esta unidade percebe que não foram questionadas pelo órgão de controle interno, nem pelo TCU, irregularidades que resultassem em dano ao erário, e lembra que as irregularidades elencadas dizem respeito ao mecanismo utilizado para realizar a contratação. Sendo assim, a justificativa quanto às medidas tomadas pelo Secretário para suprir a falta de servidores demonstra uma obrigação inerente ao gestor e não serve para subsidiar a defesa quanto às constatações em análise.
93.	Quanto à contratação da FGV por inexigibilidade de licitação, mediante enquadramento no art. 25, inciso II da Lei de Licitações, sem a suficiente comprovação dos requisitos destacados pela CONJUR/ME, os responsáveis não concordam com este apontamento. Além disso, ponderaram que a Unidade Técnica do TCU não observou o processo administrativo da contratação, de número 58701.004365/2012-38 (peça 73, p. 12, parágrafo 25) , que tramitou no ME e foi apresentado como anexo 4 nas razões de justificativa. 
94.	O argumento de que esta Unidade Técnica não observara o processo administrativo pode ser refutado pelo ofício de diligência 55/2016 TCU/SecexEducação, de 30/8/2016, o qual solicitou documentos dos contratos 50/2012 e 52/2012 (peça 19) . Após resposta da SNEAR, os documentos, que são partes do processo administrativo citado, foram apensados aos autos nas peças de 22 a 32. Aliás, o processo completo de contratação também foi requisitado no TC Processo 029.467/2016-0 que subsidia esta análise.
95.	A seguir, os fatos serão analisados inicialmente quanto ao atendimento dos requisitos do Parecer 126/2012 CONJUR-ME/CGU/AGU, de 28/11/2012, já que este parecer engloba os subitens de análise quanto a inexigibilidade da contratação (art. 25 da Lei 8.666/93) , a razão de escolha do fornecedor ou executante (inciso II, do art. 26, da mesma lei) e a justificativa de preço. Estes três subitens serão analisados em separados, visto que são assuntos extensos e foram argumentados em separados pelos responsáveis.
XII.1.5.2. - Análise quanto ao saneamento das condições liberatórias do Parecer 126/2012 Conjur/ME
96.	Os responsáveis registram em sua defesa que a contratação da Fundação Getúlio Vargas foi feita em estrita observância à legislação, à jurisprudência do TCU e em atendimento às recomendações feitas pela Consultoria Jurídica do Ministério do Esporte (Conjur/ME) na conclusão do Parecer 126/2012 (peça 79, p. 552-554) , de 28/11/2012. Os dez itens recomendados foram defendidos nas razões de justificativa e serão verificados a seguir:
96.1.	i) Impossibilidade de dispensa de licitação, com esteio no art. 24, da Lei 8.666: Os responsáveis apontam que o item foi observado na Manifestação da Assessoria Técnica em 20/12/2012 (peça 22, p. 86-90) , assinada pelo Sr. Denner James Armanhe Zacchi. De fato, pela leitura da Manifestação entende-se que foi tomada ciência e providências quanto ao item. 
96.2.	ii) Assunção do caso à hipótese do art. 25, inciso II da Lei 8.666/93, tratando-se de caso de inexigibilidade: Assim como no item i, a SNEAR/ME acatou a recomendação. O atendimento pode ser comprovado pelo Extrato de Inexigibilidade de licitação, conforme contas no DOU de 28/12/2012, Seção 3 (peça 90, p. 15) .
96.3.	iii) impossibilidade de o objeto contratual envolver a delegação dos poderes decisórios inerentes à Pasta, notadamente com relação à análise técnica dos processos de solicitação de convênios e contratos junto à SNEAR, sem prejuízo da análise jurídica, indelegável e restrita à alçada desta CONJUR: a Manifestação da Assessoria Técnica da SNEAR, em 20/12/2012, observou que no inciso II, da cláusula quarta, da minuta de contrato, havia indicação de designar uma equipe técnica para acompanhamento do objeto contratado, com autorização para aprovar as várias etapas de execução. Em análise do processo administrativo que trata do contrato, verifica-se que há duas portarias de nomeação - Portaria 26/2013, de 14/3/2013, e Portaria 58/2013, de 14/6/2013 - emitidas pelo Departamento de Gestão Interna do ME (peça 80, p. 91,115) . Enfim, apesar de constar do contrato a obrigação da contratante de nomear a comissão e de o ME nomear esta comissão, verifica-se que a primeira nomeação ocorreu com mais de setenta dias após a assinatura do contrato (31/12/2012) . Sendo assim, entende-se que a medida não foi tempestiva.
96.4.	iv) Cotejar os preços praticados pela FGV em outros contratos junto à Administração Pública com os valores da proposta, para complementar a justificativa do preço: segundo a justificativa, a similaridade dos preços fora comprovada por meio da Manifestação de 20/12/2012 (peça 22, p. 86-90) , junto a outros órgãos da Administração - Ministério do Planejamento, Orçamento e Gestão (MPOG) e Agência Nacional de Águas (ANA) -, que mantinham contratos com a FGV, onde os valores homem/hora atribuídos aos referidos contrato eram idênticos àqueles relativos à proposta apresentada pele FGV ao ME. Neste ponto, segue uma análise rasa, já que o assunto possui um capítulo específico nesta instrução (vide capítulo XII.1.5.4, itens 114-124) .
96.4.1.	O processo 58701.004365/2012-38 possui anexo a proposta de Prestação de Serviços da FGV ao MPOG, cujo assunto foi o ‘Desenvolvimento de ações de apoio ao projeto de melhoria da qualidade de gastos da folha de pagamento no SIAPE’, em 21/6/2011 (peça 79, p. 586-603) . Nessa proposta os valores de homem/hora para a mão-de-obra foram: Supervisor Técnico R$ 400,00; Coordenadores R$ 350,00; Consultor Sênior R$ 250,00; Consultor Pleno R$ 200,00 e Consultor Júnior R$ 140,00 (peça 79, p. 600) . A proposta foi materializada no contrato 29/2011, firmado em 15/7/2011 (peça 79, p. 566- 585) .
96.4.2.	No caso da Agência Nacional de Águas (ANA) , foi firmado com a FGV o contrato 51/ANA/2011, em 13/9/2011, cujo objeto foi a ‘Prestação de Serviços Técnicos de Assessoria Especializada à Atividade Reguladora da ANA dos Serviços de Irrigação’ (peça 79, p. 608-615) . A proposta, de número 126-a/11, de 26/6/2011, também apresentava valores de homem/hora, a saber: Supervisor Técnico R$ 400,00; Coordenadores R$ 350,00; Consultor Sênior R$ 250,00; Consultor Pleno R$ 200,00 e Consultor Júnior R$ 140,00 (peça 79, p. 649) .
96.4.3.	Os responsáveis justificam que o cotejamento foi suprido pela comparação de preços de valor homem/hora dos contratos do MPOG e ANA, com a Proposta 161/12 direcionada à SNEAR para apoio à implantação e manutenção de base de preços unitários e composição de estimativas de preços feita, de 13/7/2012 (peça 79, p. 205-242) . De fato, verifica-se que os valores para mão de obra são os mesmos, segundo tabela 8.1 da proposta (peça 79, p. 239) . Todavia, entende-se que o item foi realizado de forma incorreta, pois não há como avaliar de forma equivalente os projetos. A utilização apenas do valor homem/hora não é suficiente para justificar o valor da contratação. Este assunto é abordado com mais detalhes do decorrer desta instrução.
96.5.	v) Prévia comprovação de dotação orçamentária, para a celebração do contrato: os responsáveis argumentam que tal comprovação não era de competência da SNEAR, conforme disposto no art. 21, do Decreto 7.784/2012 (peça 73, p. 19, parágrafo 34) . Tanto que, a Manifestação do Assessor Técnico, Sr. Denner, sugeriu o encaminhamento do processo ao Departamento de Planejamento e Gestão Estratégica – DPGE. 
96.5.1	Em pesquisa aos documentos do processo que cuida do contrato 52/2012, foi encontrado o Memorando 5/Rio2016/SNEAR/ME, de 13/12/2012, onde é solicitado à DPGE empenho no valor de R$ 7 milhões, dada a necessidade de certificação orçamentária. Em resposta por despacho no próprio memorando, a Coordenação Geral de Orçamento e Finanças do ME informou insuficiência de limite orçamentário (peça 79, p. 560-561) . 
96.5.2.	Apesar de os responsáveis não indicarem o documento de certificação questionado, em pesquisa ao processo 58701.004365/2012-38, foi localizado um documento de Disponibilidade Orçamentária, emitido pelo Coordenador-Geral de Orçamento e Finanças– Substituto em 21/12/2012 (peça 80, p. 9) . Salienta-se que o valor da dotação disponível foi de apenas R$ 4 milhões, sendo que o contrato possuía valor bem superior (Cerca de R$ 21 milhões) . Assim, como o contrato foi assinado em 31/12/2012 e não houve apresentação de dotação orçamentária complementar para o valor global do contrato, entende-se que o requisito não foi atendido. 
96.6.	vi) Fazer constar dos autos declaração de que os valores para os próximos exercícios constam da proposta de Lei Orçamentária Anual e compatibilidade com o Plano Plurianual e com a Lei de Diretrizes Orçamentárias. Além do mais, quando da aprovação da lei orçamentária anual para 2013, a reserva do valor correspondente às despesas contratuais de tal exercício deverá ser consignada nos autos. E assim sucessivamente, até o termo final do contrato: Neste ponto, assim como no anterior, os responsáveis apenas justificam que o requisito não era de competência da SNEAR e que caberia à DPGE/ME. Sendo assim, apenas encaminharam o processo à DPGE, sem indicar no processo, nem nas razões de justificativa, as providências tomadas para confirmar o atendimento. 
96.6.1.	Afim de sanar a dúvida, pesquisou-se no 58701.004365/2012-38 documentos que comprovassem os valores nos Projetos de Lei Orçamentária dos exercícios seguintes. Após a busca, foi encontrada apenas a Informação da Coordenação Geral de Orçamento e Finanças (CGCOF/DPGE/ME) , em 15/03/2013, sobre a disponibilidade orçamentária de R$ 6 milhões para o programa de trabalho de preparação e organização dos jogos olímpicos. O documento informava que existia a previsão de dotação para a despesa no PLOA para 2013, no entanto, a certificação estava condicionada à aprovação pelo Congresso Nacional. Por outro lado, enquanto não aprovada, a execução do gasto ocorreria por meio de duodécimos mensais (peça 80, p. 81) .
96.6.2.	Vale lembrar que o contrato teve vigência definida em dezoito meses, ou seja, o serviço avançaria até o ano de 2014, já que fora assinado em 31/12/2012. Como no processo constam apenas duas informações de disponibilidades, uma em 2012 (peça 80, p. 9) e outra em 2013 (peça 80, p. 81) , cuja soma é de apenas R$ 10 milhões, conclui-se que o item solicitado no parecer não foi atendido.
96.7.	vii) A vigência do contrato poderá ultrapassar o exercício financeiro, desde que as despesas referentes à contratação sejam integralmente empenhadas até 31 de dezembro, para fins de inscrição em restos a pagar, conforme Orientação Normativa AGU 39, de 31/12/2011: segundo os responsáveis, este item também era de responsabilidade da DPGE/ME e mais uma vez não mencionam nas razões de justificativa os documentos comprobatórios de atendimento.
96.7.1. 	Em análise do processo de contratação, consta a Nota 594/2013 CONJUR-ME/CGU/AGU, de 11/10/2013, emitida pela Coordenação-Geral de Assuntos Internos, a respeito da observância da orientação normativa da AGU. Segundo entendimento do advogado da AGU, apesar da existência desta regra, há, art. 57, da lei 8.666/93, incisos com casos excepcionais (peça 80, 126-129) . 
	Art. 57. A duração dos contratos regidos por esta Lei ficará adstrita à vigência dos respectivos créditos orçamentários, exceto quanto aos relativos:
	I - aos projetos cujos produtos estejam contemplados nas metas estabelecidas no Plano Plurianual, os quais poderão ser prorrogados se houver interesse da Administração e desde que isso tenha sido previsto no ato convocatório; 
96.7.2.	Para confirmar a exceção, a SNEAR apresentou a Informação 001/RIO2016/2013 - GABAR/SNEAR, de 7/10/2013 (peça 80, p.123) , dando conta de que os produtos do Contrato 52/2012 encontravam-se no PPA 2012-2015. Com isso, a AGU reconheceu que o caso concreto escapou da hipótese considerada no item 36 do Parecer 126/2012/CONJUR-ME/CGU/AGU (peça 79, p. 551) e enquadrou o caso na previsão constante do art. 57, inciso I, da Lei 8.666/93. Por conseguinte, entendeu que não houve descumprimento da Orientação Normativa AGU 39, de 13/12/2011, mas sim erro material na redação da Cláusula Sexta do Contrato 52/2012, a ser reconhecido pela SNEAR, e que esta deveria proceder o ajuste através de apostilamento (peça 80, p. 129) .
96.7.3.	Contrastando a evidência 1.2.1.9 – Inobservância das recomendações da CONJUR-ME quanto à necessidade de empenho do valor total do contrato, apontada pela CGU no Relatório de Auditoria de Gestão (peça 7, p.72-74) , com as razões de justificativa, subsidiadas pela análise da AGU na Nota 594/2013 CONJUR-ME/CGU/AGU, de 11/10/2013, entende-se que o item não foi atendido. Isto porque a constatação da CGU diz respeito ao empenho do valor do contrato e não ao prazo do contrato, como estabelece a exceção da norma. Tal fato é evidenciado pela Nota de empenho número 2012NE801611, emitida pelo Departamento de Gestão Interna em 28/12/2012 para a FGV, constando valor parcial de R$ 4 milhões (peça 80, p. 18) , representando uma quantidade de 0,18194 do valor integral (R$ 21.985.000,00) . Além disso, o certificado de disponibilidade orçamentária acostado no processo, indica que havia disponível para Programa de Trabalho 27.81l.2035.20D8.0001 - Natureza da Despesa 339035 - apenas R$ 4 milhões, e não o valor total mencionado como dotação orçamentária para o contrato, conforme consta na cláusula sexta do contrato (peça 80, p. 26) . 
96.8.	viii) Necessidade de autorização do Ministro de Estado do Esporte (art. 2º, § 1 º, do Decreto 7.689/2012) : Consta do processo que cuida do contrato despacho do Ministro de Estado do Esporte - interino, EM 27/12/2012, autorizando a Dispensa de Licitação (peça 80, p. 13) . Sendo assim, considera-se o requisito foi atendido.
96.9.	ix) Atualização da regularidade fiscal e comprovação da regularidade trabalhista antes da efetiva contratação: segundo as razões de justificativa (peça 73, p. 19 e 20) , este item também competia ao Gabinete Ministerial e que os documentos constavam do processo de contratação. Em consulta ao processo 58701.004365/2012-18, há apensado declaração do MPOG quanto ao registro no SICAF e no SIASG (peça 80, p. 19) , bem certidão positiva de débitos trabalhistas com efeito de negativa (peça 80, p. 20-21) . Sendo assim, contatou-se que o item foi atendido.
96.10.	x) Adequações à minuta do contrato quanto à vinculação da contratação à inexigibilidade de licitação e à inclusão de referência ao processo 58701.004365/2012-38 no PREÂMBULO, bem como a exclusão do Parágrafo Primeiro da Cláusula Primeira: os responsáveis alegam que a minuta fora ajustada conforme solicitado pelo parecer da CONJUR/ME. De fato, consta do processo minuta com as correções tanto na minuta de contrato (peça 79, p. 655) e no contrato (peça 80, p. 22) . Portanto, entende-se que o requisito foi superado.
97.	Diante da análise minuciosa quanto ao cumprimento dos requisitos definidos pela Consultoria Jurídica do Ministério do Esporte, como condição para a contratação, percebe-se itens (iii, iv, v, vi e vii) não foram cumpridos. Portanto, mantém-se o entendimento de que a SNEAR firmou contrato coma Fundação Getúlio Vargas, sem atender os condicionantes, que em tese defendida pela Conjur/ME, justificariam a contratação por inexigibilidade.
XII.1.5.3. Análise quanto à inexigibilidade de contratação e razão da escolha
XII.1.5.3.1. Razões de justificativas apresentadas
98.	Neste assunto, inicialmente os responsáveis acrescentaram em sua defesa um documento denominado Resumo Sintético do Processo Administrativo (peça 84) , apresentada como anexo (doc. 5) às razões de justificativa, que orientou a contratação da Fundação Getúlio Vargas pelo Ministério do Esporte. Além disso, transcreveram parte do Ofício 526/2013/GABAR/SNEAR/ME (peça 73, p. 21-22) , o qual explanava um histórico sobre a FGV, a abrangência dos trabalhos realizados na Administração Pública, bem como, a notória especialização no objeto contratado.
99.	O Resumo Sintético faz um histórico sobre o processo de contratação, comentando que havia relação transparente entre a SNEAR e Conjur/ME. Alega que, segundo orientações da Conjur/ME, elaborou pesquisa de mercado, em julho de 2012, e que recebeu propostas de preços de quatro fundações interessadas. Ademais, atendendo o Parecer 126/2012 Conjur/ME/CGU/AGU, de 28/11/2012, cotejou os preços praticados pela FGV em outros contratos com a Administração Pública. Após consulta a quatro órgãos, receberam as propostas e os instrumentos firmados com a Agência Nacional de Águas (peça 79, p. 607-652) e com o Ministério do Planejamento, Orçamento e Gestão (peça 79, p. 566-603) . Nos dois órgãos os valores unitários da hora dos consultores envolvidos eram os mesmos oferecidos ao ME: Supervisor Técnico R$ 400,00; Coordenador R$ 350,00; Consultor Sênior R$ 250,00; Consultor Pleno R$ 200,00; e Consultor Júnior R$ 140,00 (peça 79, p. 600 e 649) .
100.	Alegam também que houve motivado e fundamentado exercício de discricionariedade administrativa, quanto a escolha de entidade dotada de notória capacidade, capaz de executar objeto singular, necessário à satisfação do interesse público, caracterizando como contratação de serviços de forte natureza intelectual. Em seguida, indicam que a FGV é geradora de tabelas de preços de referências nacionais utilizadas pelos órgãos públicos em contratações, como, por exemplo, o SICRO do DENIT, EMOP do Governo do Estado do Rio de Janeiro e o SCO da prefeitura do Rio de Janeiro. Segundo argumentação, estas tabelas são referências aprovadas pelo TCU (peça 73, p. 24-25) .
101.	Os gestores entenderam, neste tópico, que, com base na necessidade pública e das qualificações da FGV, o Ministério do Esporte, atendeu as orientação da Conjur/ME e decidiu contratar a FGV de forma direta, com fundamento no art. 25, inciso II, da Lei 8.666/93 (peça 73, p.26, parágrafo 52) . Então, concluíram que as orientações da Conjur/ME foram atendidas, apoiando-se no art. 13 da Lei de licitações e na Súmula 252 do TCU, e que a FGV era a instituição mais adequada, dada a natureza singular dos serviços e a notória especialização (peça 73, p. 26-29) .
Art. 25. É inexigível a licitação quando houver inviabilidade de competição, em especial:
 (...) 
II - para a contratação de serviços técnicos enumerados no art. 13 desta Lei, de natureza singular, com profissionais ou empresas de notória especialização, vedada a inexigibilidade para serviços de publicidade e divulgação	
 (...) 
Parag. 1º. Considera-se de notória especialização o profissional ou empresa cujo conceito no campo de sua especialidade, decorrente de desempenho anterior, estudos, experiências, publicações, organização, aparelhamento, equipe técnica, ou de outros requisitos relacionados com suas atividades, permita inferir que o seu trabalho é essencial e indiscutivelmente o mais adequado à plena satisfação do objeto do contrato. (Lei 8.666/93) 
XII.1.5.3.2 Análise das razões de justificativa
102.	Confrontando os argumentos dos responsáveis com a legislação e a jurisprudência deste Tribunal sobre o assunto, cabe manter a análise do Relatório de Fiscalização no processo TC Processo 029.467/2016-0 (peça 49, p. 12-14) , o qual identificou que o Termo de Referência e a Nota Técnica buscaram justificar e a provar a contratação da FGV, atribuindo ao objeto da contratação a condição de singularidade, sem o necessário detalhamento dessa situação
. Isto porque, haviam contratos com objetos similares anteriormente assinados com outras instituições, inexistindo assim a suficiente comprovação dos requisitos levantados pela Conjur/ME.
103.	Segundo a Súmula 252 do TCU, a inviabilidade de competição para a contratação de serviços técnicos, conforme art. 25, inciso II, da Lei 8.666/93, decorre da presença simultânea de 3 requisitos: serviço técnico especializado, entre os mencionados no art. 13 da mesma lei; a natureza singular do serviço; e a notória especialização da contratada.
103.1.	Quanto ao serviço técnico especializado, o Parecer 126/2012 Conjur/ME/CGU/AGU, de 28/11/2012 defende que o objeto do contrato 52/2012 enquadra-se nas hipóteses previstas nos incisos de I a III, do art. 13, da Lei de Licitações (peça 79, p. 559) . De fato, a descrição do objeto no Termo de Referência coincide com o estabelecido nessa lei, conforme transcrição baixo:
Termo de Referência
1. OBJETO
Contratação de serviços especializados de apoio ao Ministério do Esporte - ME em materiais, equipamentos, obras e serviços a serem contratados ou conveniados, na:
• Ampliação e manutenção de base de preços unitários de insumos;
• Determinação de composições de custos unitários;
• Estimativa de preços de instalações; e
• Apoio à análise dos processos de solicitação de convênios e contratos junto à Secretaria Nacional de Esporte de Alto Rendimento ...’ (peça 79, p. 60) 
Lei 8.666/93 
Art. 13. Para os fins desta Lei, consideram-se serviços técnicos profissionais especializados os trabalhos relativos a:
I - estudos técnicos, planejamentos e projetos básicos ou executivos;
II - pareceres, perícias e avaliações em geral;
III - assessorias ou consultorias técnicas e auditorias financeiras ou tributárias;
103.2.	Por outro lado, quanto à singularidade do serviço, a Nota Técnica de 23/08/2012 (peça 79, p.515-528) , defendeu que os produtos do contrato eram inéditos e não possuíam similares em termos de complexidade e quantidade, impedindo a comparação com o mercado. Percebe-se aqui uma contradição, pois se não podia realizar comparação, não se pode explicar o fato de realizar pesquisa com outros fornecedores no mercado, conforme os trechos abaixo retirados da nota técnica:
Atendendo determinação do Senhor Secretário Nacional de Esporte de Alto Rendimento, esta assessoria técnica procurou junto a instituições, aquelas que, na visão da Administração, pudessem executar os serviços de consultoria pretendidos, com qualidade e segurança. (peça 79, p. 518) 
103.3. 	Ainda na Nota Técnica, pode-se também perceber a ausência notória especialização, pois não se pode classificar a FGV como sendo essencial e indiscutivelmente a mais adequada prestadora dos serviços contratados. Como consta no processo de contratação, observa-se que o serviço em questão foi cotado com diversas entidades, incluindo-se outras fundações que já haviam sido contratadas pelo Ministério dos Esportes para atividades de consultoria, a saber: Fundação Trompwsky, Fundação Atech, Fundação FESPSP. 
103.4.			A SNEAR foi questionada pela CGU, no âmbito do Relatório Anual de Auditoria de 2012, quanto ao fato de os valores de homem/hora da proposta da FGV serem maiores que os valores de outras propostas. A resposta do ME, por meio do Ofício 526/2013/GABARJSNEARJME, de 17/07/2013, foi no sentido de que o critério utilizado para a escolha da instituição a ser contratada foi o de menor valor global, conforme se observa: 
Comparando-se o valor consignado no contrato de prestação de serviços regularmente assinado com a FGV, com as demais propostas, confirma-se que foi contratada a proposta de menor preço global, sendo este o critério eleito pelo Ministério do Esporte quando planejou a contratação dos serviços. 
 (...) 
Mesmo tratando-se de um processo de inexigibilidade de licitação, o critério que a Administração Pública utilizou foi buscar a instituição, dentre as notoriamente especializadas, que oferecesse o menor preço. (Grifos inseridos) (peça 4, p. 48) 
104.	Diante das constatações acima, vale incluir e manter as conclusões apontadas no Relatório de Fiscalização no processo TC Processo 029.467/2016-0 (peça 49, p. 13) : 
80.	Diante disso, é notório que ocorreu, no presente caso, um desvirtuamento do instituto da inexigibilidade de licitação. A licitação deve ser inexigível apenas quando houver a inviabilidade de competição. Na hipótese aventada, a aplicação do inciso II do art. 25 da lei 8.666/93 só seria possível caso se demonstrasse que a FGV seria essencial e indiscutivelmente a instituição mais adequada à plena satisfação do objeto do contrato. 
81.	Porém, como visto, o próprio ME é quem afirma que havia no mínimo cinco instituições que poderiam executar os serviços de consultoria pretendidos, com qualidade e segurança. Ora, diante disso não se poderia afirmar que a contratação da FGV seria essencial ou que a FGV fosse a instituição mais adequada para executar o objeto. Além disso, ficou nítido que o critério escolhido para a contratação não foi a especialidade ou o notório saber da FGV. Conforme citado acima, o critério predefinido foi o de menor preço global. Diante disso, percebe-se que não se poderia utilizar o instituto da inexigibilidade de licitação, visto que os critérios estabelecidos para tal não foram atendidos pelo ME. 
82. Caso o ME de fato tenha definido como critério para a contratação o menor valor global, deveria ter se utilizado de licitação na modalidade concorrência. Poderia garantir a qualidade do contratante por meio de exigências de qualificação técnico-operacionais compatíveis com o produto, conforme dispõe a súmula 263 do TCU: 
Para a comprovação da capacidade técnico-operacional das licitantes, e desde que limitada, simultaneamente, às parcelas de maior relevância e valor significativo do objeto a ser contratado, é legal a exigência de comprovação da execução de quantitativos mínimos em obras ou serviços com características semelhantes, devendo essa exigência guardar proporção com a dimensão e a complexidade do objeto a ser executado. 
83. Caso o ME vislumbrasse que a técnica deveria desempenhar papel crucial na contratação dos serviços, em virtude de serem de natureza predominantemente intelectual, singulares e complexos, poderia ter se utilizado ainda da modalidade concorrência nos tipos ‘melhor técnica’ ou ‘técnica e preço’. Contudo, havendo como critério predefinido o menor valor global, o tipo de licitação deveria mesmo ser o de ‘menor preço’. Em nenhuma hipótese, porém, a licitação seria inexigível. 
105.	Além do que estabelece a Constituição Federal, no art. 37, inciso XXI, onde expõe que a regra é o uso de processo de licitação com igualdade entre os concorrentes, cita-se a doutrina, do autor Marçal Justen Filho, na obra Comentários à Lei de Licitações e Contratos Administrativos, 2004, página 255:
‘ ( ... ) a contratação não poderá ofender o princípio da isonomia. Existindo diversas instituições em situação semelhante, caberá a licitação para selecionar aquela que apresente a melhor proposta - ainda que essa proposta deva ser avaliada segundo critérios diversos do 'menor preço'. (...) a Administração não pode privilegiar certa instituição, de modo injustificado. Se diversas instituições desempenham atividades equivalentes e todas podem ser contratadas pela Administração, é imperioso justificar o motivo de preferência por uma delas especificamente. Se não for possível encontrar um fundamento compatível com o princípio da isonomia, a solução será produzir um processo seletivo que assegure tratamento igualitário a todas as possíveis interessadas.’ 
106.	Opina-se, por conseguinte, em não acolher as razões de justificativa quanto ao uso de inexigibilidade de licitação no contrato 52/2012, pois a contração não reunia as condições legais que justificassem. 
XII.1.5.4 Análise quanto à justificativa dos preços
XII.1.5.4.1. Razões de justificativas
107.	Segundo as razões de justificativa, os responsáveis não concordam com irregularidade apontada pelo TCU e pela CGU quanto a constatação de inconsistências na formação dos preços de homem/hora e ausência de planilha de custos para comprovação de conformidade dos preços pagos à FGV (peça 73, p. 31) .
108.	Inicialmente, relembram que a contratação da FGV deu-se de forma direta, por inexigibilidade. Assim, afirmam, no parágrafo 68 das razões (peça 73, p. 31) , que justificaram o preço da proposta comparando os preços praticados pela FGV em contratos desta com a Administração Pública Federal. Ademais, não concordam com a comparação dos preços da FGV com os valores cobrados por outras Entidades, pois isso poderia desconfigurar a contratação por inexigibilidade.
109.	De qualquer forma, afim de atender o Parecer 126/2012 da Conjur/ME, a SNEAR afirma ter comprovado, por meio da Manifestação de 20/12/2012 (peça 22, p. 86-90) , que o MPOG e a ANA mantinham contrato com a FGV aplicando os mesmos valores de homem/hora da proposta para a ME. Senão, vejamos: Supervisor Técnico R$ 400,00; Coordenadores R$ 350,00; Consultor Sênior R$ 250,00; Consultor Pleno R$ 200,00 e Consultor Júnior R$ 140,00 (peça 79, p. 600 e 649) .
110.	Continua a justificativa informando que a correta maneira de comparar os preços seria por valor fixo de homem/hora, não se incluindo as despesas administrativas, pois estas variam caso a caso. Sendo assim, rechaçou o critério adotado pela análise da CGU, ao comparar o preço do homem/hora médio, incluindo as variáveis dos custos com despesas de apoio administrativo.
111.	Explica ainda que o preço global dos serviços de consultoria é resultante: da qualificação dos consultores; da tabela de valores de homem/hora destes consultores; da quantidade de consultores e da quantidade de horas alocadas no projeto; e dos custos administrativos. 
74. A inadequação dessa metodologia pode ser facilmente comprovada no momento em que se verificou o resultado do critério adotado pela CGU na sua análise, ao se comparar o preço do homem/hora médio com as variáveis de preços dos itens que compõem os custos de despesas de apoio administrativos. Não é correto somar as despesas de homem/hora com as despesas de hospedagem, refeições, passagens aéreas, dentre outras, como se possuíssem a mesma unidade de medida. Essa ‘mistura’ pode apresentar uma falsa conclusão em relação aos resultados esperados. (peça 73, p. 33) 
112.	Os responsáveis também apresentam um tabela de contratos da FGV (Tabela 8) com a Administração Pública, procurando demonstrar cálculos de valores homem/hora (h/h) com e sem custos de apoio aplicados nestes contratos. Assim, expõem análises de custo homem/hora médio para propostas técnicas em outros projetos com valores de mão de obra médio compatíveis com o apresentado pela FGV para o contrato em tela, concluindo com os parágrafos a seguir:
82. Portanto, comparando-se apenas o custo homem/hora da contratação do Ministério do Esporte com a FGV, conforme tabela acima, tem-se que existem pelo menos mais dezesseis contratos firmados pela FGV com outros Órgãos e Entidades, contendo valores superiores ao efetivado junto ao ME (doc. 8) .
83. No que concerne às despesas administrativas, evidenciadas em valores percentuais na última coluna da tabela acima, tem-se que, como dito, variam caso a caso. (peça 73, p. 35) 
Tabela 8 - Contratos da FGV com a Administração Pública

Fonte: Tabela de contratos FGV com a Administração pública (peça 73, p. 34) 
113.	Defendem ainda que, segundo o art. 433, inciso IV, da Lei 8666/1993 há obrigatoriedade de avaliar a conformidade das propostas com os preços de mercado, sem adentrar na composição dos custos unitários. Além deste, há o dispositivo no art. 6, inciso IV, alínea ‘f’, do Estatuto Federal de Licitações e Contratos, o qual não impõe semelhante corte dos custos empresariais da licitante. 
XII.1.5.4.2. Análise da unidade técnica
114.	Neste assunto, os responsáveis apoiam-se na comparação de preços simplesmente por meio do valor homem/hora. Ademais, justificam que os valores referentes aos gastos com serviços de apoio administrativo não devem ser levados em conta, já que os custos de cada projeto podem variar por suas peculiaridades.
115.	Apesar de esta unidade técnica não discordar da metodologia apontada pela Secretaria Federal de Controle Interno (SFC) da Ministério da Transparência e Controladoria-Geral da União (CGU) , na Constatação 1.2.1.7 do Relatório de Auditoria Anual de Contas 201305662 (peça 4, p. 43-54) , será feita contra argumentação, levando-se em consideração as justificativas dos responsáveis.
116.	Pois bem, ainda que o valor de homem/hora não inclua os custos administrativos, há de se convir que realizar a comparação usando apenas o preço de homem/hora, conforme defendem os responsáveis, é, no mínimo, simplória diante da complexidade do contrato, pois tratam-se de serviços técnicos especializados com duração de dezoito meses. Além disso, consta do Termo de Referência que deveriam ser adotados parâmetros de mercado e comparação com indicadores de preços por homem/hora que nortearam trabalhos anteriores e que todos os custos reativos à execução dos serviços deveriam estar contemplados na proposta (peça 79, p. 90) . 
117.	Os serviços a serem prestados pela Instituição vencedora foi descrito em um termo de referência robusto e detalhado em cerca de 30 páginas (peça 79, p. 58-91) . Assim, o item 3.1.1 descreve as atividades que deveriam ser realizadas:
Promover o levantamento das bases de conhecimento existentes;
Efetuar a comparação com as especificações dos sistemas de consulta;
Elaborar a análise de compatibilidade com as normas técnicas;
Verificar a atualidade com a legislação vigente e acórdãos do Tribunal de Contas da União;
Fazer a avaliação de requisitos esportivos;
Realizar a revisão da descrição dos insumos e serviços;
Elaborar a consolidação das especificações dos sistemas de consulta com materiais particulares e complementares;
Fazer o dimensionamento operacional da pesquisa de campo, com estruturação da equipe e da análise de preços, definição dos insumos a serem pesquisados, quantificação e identificação das bases de informantes e amostras, contato prévio com os possíveis informantes, coleta dos primeiros preços e crítica e cálculo dos primeiros preços.
Promover os trabalhos de cotação para fins de re-ratificação dos preços médios de referência;
Realizar a customização e implantação de novas necessidades da ferramenta disponível no Ministério do Esporte para manutenção das bases de preços e disponibilizar as informações através de interface com o sistema de gestão e compartilhamento do Ministério do Esporte;
Atualizar as pesquisas de preços, na periodicidade trimestral, com alimentação da base de dados, e sua publicação a ser disponibilizada ao Ministério do Esporte a cada semestre.
118. 	Com base nas atividades definidas no Termo de Referência, observa-se que a quantidade, tipos e complexidade das tarefas são diversas. Para tanto a Fundação Atech e a Fundação FESPSP estimaram 134.640 horas de serviços. A despeito da coincidência do número de horas, dividindo-se esta quantidade por 18 meses e, em seguida por 160 horas de serviços mensal (8h x 20 dias úteis por pessoa) , têm-se um total de cerca de 46 pessoas para executar os serviços.
119.	Estudando a Tabela 9, que apresenta um resumo das propostas, podem ser feitas análises complementares que apoiem o posicionamento da CGU e da instrução desta Unidade Técnica que subsidiou a solicitação de audiência (peça 38) . 
Tabela 9 - Quadro de preços pesquisados pelo ME
	Instituições
 (Propostas na peça 79) 
	Valor Total (R$) 
	Ser. Apoio (r$) 
	Qt. Homem/Hora (H/h) 
	Preços H/h (R$) 

					H/h SEM serv. apoio
	H/h COM serv. apoio

	Fundação Trompwsky (p. 133) 
	34.200.000,00
	-
	n/d
	-
	-

	Fundação Atech (p. 188) 
	32.550.000,00
	1968.000,00
	134.640
	227,14
	241,75

	Fundação FESPSP (p. 239) 
	24.591.600,00
	Incluso
	134.640
	-
	182,65

	Fundação Getúlio Vargas (p. 271) 
	21.985.000,00
	5.612.200,00
	93.312
	175,46
	235,61

Fonte: Relatório de Auditoria de Gestão (peça 4, p. 44) 
Autor: SFC/CGU
120. 	Por outro lado, a Fundação Getúlio Vargas estimou apenas 93.312 horas. Usando o mesmo cálculo acima chega-se a aproximadamente 32 pessoas, na proposta da FGV. Vê-se então que tanto o número de pessoas, quanto de horas, proposto pela FGV são 30% menores que propostos pelos demais concorrentes. Com isso, não fica isonômico comparar utilizando-se apenas a variável homem/hora. Analogamente, seria como comparar o serviço de construção de uma mansão pensando apenas no valor das diárias da mão de obra, sem contar o material utilizado, o tempo gasto, a qualificação dos profissionais e qualidade do serviço.
121. 	A época, quando questionados pela CGU sobre a constatação de que o preço unitário orçado pela FGV, não era o menor custo unitário entre os preços pesquisados, por meio do ofício 526/2013 GABAR/SNER/ME, de 17/7/2013 (peça 89, anexo às razões de justificativa como doc. 3) , replicado no Relatório de Auditoria de Gestão, o gestor da SNEAR afirmou que o critério eleito pelo Ministério do Esporte quando planejou a contratação dos serviços foi o menor preço global. Assim, procurou-se buscar a instituição que oferecesse o menor preço, mesmo tratando-se de processo de inexigibilidade de licitação (peça 4, p. 48) .
Comparando-se o valor consignado no contrato de prestação de serviços regularmente assinado com a FGV, com as demais propostas, confirma-se que foi contratada a proposta de menor preço global, sendo este o critério eleito pelo Ministério do Esporte quando planejou a contratação dos serviços.
Mesmo tratando-se de um processo de inexigibilidade de licitação, o critério que a Administração Pública utilizou foi buscar a instituição, dentre as notoriamente especializadas, que oferecesse o menor preço.
122.	Com isso, conclui-se que a escolha da FGV com base no menor valor global foi errônea já que esta apresentou proposta com menor valor, estimando muito menos horas de trabalho e quantitativo de mão-de-obra que as demais proponentes, não usando ainda outras variáveis na avaliação de um Termo de Referência com atividades complexas e de longo prazo. 
123.	Corrobora com este entendimento o fato de, passado os dezoito meses do prazo do contrato 52/2012, ter sido firmado Termo Aditivo ao contrato 52/2012, prorrogando-o por mais quatro meses, no valor de R$ 4.389.036,00 (peça 80, p. 479-499) . A Tabela 10, retirada da proposta da FGV para o aditivo, demonstra que foram necessárias mais 14.208 horas de trabalho. Com base na análise anterior, este acréscimo seria necessário, já que o número estimado foi subdimensionado. Ademais, nota-se que o custo (R$ 1.899.756,00) com serviços de apoio, despesas com viagens e pesquisas representa 43% do total do aditivo. Percentual este também discrepante, já que no contrato principal, o custo de apoio representava cerca de 25% do valor total.
Tabela 10 - Composição do Preço do Termo Aditivo
	Discriminação da mão de obra
	Preço/hora R$ (a) 
	Qtd. Pessoas (b) 
	No de meses (c) 
	Horas/Mês (d) 
	Total de horas
 (b x c x d) 
	Preço (R$) 
 (Total Horas x a) 

	Supervisor Técnico
	400,00
	1
	4
	8
	32
	
	Coordenador
	350,00
	2
	4
	40
	320
	112.000,00

	Profissional Sênior
	250,00
	5
	4
	104
	2.080
	520.000,00

	Profissional Pleno
	200,00
	6
	4
	136
	3.264
	652.800,00

	Profissional Júnior
	140,00
	14
	4
	152
	8.512
	1.191.680,00

	Subtotal de mão de obra
	14.208
	2.489.280,00

	Serviços de Apoio, Secretaria, Impressão de Relatórios, Despesas com Viagens e Pesquisa
	1.899.756,00

	Total
	4.389.036,00

Fonte: Proposta de Termo Aditivo ao projeto 52/2012 (peça 80, p. 497) (Adaptada) 
124.	Diante da análise das razões de justificativa apresentadas pelos gestores, quanto ao contrato 52/2012, opina-se por não acolher as razões de justificativa apresentadas, uma vez que a contração não reunia as condições legais para uso da inexigibilidade de licitação (item 106) . Ademais, a despeito da irregularidade anterior, a SNEAR/ME firmou contrato Fundação Getúlio Vargas, sem atender os condicionantes apontados pela Consultoria Jurídica do ME (item 97) , e, ainda, justificando o preço incorretamente (item 122) . Essas ações vão de encontro ao estabelecido no art. 26, incisos II e II, da Lei 8.666/93.
XII.2. Contrato 50/2012 – Fundação Atech (Ezute) 
125.	A contratação da Fundação Atech, que posteriormente teve a razão social alterada para Fundação Ezute, está autuada no Processo 58701.004362/2012-02 do Ministério do Esporte. O contrato teve por objeto a ‘Prestação de Serviços Técnicos Especializados de Apoio Às Ações do Ministério do Esporte nas Instalações dos Jogos Olímpicos e Paraolímpicos’, cujo valor de contrato foi de R$ 38.945.016,00) , com vigência de 18 meses.
126.	Para este contrato, há solicitação do MPF-DF, no processo TC Processo 016.492/2015-3, apensado aos autos, acerca da existência de apuração referente ao contrato 50/2012. O resultado dessa análise de mérito, quanto julgado, deve ser dado ciência ao Exmo. Sr. Douglas Ivanowski Kirchner, Procurador da República, em atendimento ao Ofício 4990/2015-GAB/DIK/PRDF, de 25/6/2015, com referência ao Inquérito Civil 1.34.001.001348/2014-84.
XII.2.1. Situação encontrada
127.	O Contrato 50/2012, celebrado entre a Fundação e o Ministério do Esporte, foi examinado pela Controladoria Geral da União (CGU) , cujas conclusões constam do Relatório de Auditoria Anual de Contas 201305662 (peça 4, p. 16-43) , apontadas nas constatações de 1.2.1.3 a 1.2.1.6, a seguir: 
	1.2.1.3. Contratação da Fundação Atech por dispensa de licitação, a despeito da existência de outras entidades aptas a prestarem o mesmo serviço. Não enquadramento do objeto do contrato como desenvolvimento institucional; 
	1.2.1.4. Ligações societárias do principal administrador da Contratada com o grupo controlador de empresas a serem fiscalizadas no decorrer da execução contratual; 
	1.2.1.5. Inconsistência na validação dos preços apresentados pela Fundação Atech, em vista da desconformidade dos preços de homem/hora, em relação a outros contratos da própria Fundação Atech. Inconsistências na metodologia de cálculo para atesto dos preços de homem/hora orçados pela Fundação Atech; 
	1.2.1.6. Inexistência de definição e de especificações claras sobre a forma de aferir a conformidade e a integridade dos produtos a serem entregues.
XII.2.2. Critérios
128.	Uma vez que a SNEAR fundamentou a contratação da Fundação Atech por meio de dispensa de licitação, na forma do inciso XIII, do art. 24, da Lei 8.666/93, faz-se importante replicar o dispositivo, além do que trata dos elementos de devem instruir a o processo de dispensa:
	Art. 24. É dispensável a licitação:
 (...) 
XIII - na contratação de instituição brasileira incumbida regimental ou estatutariamente da pesquisa, do ensino ou do desenvolvimento institucional, ou de instituição dedicada à recuperação social do preso, desde que a contratada detenha inquestionável reputação ético-profissional e não tenha fins lucrativos;
 (...) 
Art. 26 (...) 
Parágrafo único. O processo de dispensa, de inexigibilidade ou de retardamento, previsto neste artigo, será instruído, no que couber, com os seguintes elementos:
I - caracterização da situação emergencial ou calamitosa que justifique a dispensa, quando for o caso;
II - razão da escolha do fornecedor ou executante;
III - justificativa do preço.
IV - documento de aprovação dos projetos de pesquisa aos quais os bens serão alocados.
129.	Ainda seguindo os normativos da Lei de Licitações, o art. 40 estabelece os requisitos que devem compor o edital e projeto básico, em especial, neste caso, quanto a clareza do objetivo, bem como especificações dos produtos esperados. Esta menção está relacionada ao fato de o contrato não definir especificações claras sobre a forma de aferição da conformidade e da integridade dos produtos.
130.	Em relação a existência de conflitos de interesses entre diretor da Fundação Atech e empresas contratadas para executarem serviços e obras nos Jogos Olímpicos Rio 2016, há disposto que regulamenta os casos de conflito, conforme dispõe os arts. 2º e art. 3º, incisos I e II, da Lei 12.813/2013, bem como, os princípios constitucionais de impessoalidade e moralidade, do art. 37 da CF/1998.
XII.2.3. Evidências
131. 	O Termo de Referência, de 16/6/2012, que embasou a contratação, foi elaborado pelo Assessor Técinco da SNEAR/ME, Sr. Denner James Armanhe Zacchi, e aprovado pelo Sr. Ricardo Leyser Gonçalves, na condição de Secretário da SNEAR (peça 30, p. 1-50) . Seguindo os trâmites, a Nota Técnica de 30/7/2012, também elaborada pelo assessor técnico, validou a proposta da Atech e atestou a conformidade dos preços da contratação (peça 85, p. 1-29) . Em seguida, o Sr. Marcio Marques dos Santos manifestou-se favoravelmente à contratação da Fundação Atech, por Despacho em 10/8/2012, entendendo estarem preenchidos também os requisitos de conveniência e oportunidade (peça 85, p. 31) .
132.	Além destes documentos, o Assessor Técnico da SNEAR elaborou Manifestação (peça 85, p. 32-43) , em 30/11/2012, afirmando ter atendido os requisitos apontados pela Conjur/ME sobre a proposta, formalizado na Cota 340/2012 Conjur-ME/CGU/AGU, de 16/10/2012 (peça 85, p. 32-35) . No mesmo documento da Manifestação, há despacho do Sr. Roberto Leyser Gonçalves, na condição de Secretário, informando de acordo.
133.	Colaborando com a evidenciação, não obstante a não observação estrita da legislação para firmar contrato por dispensa de licitação, a SNEAR assinou instrumento com a Fundação Atech, em 27/12/2012 (peça 28, p. 1-17) , cujo extrato fora publicado no DOU de 10/01/2013, seção 3, página 173 (peça 28, p. 19) .
134.	Foi encontrada também relação entre fiscalizador e fiscalizado, uma vez que o Diretor-Presidente da Fundação Atech, à época, era também membro do Conselho de Administração da empresa COPA Gestão em DEFESA (CNPJ 12.507.520/0001-10) , que tinha como acionista majoritária empresa do grupo Odebrecht. O relacionamento se fecha uma vez que o grupo Odebrecht venceu concorrência para a execução de parte das obras e serviços destinado à realização da Jogos Olímpicos, de cuja a fiscalização e definição de ações de planejamento e financeira seriam de responsabilidade da Fundação Atech, de acordo com as atividades definidas no Termo de Referência do contrato 50/2012.
XII.2.4. Solicitação de razões de justificativa
135.	Diante da análise preliminar, a SecexEducação solicitou que os senhores Ricardo Leyser Gonçalves, Marcio Marques dos Santos e Denner James Armanhe Zacchi apresentassem razões de justificativa quanto ao processo de contratação da Fundação Atech (Contrato 50/2012) .
136.	De acordo com o Ofício 46/2017 TCU/SecexEducação, de 20/2/2017 (peça 41) , encaminhado ao Sr. Denner James Armanhe Zachi, CPF XXX.315.428-XX, assessor técnico da SNEAR à época dos fatos, foi solicitado a apresentação de razões de justificativas quanto à seguinte ocorrência: 
b) produzir documentos técnicos (Nota Técnica, de 30/7/2012, Manifestação de 30/11/2012, e de 12/12/2012) que embasaram contratação da Fundação Ezute, a despeito da ausência de adequada comprovação tanto da conformidade dos preços, quanto do enquadramento da pretendida contratação nos requisitos prescritos pela Lei 8666/1993, para os casos de dispensa de licitação, em descumprimento ao art. 26, parágrafo único, II, III, da Lei 8666/1993.
137.	De acordo com o Ofício 47/2017 TCU/SecexEducação, de 20/2/2017 (peça 42) , encaminhado ao Sr. Marcio Marques dos Santos, Secretário Nacional de Esporte de Alto Rendimento à época dos fatos, foi solicitado a apresentação de razões de justificativas quanto à seguinte ocorrência: 
b) aprovar Nota Técnica, de 30/7/2012, que embasou contratação da Fundação Ezute, a despeito da ausência de adequada comprovação tanto da conformidade dos preços, quanto do enquadramento da pretendida contratação nos requisitos prescritos pela Lei 8666/1993, para os casos de dispensa de licitação, em descumprimento ao art. 26, parágrafo único, II, III, da Lei 8666/1993.
138.	De acordo com o ofício 48/2017-TCU/SecexEducação, de 20/2/2017 (peça 43) , encaminhado ao Sr. Ricardo Leyser Gonçalves, Secretário Nacional de Esporte de Alto Rendimento à época dos fatos, foi solicitado a apresentação de razões de justificativas quanto à seguinte ocorrência: 
b) aprovar documentos técnicos (Manifestação de 30/11/2012, e de 12/12/2012) que embasaram contratação da Fundação Ezute, a despeito da ausência de adequada comprovação tanto da conformidade dos preços, quanto do enquadramento da pretendida contratação nos requisitos prescritos pela Lei 8666/1993, para os casos de dispensa de licitação, em descumprimento ao art. 26, parágrafo único, II, II I, da Lei 8666/1993.
XII.2.5. Das razões de justificativa
XII.2.5.1. Análise introdutória
139.	Os três responsáveis apresentaram razões de justificativas em peça única (peça 73, p. 42-85) , isto é, alguns pontos das justificativas são pertinentes tanto para o contrato 50/2012, quanto para o 52/2012 feito com a Fundação Getúlio Vargas. Assim, no que couber, tais pontos serão relembrados nesta análise, já que foi examinado no capítulo XII.2 Contrato 52/2012 (FGV) .
140.	Inicialmente, os responsáveis lembram da importância dos Jogos Rio 2016, sendo que havia diversas atividades a serem realizadas, entre elas a transferência de recursos aos outros entes federados, além de contratação em tempo hábil. Além disso, informam que em 2012, ano de assinatura do contrato, a SNEAR/ME contava somente com 29 funcionários, para atender as demandas relativas ao evento. Afim de conseguir servidores federais para executar as atividades, o Sr. Ricardo Leyser Gonçalves encaminhou diversos ofícios, dentre eles o Aviso 85/2012/GM, em 30/12/2012, dirigido pelo representante do Ministério do Esporte ao Ministério do Planejamento, Orçamento e Gestão (MPOG) , requisitando autorização para contratação de servidores temporários (peça 83) . Portanto, entenderam os peticionantes, como indispensável o apoio de uma instituição para a realização dos jogos olímpicos de 2016 e que inexistem fundamentos para justificar as respectivas audiências  (peça 73, p. 45) .
141.	Para facilitar a compreensão do exame das razões de justificativas, as análise serão realizadas conforme os pontos que suscitaram a audiência, a saber: dispensa de licitação; ligações societárias; e inconsistências na validação de preço e metodologia de cálculo.
XII.2.5.2.1. Razões de justificativa
142.	Os responsáveis discordam da afirmação da CGU, quando esta apontou ilegalidade no contratação direta com a Fundação Ezute, haja vista a possibilidade de competição. Além disso, reiteram ‘que a pesquisa de mercado feita pelo Ministério do Esporte, não tinha por finalidade, justificar a dispensa da contratação e, sim, fazer cumprir exigência legal (peça 73, p. 46-47) . Neste contexto, fazem menção ao inciso XIII, do art. 24, da Lei 8.666/93, bem como à Súmula 287 TCU, pois ambas tratam de contratação de instituição brasileira de pesquisa ou de ensino por dispensa.
Súmula 287 TCU - É lícita a contratação de serviço de promoção de concurso público por meio de dispensa de licitação, com fulcro no art. 24, inciso XIII, da Lei 8.666/1993, desde que sejam observados todos os requisitos previstos no referido dispositivo e demonstrado o nexo efetivo desse objeto com a natureza da instituição a ser contratada, além de comprovada a compatibilidade com os preços de mercado
143.	Após apresentarem diversos acórdãos sobre a dispensa de licitação, os responsáveis concluem que a documentação acostada aos autos, com sínteses juntadas em anexo ao documento de razoes comprovam o cumprimento integral das exigências estabelecidas na jurisprudência do TCU, fundamentando a contratação direta da Fundação Atech.
XII.2.5.2.2. Análise das razões de justificativa
144.	A defesa dos responsáveis não informa com precisão quais documentos acostados aos autos comprovam sua tese quanto ao uso da dispensa no presente contrato. De qualquer forma, afim de subsidiar as conclusões, serão apresentados argumentos que mantém o entendimento inicial da CGU, e acompanhado por esta unidade técnica TCU, quando da instrução preliminar de peça 38, quanto à irregularidade da contratação.
145.	A Manifestação da assessoria da SNEAR, em 30/11/2012 (peça 85, p. 36-43) , argumentou que procurou obter propostas com instituições que se enquadravam na legislação de licitações para dispensa e que possuíssem reais condições de prestar os serviços e de entregar os resultados de acordo com as especificações do Termo de Referência (peça 85, p. 36, 37) .
Nestes termos, há que se destacar haver envidado esforços necessários à obtenção de um conjunto de propostas que não apenas justifiquem o preço dos serviços de consultoria pretendidos, mas, também, comprove se tratar de valor compatível com aqueles praticados no mercado. Primou-se, no âmbito da pesquisa realizada, consultar instituições que além de enquadrarem-se no permissivo legal pretendido para efeito de contratação, também possuíssem condições efetivas de prestar os serviços e promover a entrega dos produtos conforme as necessidades da Administração elencadas no respectivo Termo de Referência. Nesse viés, se buscou instituições que possuíssem experiência na implantação de projetos de grande porte e de alta complexidade técnica, (...) (grifos inseridos) 
146.	Foram então anexados e analisados no processo 58701.004362/2012-02 da contratação sete instituições aptas a executar os serviços. O Assessor técnico explica que como todas as propostas são de organizações com capacidade técnica requerida, optou pelo uso do menor preço como critério de julgamento, e, portanto, escolheu a Fundação Aplicações de Tecnologias Críticas (Atech) .
147.	A justificativa tomada pela assessoria técnica, com o aval do Secretário da SNEAR, é contrária a legislação e, por conseguinte, à jurisprudência preponderante neste Tribunal - Acórdão 1257/2004-TCU-Plenário, 1.066/2004 TCU-Plenário, 950/2010 TCU-Plenário, 916/2017 – TCU-Plenário) . Abaixo, trecho do Acórdão 1066/2004-TCU-Plenário: 
‘9.6.1. restrinja as contratações por dispensa de licitação com fulcro no art. 24, inciso XIII, da Lei n° 8.66611 993, unicamente aos casos em que reste comprovado o nexo entre o mencionado dispositivo, a natureza da instituição e o objeto a ser contratado, observando sempre a razoabilidade do preço cotado, bem como a inexistência de outras entidades em condições de prestar os serviços a serem contratados, devendo ser promovida, caso contrário, licitação para escolha da melhor proposta técnica, em obediência ao princípio constitucional da isonomia;’  (grifos não contidos no original) 
148.		Cita-se também a doutrina, do autor Marçal Justen Filho, na obra Comentários à Lei de Licitações e Contratos Administrativos, 2004, página 255: 
‘ ( ... ) a contratação não poderá ofender o princípio da isonomia. Existindo diversas instituições em situação semelhante, caberá a licitação para selecionar aquela que apresente a melhor proposta - ainda que essa proposta deva ser avaliada segundo critérios diversos do 'menor preço'. (...) a Administração não pode privilegiar certa instituição, de modo injustficado. Se diversas instituições desempenham atividades equivalentes e todas podem ser contratadas pela Administração, é imperioso justificar o motivo de preferência por uma delas especificamente. Se não for possível encontrar um fundamento compatível com o princípio da isonomia, a solução será produzir um processo seletivo que assegure tratamento igualitário a todas as possíveis interessadas.’ 
149.	O entendimento comum, portanto, é contrário ao uso de dispensa quando há vários fornecedores. São reiteradas as decisões desta Corte neste assunto e aplicam-se perfeitamente no caso do contrato aqui tratado, pois a discricionariedade de escolha afasta indevidamente processos licitatórios para contratações nas quais seria perfeitamente cabível a concorrência entre os possíveis interessados. Vale lembrar também que, conforme o art. 37, inciso XXI, da Constituição Federal, a regra é o processo licitatório, sendo a dispensa uma exceção.
150.	Assim, opina-se pelo não acolhimento das razões de justificativa quanto ao uso de dispensa de licitação no contrato 50/2012, quando, legalmente, deveria ter sido usada a concorrência. 
XII.2.5.3. Das Ligações societárias do principal administrador da Contratada com o grupo controlador de empresas a serem fiscalizadas no decorrer da execução contratual
XII.2.5.3.1. Razões de justificativa
151.	Os responsáveis relembram que já se pronunciaram sobre o assunto por meio do Ofício 526/2013 GABAR/SNEAR/ME, de 17/7/2013 (peça 89, anexo às razões de justificativa como doc. 3) , quando a SNEAR foi instada a se pronunciar sobre o tema no Relatório de Auditoria de Contas. Na oportunidade a SFC/CGU questionou confusão de interesses, pois o Diretor-Presidente da Fundação Ezute participava do Conselho da Administração da empresa COPA Gestão em Defesa S.A, uma empresa que tinha participação acionária do Grupo Odebrecht. Assim, como a Odebrecht Realizações Imobiliárias seria a responsável pela construção do Parque Olímpico, ela seria fiscalizada pela Fundação Ezute. Nesta relação, o cargo de Diretor-Presidente poderia ensejar conflito de interesses, ou seja, estaria presente como fiscalizador e fiscalizado (peça 73, p. 61-67) .
152.	Em primeiro lugar os responsáveis defendem-se informando que não era possível conhecer a condição do diretor da fundação como membro de conselho de administração da COPA, pois não havia na Administração Federal, sistema que possibilitasse identificar um relacionamento entre seus contratados e outras empresa contratadas. De qualquer forma, ao ser avisada pela CGU, fez questionamento à Fundação Ezute. Esta respondeu que o Diretor-presidente fora membro do Conselho de Administração da empresa COPA pelo fato de a Fundação desenvolver projetos conjuntos com a empresa Odebrecht em assuntos relacionado à defesa nacional. Informou ainda que o Diretor renunciou do cargo no Conselho antes da assinatura do contrato, e encerrou a participação societária da Fundação na empresa. De acordo com o Ofício 526/2012 GABAR/SNEAR/ME, a Atech renunciou da propriedade das ações detidas na COPA em dezembro de 2010 (peça 73, p. 65) .
153.	Um segundo aspecto abordado nas razões, destaca que não houve contratação de serviços e obras nos jogos olímpicos com participação do Grupo Odebrecht, e por consequência não houve acompanhamento da Ezute (peça 73, p. 66-67, parágrafos 125 e 126) . 
XXII.2.5.3.2. Análise das razões de justificativa
154.	As explicações apontadas pelos responsáveis indicam que o Diretor-Presidente da Atech, Sr. Tarcísio Takashi Muta, CPF XXX.368.108-XX, saiu do Conselho de Administração da COPA Gestão em Defesa S.A, CNPJ 12.057.520/0001-10, antes da assinatura do contrato (27/12/2012, peça 28, p. 1-17) . Porém não apresentou provas do fim do relacionamento. 
155.	Em consulta à base de relações societárias e representantes legais na Receita Federal, consta o Sr. Tarcísio como membro do conselho administrativo entre 14/9/2012 e 18/1/2015. Sendo assim, os responsáveis não demonstraram a ausência de relacionamento entre a Fundação Ezute e a COPA.
156.	Quanto a justificativa de que não houve participação das empresas do Grupos Odebrecht em obras e serviços nos jogos Olímpicos, apurou-se também estar equivocada. Conforme constatação da CGU durante a auditoria, a empresa COPA Gestão em Defesa tinha como acionista majoritária a MECTRON Engenharia Indústria e Comércio S/A (CNPJ 65.481.012/0001-20) , sendo que a MECTRON, desde 2011, era controlada pela empresa ODEBRECHT Defesa e Tecnologia S/A (CNPJ n° 13.688.75510001-72) , conforme consta no Balanço Geral desta, publicado no Diário Oficial do Estado de São Paulo em 12/04/2013, na página 49 do Diário Empresarial. Seguem detalhes da constatação da CGU (peça 4, p.30-33) :
O Grupo Odebrecth é controlador, também, da empresa Odebrecht Realizações Imobiliárias, integrante do Consórcio Rio Mais, que, juntamente com as empresas Andrade Gutierrez e Carvalho Hosken, foi vencedor da concorrência para execução de parte das obras e serviços destinados à realização das Olimpíadas Rio 2016, entre os quais a Vila Olímpica, que hospedará os atletas, além dos diversos equipamentos onde se desenvolverão as competições, treinamentos, centros de imprensa, e obras de infraestrutura. 
Tais obras estarão entre aquelas que deverão ser fiscalizadas pela Contratada, como parte do objeto da contratação em tela. Entre as atribuições da Contratada, constantes no Termo de Referência, destacam-se, de forma não exaustiva, as descritas a seguir:
 (...) 
3.1. GESTÃO DAS AQUISIÇÕES/Apoio a definições técnicas nos processos (fis. 71) 
Tem a finalidade de apoiar o Ministério do Esporte e entidades conveniadas na busca da melhor forma de empreender as contratações necessárias ao cumprimento de seus compromissos no programa olímpico Rio 2016, zelando pelo investimento público. Para construção dos convênios e contratos de repasse, todas as vertentes técnicas, institucionais e financeiras deverão ser estudadas e avaliadas pela contratada, assim como um planejamento prévio de todas as atividades e interfaces aplicáveis nas tarefas. ( ... ) ’
• Convencionar junto aos responsáveis pela manutenção do sistema de referência de preços do Ministério do Esporte as premissas e as técnicas a serem utilizadas por eles nos processos de precificação dos insumos e composições de custos de serviços destas instalações, fornecendo as especificações de projeto necessárias, 
• Efetuar as quantificações físicas cabíveis e determinar os custos de referência para cada instalação, obra de infraestrutura e serviços associados, conforme a respectiva fase de desenvolvimento;
 (...) 
Do retro exposto, extraído do Termo de Referência, evidencia-se o significativo grau de interferência possibilitada à Contratada, em todas as etapas dos processos de gestão das ações ligadas a projetos e construções de várias das obras e equipamentos destinadas aos Jogos Olímpicos Rio 2016. Tal atribuição significa poder opinar e estabelecer ou validar parâmetros ligados a: 
• aferição de custos e quantitativos de obras; 
• opções técnicas e critérios de seleção adotados nos documentos licitatórios; 
• balizamento das contratações de projetistas e construtoras pelas entidades conveniadas; 
• fiscalizar e validar a execução dos trabalhos e das obras sob o ponto de vista técnico e normativo; 
• comissionamento de obras; e 
• regras de incorporação e transferência, inclusive com critérios de avaliação de concorrentes.
157.	A legislação que trata sobre conflito de interesses está esclarecida na Lei 12.813/2013, nos incisos I e II, do art. 3º, e no art. 2º, replicados a seguir:
Art. 3º Para os fins desta Lei, considera-se: 
I - conflito de interesses: a situação gerada pelo confronto entre interesses públicos e privados, que possa comprometer o interesse coletivo ou influenciar, de maneira imprópria, o desempenho da função pública; e 
II - informação privilegiada: a que diz respeito a assuntos sigilosos ou aquele relevante ao processo de decisão no âmbito do Poder Executivo federal que tenha repercussão econômica ou financeira e que não seja de amplo conhecimento público.
Art. 2º Submetem-se ao regime desta Lei os ocupantes dos seguintes cargos e empregos: (...) 
III - de presidente, vice-presidente e diretor, ou equivalentes, de autarquias, fundações públicas, empresas públicas ou sociedades de economia mista; e
158.	Em que pese a lei mencionada acima ser posterior à assinatura do contrato, é sabido que o conflito de interesses vai de encontro aos princípios de impessoalidade e moralidade estabelecidos na Constituição Federal. Portanto, um relacionamento entre a Fundação Atech, fiscalizadora e coordenadora, e empresas controladas do grupo Odebrecht, executora, poderia ter permitido obter-se vantagens econômicas e financeiras favorecendo a ocorrência de fraudes ou desídia. 
159. 	Assim, opina-se pelo não acolhimento das razões de justificativa quanto às ligações societárias da principal administradora da Contratada com o grupo controlador de empresas a serem fiscalizadas no decorrer da execução contratual.
XII.2.5.4. Da inconsistência na validação dos preços apresentados pela Fundação Atech, em vista da desconformidade dos preços de homem/hora, em relação a outros contratos da própria Fundação Atech. Inconsistências na metodologia de cálculo para atesto dos preços de homem/hora orçados pela Fundação Atech;
XII.2.5.4.1. Razões de justificativa
160.	Os responsáveis afirmam que há grave equívoco na avalição proposta pela CGU, reiterada pela Unidade Técnica do TCU em instrução preliminar, quanto a metodologia de validação de preços. No que diz respeito aos preços a serem praticados, alegam que no art. 26, da Lei 8.666/93, existe exigência de justificativa de preços, porém sem restrição de critérios e parâmetros, isto é, não determina a consulta direta a eventuais prestadores. 
161.	Apoiam-se também na Súmula 250 do TCU, na medida em que a justificativa de preços deve corresponder à comprovação da compatibilidade da proposta com preços do mercado. Esta comprovação tem os seguintes parâmetros: (i) que o gestor busque realizar, mínimo, três cotações no mercado; (ii) que o gestor procure comparar contratações similares ocorridas no âmbito da Administração Pública.
162.	Seguindo este entendimento, os responsáveis relatam terem juntado ao processo administrativo de contratação 58791.004362/2012 (doc. 6) , inicialmente quatro cotações. Em seguida, após solicitação Conjur-ME para ampliação da pesquisa devido ao alto valor do contrato, a SNEAR/ME colheu o preço de mais três instituições.
163.	Apontam que a metodologia utilizada pela SNEAR/ME para a escolha da Fundação Atech foi correta, não incorrendo em irregularidade ao não considerar os custos indiretos na formação do preço homem/hora. Confirmam que a contratação foi realizada pelo critério de menor preço global, em observância ao interesse público. Ademais, entendem que estão em conformidade com os Acórdão 2430/2011-TCU-Plenário e 3359/2010-TCU-Plenário, os quais também foram apresentados no item 85 de suas razoes para justificar a contratação da FGV no contrato 52/2012 (peça 73, p. 73) .
164.	No que diz respeito à metodologia de preços aplicada pela CGU, os gestores dizem que a conclusão de sobrepreço está equivocada. 
139. Essa análise parte de dois erros metodológicos graves. Em primeiro lugar, a CGU e a Unidade Técnica não demonstram que os contratos comparados tinham os mesmos objetos, isto é, que se estava comparando coisas iguais. Depois, não está devidamente justificado de que maneira o INPC, que mede a variação de preços ao consumidor, reflete a variação de custos dos insumos utilizados pela Fundação Ezute na prestação de seus serviços. Ou seja: comparam-se coisas distintas, atualizam-se segundo um índice aleatório, e conclui-se pela irregularidade do contrato firmado pelo ME. (peça 73, p. 74) 
165.	Justifica-se ainda dizendo ter esclarecido o assunto junto à CGU por meio do Ofício 526/2013 GABAR/SNEAR/ME, de 17/7/2013 (peça 89) , durante a auditoria. Assim, foram repisados nas razões de justificativas os mesmos argumentos apresentados anteriormente. Vejamos alguns trechos (peça 73, p. 85) :
Questiona a CGU, no entanto, que o valor por homem/hora utilizado para identificar a Fundação Atech como o menor preço desconsiderou os custos indiretos, fazendo com que a proposta aumentasse de R$ 159,101 para R$ 185,26.
A partir da análise do procedimento administrativo referente \à contratação em tela, não é possível identificar em todas s propostas apresentadas pelas demais entidades quais seriam os custos indiretos, fato que leva à conclusão de que tais custos não foram tratados em todas as propostas de maneira uniforme. Ora, se há uma discriminação de atividades e custos dentre as quais não há segregação dos custos indiretos, não há como pressupor que estes custos estivessem embutidos nos produtos. 
Esta seria razão suficiente a justificar a metodologia adotada pelo Ministério do Esporte. Entretanto, a análise da justificativa acostada às fls. 1029 do processo administrativo em tela permite concluir que, mesmo considerando o valor total da proposta da Fundação Atech para o cômputo do valor hora, sua proposta permaneceu sendo mais vantajosa, já que a proposta das demais entidades (Fundação Getúlio Vargas = R$185,98 e Fundação Escola e Sociologia de São Paulo = R$186,72) permanecem acima do valor proposto pela Fundação Atech, com a inclusão dos custos indiretos (R$185,24) .
 (...) 
É importante consignar também que a Solicitação de Auditoria parte de uma premissa do valor MÉDIO de homem hora. Isso, por si só, impede qualquer comparação. Ocorre que uma análise que colha de vários contratos, com objetos e níveis de complexidade diferentes, o resultado da divisão entre o valor total do contrato e o número de horas utilizadas em sua elaboração, irá desconsiderar  (i) a diferença de complexidade que existe entre os contratos e; (ii) a diferença de custos operacionais e indiretos envolvidos em cada contrato.
166.	Já o Resumo Sintético do Contrato (peça 86, anexo às razões de justificativa como doc. 7) , trouxe novas explicações sobre a análise do TCU e da CGU. Segundo explicação no documento, a CGU não encontrou embasamento técnico nas sete propostas para caracterização de eventual falha na comprovação da compatibilidade de preço. Sendo assim, foi buscar, em outras fontes de informação, requisitos técnicos, de forma equivocada, usando documentos acostado ao processo administrativo, cujo objetivo era unicamente de comprovar a capacidade técnica da Fundação Atech. Continuam desconsiderando a metodologia da CGU, alegando que os projetos são de natureza diversa, já que tratam de implantação de programas de tecnologia, elaboração de projetos variados de infraestrutura, obtenção de licenças ambientais, dentre outros. A seguir, é replicado quadro de pesquisa de preços com comparativo sobre as propostas, bem como trecho de argumentação (peça 86, p. 23) :
Nesses documentos encartados ao processo administrativo temos outros contratos da Fundação Ezute, firmados com outros Órgãos Públicos, que não receberam análise da CGU, onde aplicando o mesmo critério equivocado, de comparar as horas técnicas de consultores com os custos de apoio técnico, teríamos preços bem acima do contratado pelo ME, conforme segue:
- Atestado de Capacidade Técnica assinado pelo Sr. Presidente da CCSIVAN – Comissão para Coordenação do Projeto do Sistema de Vigilância da Amazônia, folhas 386 à 398 do Processo Administrativo do Contrato 050/2012, onde temos:
- Valor do Contrato: US$ 19.000.000,00, convertidos em reais ao dólar comercial de outubro/97, com taxa média de R$ 1,0990/US$, totaliza R$ 20.881.000,00;
- O INPC acumulado entre outubro/97 à dezembro/12 possui variação de 100,25%, que aplicados ao valor de R$ 20.881.000,00, temos o valor corrigido de R$ 41.814.202,50;
- Como o total de horas técnicas do atestado acima é de 200.800 horas -10.900 hs + 99.100 hs + 7.800 hs + 83.000 hs) , temos o valor de homem hora médio de R$ 208,24/hh (R$
41.814.202,50 / 200.800 hs) ;
- Comparando este valor (R$ 208,24/hh) com o valor do contrato 050/2012 que é de R$ R$ 185,24/HH, temos uma diferença de 12,41% a menor para o contratado pelo ME em relação ao atestado da CCSIVAN acima.

167.	Por fim, reforçam que os argumentos apresentados são suficientes para elidir qualquer dúvida acerca da legalidade da contratação da Fundação Ezute, no que tange à questão dos preços contratados, independentemente de a CGU não ter considerado os esclarecimentos prestados anteriormente pelo Ofício 526/2013 GABAR/SNEAR/ME, de 17/7/2013.
XII.2.5.4.2 Análise da Unidade Técnica sobre as razões de justificativa
168.	Como os apontamentos da CGU foram os principais questionados vale trazê-los nesta instrução para subsidiar a análise (peça 4, p. 40-41) :
Em exame às manifestações do gestor, registra-se, inicialmente, que a apresentação da descrição dos objetos dos contratos citados (Censipam, MAPA, Prefeitura de São Paulo, etc.) , a partir dos quais o mesmo conclui serem de menor complexidade que o atual, o que, segundo seu entendimento, justificaria o maior preço unitário de homem.hora cobrado ao ME, não foi acompanhada de fundamentação técnica.
Não foram apresentadas as planilhas de formação de custos, conforme exigido no Anexo III da IN SLTL/MPOG n o 02/2008, que descrevessem minimamente os tipos e perfis de formação dos profissionais e demais custos envolvidos na execução, a partir da qual se pudesse avaliar com maior segurança a conformidade dos custos envolvidos naqueles casos e no presente.
Também não foi esclarecido devidamente pelo gestor o motivo da exclusão de custos de despesas de apoio, viagens e outros custos diretos, do cálculo do preço de homem.hora, a partir do qual chegou-se a um preço subdimendionado, resultando na validação indevida da conformidade de tal preço unitário.
Quanto ao questionamento a respeito da utilização, por esta CGU, de atualização de preços mediante a aplicação do INPC, registra-se que na própria SNEAR emprega-se esta metodologia, com recorrência, em análises técnicas de preços de contratação de consultorias, as quais são devidamente aprovadas pelo Secretário Nacional de Esporte de Alto Rendimento. Tal metodologia tem por base recomendação feita pelo TCU em análise a um contrato assinado pela Casa da Moeda.
Comprovam tal fato, a título de exemplificação não exaustiva, o próprio contrato ora em análise, além do Contrato Administrativo n° 37/2012 (Processo n° 58701.004158/2012-83) , firmado com a Fundação Getúlio Vargas, para contratação de consultoria em apoio às ações necessárias à construção e operação do novo autódromo do Rio de Janeiro em Deodoro.
169.	Neste assunto, os responsáveis apoiam-se na comparação de valores de proposta, escolhendo a instituição que apresentou menor preço. Por outro lado, a CGU defende que a comparação de preços deveria ter ocorrido por homem/hora e considerando os custos administrativos, conforme apontou na constatação 1.2.1.5 Relatório de Auditoria Anual de Contas 201305662 (peça 4, p. 35-41) : Inconsistência na validação dos preços apresentados pela Fundação Atech, em vista da desconformidade dos preços de homem/hora, em relação a outros contratos da própria Fundação Atech. Inconsistências na metodologia de cálculo para atesto dos preços de homem/hora orçados pela Fundação Atech.
170.	Assim como no contrato com a FGV, percebe-se discordância entre o que aponta a CGU e argumentam os gestores da SNEAR. O fato é que, adotando a mesma linha de pensamento quanto a análise sobre a comparação de preços no contrato 52/2012 com a FGV, tratam-se de serviços especializados com grande quantidade e tipos de produtos, durante um prazo longo (dezoito meses) . 
171.	Isto posto, há de se convir que uma comparação para justificar os preços carece de maior detalhamento dos itens de custo do projeto. Tais informações não foram disponibilizadas por meio de planilhas de itens de custo. A tabela de comparativo com as sete propostas (Quadro Geral, item 168) mostra que nem todas as instituições detalharam os custos administrativos, a quantidade de pessoas envolvidas no projeto, nem o custo e qualificação do pessoal.
172.	Se por um lado os gestores da SNEAR explanam que não é possível fazer comparação haja vista os objetos dos contratos serem diferentes, de outro lado a CGU tenta comparar usando uma unidade básica de medida, o qual está presente em qualquer contratação que envolva mão de obra. Aliás, vale lembrar que no início das razões de justificativa, os gestores informam que careciam de pessoal para o trabalho de realização dos jogos olímpicos. Isso leva a crer que a contratação tinha viés de terceirização, sem um produto claro a ser entregue. Fato que fora constatado pela CGU no Relatório de Auditoria de Anual de Contas, na constatação 1.2.1.6 – Inexistência de definição e de especificações claras sobre a forma de aferia a conformidade e a integridade dos produtos a serem entregues (peça 4, p. 10,42-43) , também apontada aqui na análise das contas de 2012 (itens 49 e 50) .
173.	Entende-se portanto, que a essência da contratação está incorreta, que a contratação já nasceu maculada, pois não poderia ter sido feita por dispensa. Ademais, o Termo de Referência não foi claro quanto as variáveis (quantidade de horas de trabalho, quantidade de pessoas, custos a administrativos, etc.) e metodologia de elaboração das propostas, quanto ao nível de qualificação da mão de obra, enfim faltaram subsídios para comparar os preços. Assim, propõe-se por não acolher as razões de justificativas. 
XII.3. Convênio 751712/2010 celebrado com o Comitê Olímpico Brasileiro – COB
174. O Convênio 751712/2010 foi firmado entre o Ministério do Esporte, representado pela SNEAR, com o COB, em 30/12/2010, com a finalidade de obter recursos financeiros para custear as despesas com diárias e passagens aéreas para atletas e oficiais, possibilitando a participação da Equipe Brasileira de Vela em competições de nível internacional dentro e fora do país, visando à preparação para os Jogos Panamericanos de Guadalajara 2011, Jogos Olímpicos de Londres 2012 e Rio 2016 (peça 33, p. 2) . 
175.	O instrumento teve vigência de 31/12/2010 até 10/01/2014 e envolveu o repasse do órgão concedente no valor de R$ 2.390.963,94, e contrapartida do convenente no valor de R$ 51.250,00 (peça 33, p. 7, 8 e 16) . O valor de repasse do órgão concedente seguiria um cronograma de desembolso a crédito de conta especifica aberta na Caixa Econômica Federal, em nome do convenente e vinculada ao instrumento de convênio (peça 33, p. 8) . 
XII.3.1. Situação encontrada
176.	Segundo Constatação 1.2.2.1 feita pela CGU no Relatório de Auditoria Anual de Contas 201305662, a Secretaria Nacional de Esporte de Alto Rendimento não atuou de forma efetiva da no acompanhamento e na fiscalização do Convênio 751712/2010 celebrado com o Comitê Olímpico Brasileiro - COB. Assim, apontou as seguintes situações que demonstraram o problema:
	a) Necessária autorização prévia, e não posterior, da autoridade máxima do concedente, segundo disposto no inciso III, §30, artigo 10, do Decreto n° 6.17012007;
	b) Movimentação dos recursos em conta diversa da conta específica do convênio;
	c) Ausência de comprovação do não pagamento de taxas; 
	d) Necessidade de verificação do contrato firmado pelo COB com a empresa Tamoyo Internacional Agência de Viagens e Turismo Ltda., no que se refere a cláusulas condicionantes do repasse do desconto à forma de pagamento;
	e) Fatura do cartão desacompanhada da respectiva documentação não constitui documento hábil para prestação de contas do convênio, especialmente de passagens aéreas;
	f) Necessidade de aplicação dos recursos do convênio enquanto não empregados na sua
finalidade; e
	g) Ausência de registros tempestivos no SICONV, referentes ao Convênio 751712/2010 e acompanhamento deficiente da execução do ajuste pelo Ministério do Esporte.
177.	Após considerar a manifestação da SNEAR/ME sobre os apontamentos da auditoria, a SFC/CGU manteve posicionamento sobre a deficiência no controle sobre o instrumento de convênio, concluindo: 
Diante do exposto, considerando: que até o momento da presente análise não há informações acerca do montante apurado nas aplicações financeiras, possibilitando a ocorrência de potencial prejuízo ao Erário; que a atuação dos responsáveis pelo acompanhamento e pela fiscalização do ajuste mostrou-se deficiente; e que as despesas do convênio em tela estão sendo pagas por meio de cartões de crédito, sem autorização prévia pelo convenente, conclui-se que resta configurada gestão temerária de recursos públicos.	 (peça 4, p. 89) 
XII.3.2. Critérios
178.	Os critérios pertinentes a esta análise são aqueles que tratam de instrumentos de repasse de recursos públicos. Para algumas das situações encontradas na auditoria aplica-se o Decreto 6.170/2007 com dispositivos citados a seguir:
Art. 10. As transferências financeiras para órgãos públicos e entidades públicas e privadas, decorrentes da celebração de convênios e contratos de repasse, serão feitas exclusivamente por intermédio de instituição financeira oficial, federal ou estadual, que poderá atuar como mandatária da União para execução e fiscalização. 
I - movimentação mediante conta bancária específica para cada instrumento de transferência (convênio ou contrato de repasse) ; 
II - pagamentos realizados mediante crédito na conta bancária de titularidade dos fornecedores e prestadores de serviços, facultada a dispensa deste procedimento, por ato da autoridade máxima do concedente ou contratante, devendo o convenente ou contratado identificar o destinatário da despesa, por meio do registro dos dados no SICONV; e III - transferência das informações mencionadas no inciso I ao SIAFI e ao Portal de Convênios, em meio magnético, conforme normas expedidas na forma do art. 18.
179.		Citam-se também os dispositivos e Portaria Interministerial MPOG/MF/CGU-PR 507/2011: 
Art. 3º Os atos e os procedimentos relativos à formalização, execução, acompanhamento, prestação de contas e informações acerca de tomada de contas especial dos convênios, contratos de repasse e termos de parceria serão realizados no Sistema de Gestão de Convênios e Contratos de Repasse - SICONV, aberto à consulta pública, por meio do Portal dos Convênios. (alterado pela Port. n° 342, de 05/11/2008) 
 (...) 
Art. 5º Ao concedente caberá promover:
I - a gestão dos programas, projetos e atividades, mediante:
a) monitoramento, acompanhamento e fiscalização do convênio, além da avaliação da execução e dos resultados;
 (...) 
Art. 54. A liberação de recursos obedecerá ao cronograma de desembolso previsto no Plano de Trabalho e guardará consonância com as metas e fases ou etapas de execução do objeto do instrumento. 
§ 1° Os recursos serão depositados e geridos na conta bancária específica do convênio exclusivamente em instituições financeiras controladas pela União e, enquanto não empregados na sua finalidade serão obrigatoriamente aplicados. 
Art. 64. Os recursos deverão ser mantidos na conta bancária específica do convênio e somente poderão ser utilizados para pagamento de despesas constantes do Plano de Trabalho ou para aplicação no mercado financeiro, nas hipóteses previstas em lei ou nesta Portaria.
 (...) 
Art. 68. No acompanhamento e fiscalização do objeto serão verificados:
I - a comprovação da boa e regular aplicação dos recursos, na forma da legislação aplicável;
II - a compatibilidade entre a execução do objeto, o que foi estabelecido no Plano de Trabalho, e os desembolsos e pagamentos, conforme os cronogramas apresentados;
III - a regularidade das informações registradas pelo convenente no SICONV; e
IV - o cumprimento das metas do Plano de Trabalho nas condições estabelecidas.
XII.3.3. Evidências
180.	O Parecer Técnico de Cumprimento de Objeto 06/GABAR-A/SNEAR/ME/2015 demonstra que a convenente, em 7/8/2012, fazia uso do Cartão de Crédito AMEX-EBTA (administração do Bradesco Cartões) sob o argumento de fluidez, para atender as despesas previstas no convênio em análise, sem a devida autorização (peça 33, p. 18) . Há registro, também, de que a solicitação de utilização do Cartão de Crédito AMEX-EBTA (administração do Bradesco Cartões) foi realizada em data posterior, como mecanismo de legalizar os atos praticados à revelia da legislação. Esta atitude vai de encontro o que preconiza o art. 10 no inciso III, §30, artigo 10, do Decreto n° 6.17012007, pois a exceção para uso de cartões depende de prévia autorização, portanto, diferente do adotado pelo gestor ao aprovar em tempo posterior (peça 4, p. 75) .
181.	Consta no Ofício 28/2013 SNEAR/ME, de 4/4/2013, a informação de que os lançamentos debitados a favor do cartão de crédito ocorrem a partir de conta atrelada à titularidade do COB, mantida no Banco Bradesco, ao invés de estar ligada à conta específica aberta pelo concedente junto a Caixa Econômica Federal. Trata-se de outra irregularidade prevista no § 1º, do art. 54, da Portaria Interministerial 507/2011 MPOG/MF/CGU, o qual define que os recursos sevem ser geridos na conta bancaria exclusiva e de instituição financeira controlada pela União (peça 4, p. 75-77) .
182.		Uma vez que foi usada cartão de crédito em conta adversa da indicada pelo concedente, o convenente esteve sujeito ao pagamento de taxas bancárias e de crédito. Em resposta ao questionamento da CGU, não ficou comprovado por meio do oficio 28/2013 SNEAR/ME, de 4/2/2013, a isenção do pagamento de taxas de utilização dos cartões de crédito e das contas correntes de titularidade do COB (peça 4, p. 77) .
183. Verificou-se também que o Comitê Olímpico Brasileiro - COB, tinham contrato de fornecimento de passagens aéreas, reservas de hotéis, locação de veículos e demais itens pertinentes, com a empresa Tamoyo Internacional Agência de Viagens e Turismo Ltda., CNPJ 31.391.881/0001-42, decorrente da Concorrência Conjunta COB/CO-RIO 1/2005. Como resultado do processo licitatório, o COB tinha em contrato que a empresa de turismo ofereceria desconto de 6% (seis por cento) sobre os itens fornecidos. Entretanto, a Cláusula Quarta, item 4, do citado Contrato, estabelecia, como exceção que, caso o pagamento fosse realizado por cartão de crédito, o desconto não seria aplicado. Percebe-se então que o convênio não se beneficiou dos descontos e, portanto, teve prejuízo na aquisição dos itens (peça 4, p. 78) .
184.	Outra evidencia diz respeito a não apresentação de documentação necessária para prestação de contas no Siconv. O convenente apresentou apenas extrato da conta AMEX-EBTA relativo ao cartão de crédito, o qual não consiste em documento hábil para comprovação de despesas (anexo do Oficio 28/2013 SNEAR/ME) . Segundo a Portaria 507/2011 MPOG/MF/CGU, o art. 74 estabelece que a prestação de contas será composta, além dos documentos e informações apresentadas pelo convenente no Siconv, de relatório de cumprimento do objeto, de notas fiscais e comprovantes fiscais com os seguintes aspectos: data do documento, compatibilidade entre o emissor e os pagamentos registrados no Siconv, valor, aposição de dados do convenente, programa e número do convênio.
185.	 Afim de demonstrar a importância da observação da prestação de contas com a devida vigilância pelo concedente, vale registrar que a relação entre o COB e a empresa de turismo já foi contestada no Relatório de Auditoria Anual de Contas 244754, emitido pela CGU, onde foram descobertas diversas ocorrências de fraudes, conforme lista não exaustiva a seguir (peça 4, p. 80-81) :
2.2.3.5 CONSTATAÇÃO: (031) 
Pagamento de passa gens aéreas e hospedagem em desacordo com o previsto no Projeto Básico do convênio 700820, e para beneficiários com endereço residencial no Rio de Janeiro, para participação em evento a se realizar na mesma cidade.
2.2.3.12 CONSTATAÇÃO: (038) 
Apresentação de dois bilhetes no nome da mesma beneficiária, no mesmo dia, para trechos diferentes no convênio n.° 700820.
2.2.3.15 CONSTATAÇÃO: (041) 
Ausência de comprovação da concessão do benefício de passa gens aéreas gratuitas pela empresa Tamoyo Internacional Agência de Viagens e Turismo, a cada 15 bilhetes emitidos para o mesmo trecho, conforme contrato firmado.
2.2.3.24 CONSTATAÇÃO: (050) 
Apresentação de despesas com a emissão de bilhetes aéreos em quantidade inconsistente com o período dos voos - Gastos com passagens aéreas sem comprovação no convênio n.° 632059.
186. Não ficou demonstrado pelo COB os valores relativos a rendimentos de aplicação, conforme rege o § 1º do art. 54, para que valores, enquanto não empregados em sua finalidade, devem ser aplicados em cadernetas de poupança de instituição financeira pública federal ou em fundo de aplicação de curso prazo. Conforme cópia de extrato da conta, encaminhado anexo ao oficio 28/2013 SNEAR/ME, conta na fatura emissão de passagens em marco/2012, mas com pagamento em maio/2012, portanto com dois meses de diferença (peca 4. p. 81-82) .
187. Por fim, foi identificado no sistema SICONV a ausência de registros referentes ao convênio 751712/2010, o que demonstra o acompanhamento deficiente da execução do ajuste pelo Ministério do Esporte. Conforme Nota 505/2012 Conjur-ME/CGU/AGU, de 17/9/2012, disponível no SICONV, há manifestação da Conjur/ME sobre a omissão do COB na obrigação de inserir informações e documentos comprobatórios. Em nova consulta em 20/6/2013, ou seja, 9 meses depois da recomendação da CONJUR-ME, o convênio ainda não possui registros no SICONV. Tal situação demonstra a desídia dos gestores da SNEAR/ME quanto aos convênios, ao não observarem o previsto no § 3º, art. 64, da portaria Interministerial 507/2011 MPOG.MF/CGU. 
XII.3.4. Solicitação de razões de justificativa
188.	Do lado do concedente, vale explicitar que na estrutura hierárquica da SNEAR/ME a coordenação e acompanhamento das atividades de controle e fiscalização de convênios são de responsabilidade do Departamento de Esporte de Base e de Alto Rendimento e do Departamento de Excelência Esportiva e Promoção de Eventos, conforme dispõe o Relatório de Gestão de 2012 da jurisdicionada (peça 15, p.13) e os art. 22 e 23 do Decreto 7.784/2012, de 7/8/2012.
189.	Foram chamados em audiência os diretores: André Almeida Cunha Arantes, diretor nos períodos de 2/1/2012 a 1/7/2012, 3/7/2012 a 8/7/2012 e 7/8/2012 a 31/12/2012; Ricardo Nascimento de Avellar Fonseca, diretor no período de 19/10/2012 a 31/12/2012; Marco Aurélio Ravanelli Klein, diretor, períodos 2/1/2012 a 30/4/2012 e 3/5/2012 a 31/12/2012. Assim, foram encaminhados os Ofícios 49/2017, 50/2017 e 51/2017 TCU/SecexEducação, de 20/2/2017 (peças 44, 46 e 47) informando a determinação de audiência pela falta do devido acompanhamento na execução do Convênio 751712/2010, a fim de evitar contrariedade à legislação orientadora do ajuste, em descumprimento ao que preceitua a Portaria Interministerial 127/2008, em seus arts. 51, 52, 53, 54 e 55.
190.	Os Srs. André Almeida Cunha Arantes, Marco Aurélio Ravanelli Klein, Ricardo Nascimento de Avellar Fonseca tomaram ciência dos ofícios que lhes foram remetidos, conforme documentos constantes das peças 58, 56 e 57, tendo apresentado, tempestivamente suas razões de justificativa, conforme documentação integrante das peças 67, 71 e 72. 
191. 	Do lado do convenente, foi determinada a oitiva do Comitê Olímpico Brasileiro. Assim, foi encaminhado ao presidente do COB o ofício 52/2017 TCU-SecexEducação, de 20/2/2017 (peça 45) , para que se manifestasse acerca das irregularidades a seguir, que contrariaram o disposto no art. 10, §§ 1º, 2º, 3º e 6º do Decreto 6170/2007: 
	a) movimentação dos recursos públicos em conta de titularidade da convenente em instituição privada à revelia do previsto na legislação e no Termo de Convênio; 
	b) pagamentos realizados mediante cartão de crédito, sem a devida autorização prévia da autoridade máxima do órgão concedente; e 
	c) falta de apresentação das faturas de compras das passagens aéreas emitidas pela empresa Tamoyo, que foi contratada para aquisição das respectivas passagens aéreas.
XII.3.5 Das razões de justificativa
XII.3.5.1. Razões de Justificativa dos Srs. André Almeida Cunha Arantes e do Marco Aurelio Ravanelli Klein 
192.	Em uma análise inicial verificou-se que, apesar de estarem em peças diferentes, as razões apresentadas pelos Srs. André Almeida Cunha Arantes e Marco Aurelio Ravanelli Klein possuem os mesmos argumentos e, portanto, serão aqui analisadas em conjunto (peça 71 e 72) . 
193.	Inicialmente, os diretores declaram que nenhuma irregularidade foi cometida e, que, pelo contrário, foram adotadas todas as medidas cabíveis, a tempo e modo possíveis. Ademais, defendem que a SNEAR/ME possuía apenas 29 funcionários, o qual era um número ínfimo para atender um evento da magnitude dos Jogos Olímpicos. Para tentar sanar esta carência, informou que o Secretário à época buscou servidores federais para concretizar o projeto, porém sem sucesso.
194.	Para demonstrar atitudes preventivas de monitoramento e acompanhamento do convênio 751712/2010, os gestores mencionam alguns ofícios emitidos ao Convenente, com base em informações do SICONV. Os Ofícios 234/2011/SNEAR/ME, de 2/12/2011, 259/2011/SNEAR/ME, de 6/12/2011, 6/2012/SNEAR/ME, de 9.2.2012, Ofício 245/2012/GABAR-A/SNEAR/ME, de 25.7.2012, Ofício 29-2013/SNEAR/ME, de 4/2/2013, e 294/2013/SNEAR/ME, de 12/4/2013. Os ofícios constam em mídia eletrônica (CD) anexa aos autos físicos (Anexo I) .
195.	Destacam, como exemplo, o ofício 294/2013 SNEAR/ME, de 12/4/2013, com apenso o Relatório de Verificação SICONV, constando orientações para providências, correções e justificativas a serem sanadas pelo convenente diante de achados encontrados pelo concedente. Assim, procurou-se demonstrar que, mesmo com quantitativo precário de pessoal, a SNEAR atuou de maneira adequada e eficiente (peça 87) .
196.		Quanto à utilização do cartão de crédito, indica que o assunto foi objeto de análise pelos setores competentes, segundo Nota Técnica 897 CGPCO/DGI/SE-ME, de 21/8/2012, Nota Técnica 1/2012 DGI/SE/ME, de 30/8/2012, Despacho da Assessoria do Gabinete da SNEARME, de 07.02.2013; e Nota N° 505/2012/CONJUR-ME/CGU/AGU, de 17.09.2012. A seguir replica-se medida tomada pelo concedente (peça 71, p. 5) :
Assim, após nova verificação realizada em 06/07/2013 visando a realização da análise da documentação de execução do convênio em tela, notou-se a falta desses documentos no SICONV, o que ensejou na solicitação e inscrição no Cadastro de Inadimplentes do Governo Federal do Convenente acima identificado (fls. 992/993) , motivado pelo descumprimento das obrigações constantes no inciso XIII, art.43 da Portaria Interministerial MPOG/MF/AGU-PR n° 507, de 24.11.2011, c/c com as alíneas ‘a’, ‘e’, ‘j’, e ‘u’, inciso II da Cláusula Segunda do Termo.
197.	Também apontam que inexistiu dano ao erário, já que o COB devolveu recursos aos cofres público. Além disso, alega que a responsabilidade pela demonstração não era dele, pois não foi nomeado como servidor para acompanhar o convênio, conforme determina o parágrafo único da Cláusula Nona do Termo de Convênio (peça 33, p. 10) . Nesta mesma linha, alega que não participou da assinatura de qualquer ato relacionado ao convênio e, portanto, solicita a retira de qualquer acusação contra ele.
198.	Ainda sobre a responsabilidade, informa que o anexo II da justificativa, possui registros que demonstram que as atividades relacionadas pelo Peticionante entre 2009 e 2015 em nada têm a ver com o Convênio 751712/2010. Assim, resumem suas razões dizendo que: 
199.	Ainda sobre a responsabilidade, informa que o anexo II da justificativa, possui registros que demonstram que as atividades relacionadas pelo Peticionante entre 2009 e 2015 em nada têm a ver com o Convênio 751712/2010. Assim resume suas razões: (i) não houve qualquer falha no acompanhamento do Convênio pela SNEAR; (ii) não havia responsabilidade determinada para o Peticionante para tal acompanhamento, a despeito do próprio Convênio dispor; (iii) as atividades desempenhadas não tinham qualquer relação com o acompanhamento do Convênio. No caso do Sr. Andre Almeida Cunha, acrescenta o item iv: ‘o ex-servidor não participa da assinatura do convênio e nem de seu acompanhamento’ (peça 67, p. 12) .
XII.3.5.1.1 Análise das razões de justificativa
200.	Em que pese o fato de a SNEAR possuir poucos servidores para acompanhar as atividades que envolveram os jogos olímpicos, não é justificativa contra a irregularidade apontadas pelo CGU no Relatório de Auditoria Anual de Contas no exercício de 2012. No limite, podem demonstrar boa-fé do peticionante no caso de efetiva comprovação de não execução eficiente de suas responsabilidades por falta de pessoal.
201.	Quanto aos ofícios apresentados, percebe-se um lapso temporal grande entre os registros que careciam de comprovação e as providências solicitadas pelo gestor, mais de um ano. Isso demonstra a falta de diligência dos diretores, em contrário o que estabelecem os artigos 5º, inciso I, alínea ‘a’, e art. 68 da Portaria Interministerial MPOG/MF/CGU-PR 507/2011.
202.			Uma evidência desta falta de cobrança, por parte dos gestores, vê-se quando não foram tomadas medidas administrativas cabíveis para cobrar a falta de documentação no Siconv, a ser apresentada pelo concedente. Somente após a apresentação de relatório preliminar da auditoria da SFC/CGU, em julho de 2013, sobre essas irregularidades, foi que o COB registrou anexos no sistema entre os dias 19/7/2013 e 24/7/2013. Em seguida, a SNEAR obteve resposta do COB, por meio do Ofício 1333/2013/AGR (peça 88, p.7) , solicitando intenção de adiantar a prestação de contas, devolver o saldo remanescente e encerrar o convênio. Este caso foi apresentado na análise promovida pela CGU no Relatório de Auditoria Anual de Contas 201305662 (peça 4, p. 87-88) . 
203. 	Interessante neste fato, revela-se no Parecer 1/2013-ASS/GABAR-A/SNEAR/ME (peça 88, p. 14-15) , em análise ao Ofício 1333/2013/AGR emitido pelo COB, pois a SNEAR detectou que o convenente fez lançamentos parciais de informação no SICONV, restando pendências (peça 88, p. 15) . 
Diante da solicitação feita, em 31.07.2013, procedemos à nova análise técnica no ambiente SICONV. Na ocasião constatamos que o convenente realizou parte dos lançamentos e verificamos que ainda existem pendências, que enumeramos a seguir:
1 - Aba Processo de Compras > não há lançamento:
2 - Aba Contratos > não há lançamento:
3 - Ausência de comprovação de retenções tributária dos pagamentos efetuados:
4 - Ausência de documentos contábeis/fiscais comprovando os pagamentos efetuados por meio do cartão de credito
204.	Por outro lado, em análise contraditória, na visão desta unidade técnica, a SNEAR indicou a retirada do Comitê Olímpico Brasileiro do Cadastro de inadimplentes do SIAFI, alegando que o convenente tinha intenção de encerrar o convênio. Ora, o fato de devolver parte do repasse e encerrar o convênio, não é motivo para retirada do SIAFI, sobre pena de cometer as mesmas irregularidades em outro instrumento de transferência.
205.	Quanto a defesa do peticionante sobre sua isenção de responsabilidade, por não ser nomeado como fiscal do convênio, ou ainda por não ter assinado documentos relativos ao ajuste, entende-se não possuir fundamentos. Conforme a própria legislação que regia a estrutura organizacional da SNEAR, competia o acompanhamento dos convênios ao Departamento de Esporte de Base e de Alto Rendimento art. 22 Decreto 7.784/2012, de 7/8/2012. 
206.	Nesta seara, vale ressaltar que o entendimento desta Corte é no sentido de que o órgão concedente é o responsável primário pela fiscalização da correta aplicação dos recursos repassados, conforme Acórdão 516/2015-TCU-Segunda Câmara, de relatoria do Ministro Marcos Bemquerer: 
A responsabilidade primária pela fiscalização da correta aplicação dos recursos federais repassados compete ao órgão ou à entidade concedente, a quem cumpre esgotar as medidas administrativas de sua alçada para a recomposição do erário e, caso necessário, instaurar processo de tomada de contas especial a ser posteriormente apreciado pelo TCU.
207.	No caso do Sr. Andre Almeida Cunha, que acrescentou em suas razões o pedido ‘iv: o ex-servidor não participa da assinatura do convênio e nem de seu acompanhamento’. Se sobressai de forma adversa ao visto nas razões, o fato de o gestor dizer não ter assinado qualquer documento do convênio (peça 71, p. 11) . Ora, se na posição de diretor o peticionante alega não participar de qualquer ato relacionado ao mesmo, isto, por si só, demonstra a ausência coordenação e a acompanhamento das atividades de controle e fiscalização de convênios, que eram funções intrínsecas ao cargo de Diretor de Departamento, segundo o art. 22, inciso VI, do Decreto 7.784/2012.
208.	Assim, por não comprovar a efetiva atuação na fiscalização do convênio 751712/2010, conforme preconiza a legislação e as atribuições do cargo, opta-se pelo não acolhimento das razões de justificativa.
XII.3.5.2. Das razões do Sr. Ricardo Nascimento de Avellar Fonseca
209.	O Sr. Ricardo Nascimento de Avellar Fonseca apresentou razões de justificativa para demonstrar a ausência de nexo de causalidade entre os fatos a ele imputados e suas competências funcionais, bem como a inexistência temática entre o objeto do Convênio e suas atribuições enquanto Diretor do Departamento de Excelência Esportiva.
210.	Acrescenta que o art. 23, inciso II, fixa a competência do Departamento de Excelência Esportiva e Promoção de Eventos da seguinte forma ‘III – coordenar e acompanhar as atividades de controle e fiscalização dos convênios firmados pelo Departamento’ (grifo do peticionante) . Assim, não caberia as atribuições de controle e fiscalização de convênios não assinados pelo Departamento de Excelência Esportiva e Promoção de Eventos, como é o caso do convênio 751712/2010.
211.	Nesta mesma linha, alega que na instrução que propôs a audiência (peça 38, p. 17-18) , item II.6.5 parágrafo 97 há descrição da unidade técnica do TCU informando que na estrutura hierárquica da SNEAR/ME a coordenação e acompanhamento de convênios caberia ao Diretor do Departamento de Esporte de Base e de Alto Rendimento (peça 67, p. 5) .
212.	Manifesta-se também no parágrafo 21, das razões de justificativa, informando que ‘Não há registros desse Convênio tramitando pelo Departamento de Excelência Esportiva e Promoção de Eventos em razão de não haver pertinência temática com esta área. ‘ (peça 67, p. 6) . Além disso, indica que as respostas ao relatório de auditoria da CGU foram assinadas pela Assessoria do Gabinete da SNEAR/ME.
213.	Por fim, indica ter demonstrado a inexistência de fundamento legal e/ou regimental para dar ensejo a presente audiência.
XXII.3.5.2.1. Análise das razões de justificativa
214.	Inicialmente o Sr. Ricardo Nascimento de Avellar Fonseca indica não existência temática entre o objeto do Convênio e suas atribuições. Afim de aferir a afirmação seguem abaixo a descrição do objeto do convênio 751712/2010 e algumas competências do Departamento, definidas no Decreto 7.784/2012
CLÁUSULA PRIMEIRA — OBJETO
O presente Convênio tem por objeto a obtenção de recursos financeiros para custear as despesas com diárias e passagens aéreas para atletas e oficiais, possibilitando a participação da Equipe Brasileira de Vela em competições de nível internacional dentro e fora do país, visando à preparação para o Panamericano de Guadalajara 2011, Jogos Olímpicos de Londres 2012 e Rio 2016.
Art. 23. Ao Departamento de Excelência Esportiva e Promoção de Eventos compete:
III - coordenar e acompanhar as atividades de controle e fiscalização dos convênios firmados pelo Departamento;
V - apoiar atletas e técnicos por meio de incentivos oficiais ou de patrocinadores;
215.	Pela leitura do objeto, em confronto o art. 23, inciso V, do Decreto 7.784/2012, verifica-se que convênio visa custear despesas para atletas e oficiais em competições de nível internacional, e, sendo assim, apoia os atletas com incentivos oficiais, isto é, recursos providos pela União, neste caso. Entende-se, então, que há relação temática explícita no objeto.
216.	Outra forma de verificar a relação do convênio com a unidade cujo peticionante era diretor, há manifestação favorável ao convênio por parte do Departamento de Excelência Esportiva e Promoção de Eventos (DEPES) , no Parecer Técnico 3/2010 COORDENADOR/SNEAR/ME/2010 (peça 91, p.5) .
217.	A despeito da assinatura de outro diretor, que também está presente nestes autos, o que procura-se comprovar é que há relação temática, bem como o equívoco do Sr. Ricardo Nascimento de Avellar Fonseca quando afirma que ‘Não há registros desse Convênio tramitando pelo Departamento de Excelência Esportiva e Promoção de Eventos em razão de não haver pertinência temática’
218.	O responsável alega que o convênio não fora firmado pelo Departamento de Excelência Esportiva e Promoção de Eventos. Em análise do termo de ajuste, verifica-se que o convênio celebrado entre o Ministério do Esporte e o Comitê Olímpico Brasileiro, foi assinado pela Secretaria Nacional de Esporte de Alto Rendimento (SNEAR/ME) , representada pelo Secretário. Entende-se que isso não retira a responsabilidade do Departamento de Excelência Esportiva e Promoção de Eventos, visto que a SNEAR/ME é o representante legal.
219.	A despeito da justificativa em que a Unidade Técnica do TCU descreve em instrução preliminar (peça 38) que a coordenação e acompanhamento das atividades de controle e fiscalização de eventos caberia ao Diretor do Departamento de Esporte de Base e de Alto Rendimento, também não exime a responsabilidade do Departamento cujo peticionante era Diretor. Isto porque, o dispositivo mencionado indica que este tem responsabilidade em geral pelos convênios e, por isso, foi chamado em audiência nestes autos.
220.	Assim, por não comprovar a ausência de nexo de causalidade entre os fatos a ele imputados e sua competência funcional, conforme propôs-se, e por não comprovar a atuação efetiva na fiscalização do convênio 751712/2010, conforme preconiza a legislação e as atribuições do cargo, conclui-se pelo não acolhimento das razões de justificativa.
XII.3.6 Análise da oitiva
221.	Os Comitê Olímpico Brasileiro tomou ciência do ofício que lhe foi remetido, conforme documentos constantes das peças 59, tendo apresentado, tempestivamente suas razões de justificativa, conforme documentação integrante das peças 77. 
XII.3.6.1. Resposta do Comitê Olímpico Brasileiro - COB 
222.	O Presidente do Comitê, Sr. Carlos Arthur Nuzman responde a oitiva esclarecendo que tratará os itens ‘a’ (Movimentação de recursos públicos em conta da convenente em instituição privada) e ‘b’ (pagamentos realizados mediante cartão de crédito) em conjunto, tendo em vista que uma ação decorre da outra.
223.	Alega o presidente que o pagamento de despesas com cartão de crédito é permitido pelo art. 10, § 3º, inciso II, do Decreto 6.170/2001. Por outro lado, reconhece a falha de natureza formal ao não consultar previamente o Ministério do Esporte quanto à referida utilização. Assim, ao analisar a execução do Convênio 751712/2010, ‘a própria entidade entendeu por bem em devolver integralmente os recursos recebidos até aquele momento (primeira parcela do repasse) .
224,	Quanto à transferência dos recursos para outra conta, o peticionante justifica-se informando que a conta, do Bradesco, era utilizada exclusivamente para pagamento das faturas do cartão de crédito. Para isso, mantinha, à época, uma conta para cada convênio, pois não prejudicava o controle e vinculação das ações empreendidas no convênio. Acrescenta, ainda, que os valores eram condizentes com os informados no Siconv e compatíveis com o plano de trabalho.
225.	Neste assunto, conclui que a movimentação não acarretou prejuízo à consecução do objeto e nem aos cofres públicos, pois a devolução integral dos recursos do ajuste demonstraram o cuidado da entidade em corrigir as falhas apontadas.
226.	Quanto à falta de apresentação das faturas de compras das passagens aéreas emitidas pela empresa Tamoyo, o presidente informa que não mais apresentou documentos relativos à execução, após a devolução dos recursos recebidos. Assim, ‘O convenente entendeu desnecessário o encaminhamento das faturas, tendo em vista que as passagens aéreas já não foram custeadas com recursos oriundos da avença...’. Assim, não vislumbra ilegalidade neste caso.
227.	O COB subsidia sua resposta conforme Acórdão 332/2007-TCU-Primeira Câmara, de relatoria do Ministro Valmir Campelo, onde a falha de natureza formal em tomada de contas ensejou em julgamento das contas regulares com ressalva, com requisito de que não houvessem indícios de locupletamento ou desvio de valores por parte do responsável. Assim, no caso em tela, a devolução integral do repasse, indica que não houve locupletamento ou desvio.
228.	Assim, entendeu que as falhas identificadas pele equipe técnica eram todas de natureza formal e que a boa-fé da entidade foi demonstrada com a devolução integral dos recurso recebidos.
XII.3.6.1. Análise da oitiva 
229.	Em consulta ao termo de ajuste, verifica-se que o valor total do repasse era de R$ 2.399.713,94, sendo que R$ 1.278.851,84 seria consignado pelo Ministério do Esporte em 2010 e R$ 1.060.862,10 em 2011 (peça 33, p. 7) . Ainda, segundo Parecer Técnico de Cumprimento de Objeto 06/GABAR-A/SNEAR/ME/2012, emitido pela SNEAR/ME, ficou constatado, segundo documentação no Siconv, que apenas a meta referente à compra de passagens aéreas fora executada, de forma parcial e, ainda, não atendendo exigências das Portarias 127/2008 e 507/2011 (peça 33, p. 17-20) .
230.	Continuando o exame, o Parecer Financeiro 22/2016 CPREC/CGPCO/DGI/ME, emitido pela Coordenação Geral de Prestação de Contas em 16/3/2016, indica que o COB recebeu o valor de R$ 1.278.851,84 em outubro de 2011 depositado em conta específica na Caixa Econômica Federal. Como o valor só foi utilizado a partir de março de 2012, e mesmo assim não foi gasto integralmente, houve um rendimento até julho de 2013 de R$ 120.002,69. Isso gerou um total a ser comprovado pelo convenente de R$ 1.398.854,69 (peça 33, p. 22-29) .
231.	Consta ainda do parecer que, no decorrer a execução do convênio, a Consultoria Jurídica do ME confirmou, na Nota 505/2012/CONJUR/ME/CGU/AGU, entendimento de que as despesas feitas até então só poderiam ter sido pagas por meio do Cartão AMEX-EBTA, com a autorização prévia da autoridade máxima do órgão concedente. Como o Comitê já havia efetuado o pagamento de R$ 417.144,08 com passagens aéreas usando o cartão de crédito, ficou configurada a irregularidade. Com isso, o COB solicitou adiantamento da prestação de contas e devolveu o montante de R$ 516.921,09, atualizado 29/01/2016. Há ainda menção a devolução de R$ 1.014.691,76 pelo COB aos cofres públicos em 3/10/2013.
232.	Por fim, com base no parecer de cumprimento de objeto e nas devoluções promovidas pelo convenente, o parecerista financeiro sugeriu aprovação com ressalva da prestação de contas do convênio 751.712/2010 (peça 33, p. 29) .
233.	Com base na oitiva do Comitê Olímpico Brasileiro e comparando com os pareceres financeiro e de cumprimento de objeto acostados aos autos, entende-se que o convênio foi encerrada conforme jurisprudência do TCU, ou seja, aprovada com ressalva. Destaca-se que a intenção desta oitiva era confirmar as constatações sobre as irregularidades, o que, na visão desta unidade está caracterizado.
CONCLUSÃO
234.	Com base na análise do relatório de gestão e do relatório de auditoria de gestão, considerando a extensão e a profundidade dos exames contidos nesta última peça, em relação à prestação de contas apresentada pela Secretaria Nacional de Esporte de Alto Rendimento (SNEAR) , vinculado ao Ministério do Esporte, relativa ao exercício de 2012, serão realizadas propostas de encaminhamento para a jurisdicionada e para a Secretaria Executiva do Ministério do Esporte (SE/ME) , no intuito de sugerir melhorias nos aspectos que dizem respeito à gestão da jurisdicionada. 
235.	Em face da análise promovida nos contratos 52/2012 (item XII.1.5) e 50/2012 (item XII.2.5) (Contrato 50/2012) , na seção XII - Avaliação de aquisições e convênio fiscalizados pela SFC/CGU, propõe-se rejeitar as razões de justificativa apresentadas pelos Srs. Denner James Armanhe Zachi, Marcio Marques dos Santos e Ricardo Leyser Gonçalves, uma vez que não foram suficientes para sanear as irregularidades a eles atribuídas, por descumprimento art. 26, parágrafo único, II, III, da Lei 8.666/199 e do art. 37, inciso XXI da Constituição Federal. 
236.	Cabe registrar que as irregularidades consistiram em: contratação por inexigibilidade de licitação sem a suficiente comprovação dos requisitos destacados pela Consultoria Jurídica do Ministério do Esporte; e contratação por dispensa de licitação, a despeito da existência de outras entidades aptas a prestarem o serviço. As referidas motivações estão expressas em matriz específica (peça 90) , conforme orientação contida no § 5º do art. 8º da Resolução - TCU 234/2010, alterada pela Resolução - TCU 244/2010.
237.	Diante do exame promovido no convênio 751712/2010 (item XII.3.5) , na seção XII - Avaliação de aquisições e convênio fiscalizados pela SFC/CGU, propõe-se rejeitar as razões de justificativa apresentadas pelos Srs. André Almeida Cunha Arantes, Marco Aurélio Ravanelli Klein e Ricardo Nascimento de Avellar Fonseca, uma vez que não foram suficientes para sanear ausência de providências de aplicação de sanção à entidade convenente em situação irregular, descumprindo, assim, arts. 5º, inciso I, alínea ‘a’, e art. 68 da Portaria Interministerial MPOG/MF/CGU-PR 507/2011. As motivações estão expressas em matriz específica (peça 90) , conforme orientação contida no § 5º do art. 8º da Resolução - TCU 234/2010, alterada pela Resolução - TCU 244/2010.
238.	Sendo assim, propõe-se que as contas de todos os responsáveis constantes do rol devam ser julgadas irregulares e, em atendimento ao disposto no parágrafo único do art. 19 da Lei 8.443/1992.
INFORMAÇÕES ADICIONAIS
239.	O Sr. Denner James Armanhe Zachi, CPF XXX.315.428-XX, assessor técnico da jurisdicionada no exercício de 2012, foi chamado em audiência por produzir pareceres técnicos que justificaram as contratações de forma adversa aos normativos sobre licitações, art. 26, parágrafo único, II, II da Lei 8.666/93. Assim, apesar de não constar no rol inicial de responsáveis, será proposto que seu nome figure no rol de responsáveis, tendo em vista que atos praticados pelo assessor estavam sujeitos à fiscalização do TCU, conforme art. 5, inciso VI, da Lei 8.443/1992, bem como, por infração à norma legal, nos termos do art. 16, inciso III, alínea ‘b’, da mesma lei. 
240.	Será proposto dar ciência do julgamento do mérito das presentes contas ao MPF/DF, com encaminhamento de cópia de decisão e documentação pertinente, atendendo à solicitação de informação, em referência ao Inquérito Civil 1.34.001.001348/2014-84, tratada no processo TC Processo 016.492/2015-3, acerca de eventual análise deste Tribunal no contrato 50/2012, celebrado entre a Fundação Aplicação de Tecnologias Críticas (Fundação Atech) e o Ministério do Esporte.
241.	Pela análise do item XII.2, sobre o contrato 50/2012, identificou-se que a contratação da Fundação Atech pode ter atendido interesses de grupos empresarias em oposição do interesse público, pois a empresa fiscalizadora (Fundação Atech) possuía relação com grupo mantenedor de empresa fiscalizada. Assim, será proposto o apensamento do acórdão e deliberações sobre o julgamento das contas da SNEAR ao TC Processo 029.112/2015-0, que trata do processo de contas ordinárias da Secretaria Executiva do ME do exercício 2014, incluindo a execução do contrato 50/2012. 
242.	Tendo em vista solicitação de informação do MPF/RJ, em referência ao Inquérito Civil 1.30.001.000717/2014-61, sobre possível irregularidade no contrato 52/2012 entre a SNEAR/ME e a FGV, será proposto dar ciência do mérito ao solicitante, com encaminhamento de cópia de decisão e da documentação pertinente, conforme definido no TC Processo 030.320/2016-0 apensado a estas contas.
PROPOSTA DE ENCAMINHAMENTO
243.		Diante do exposto, submetem-se os autos à consideração superior, propondo:
	a) rejeitar as razões de justificativa apresentadas pelos Srs. Denner James Armanhe Zachi, Marcio Marques dos Santos e Ricardo Leyser Gonçalves, uma vez que não foram suficientes para sanear as irregularidades a eles atribuídas, por descumprimento art. 26, parágrafo único, II, III, da Lei 8.666/1993 (item 235) . 
	b) rejeitar as razões de justificativa apresentadas pelos Srs. André Almeida Cunha Arantes, Marco Aurélio Ravanelli Klein e Ricardo Nascimento de Avellar Fonseca, uma vez que não foram suficientes para sanear as irregularidades a eles atribuídas, por descumprimento art. 26, parágrafo único, II, III, da Lei 8.666/1993 (item 237) .
	c) com fundamento nos arts. 1º, inciso I, 16, inciso III, alínea ‘b’, da Lei 8.443/1992 c/c os arts. 19 e 23, inciso III, da mesma Lei, e com arts. 1º, inciso I, 209, inciso II, e § 3º, 210 e 214, inciso III, do Regimento Interno, que sejam julgadas irregulares as contas dos senhores:
	c.1) Denner James Armanhe Zachi (CPF XXX.315.428-XX) , na condição de assessor técnico, por justificar a seleção da Instituições em processo de dispensa e de inexigibilidade de licitação, utilizando-se de razão de escolha não suportada pela legislação e utilizando de metodologia de cálculo contrária ao previsto no Termo de Referência, em descumprimento às exigências do art. 26, parágrafo único, II, III, da Lei 8.666/1993;
	c.2) Marcio Marques dos Santos (CPF XXX.479.607-XX) , na condição de secretário substituto, por aprovar manifestações da assessoria técnica, que contrariavam a legislação sobre licitações (o art. 26, parágrafo único, II, II, da Lei.866/93, encaminhando os processos de contratação, sem saneamento adequado de condições liberatórias, à Secretaria Executiva do Ministério do Esporte, descumprindo às exigências do art. 26, parágrafo único, II, III, da Lei 8.666/1993;
	c.3) Ricardo Leyser Gonçalves (CPF XXX.077.518-XX) , na condição de secretário titular, por aprovar manifestações da assessoria técnica, que contrariavam a legislação sobre licitações encaminhando os processos de contratação, sem saneamento adequado de condições liberatórias, à Secretaria Executiva do Ministério do Esporte, descumprindo o art. 26, parágrafo único, II, II, da Lei.866/93;
	c.4) André Almeida Cunha Arantes (CPF XXX.293.598-XX) , na condição de diretor, Marco Aurélio Ravanelli Klein (CPF XXX.937.348-XX) , na condição de diretor, Ricardo Nascimento de Avellar Fonseca (CPF XXX.402.931-XX) , na condição de diretor, falta de diligência dos diretores, em contrário o que estabelecem os arts. 5º, inciso I, alínea ‘a’, e art. 68 da Portaria Interministerial MPOG/MF/CGU-PR 507/2011;
d) aplicar aos Srs. André Almeida Cunha Arantes (CPF XXX.293.598-XX) , Denner James Armanhe Zachi (CPF XXX.315.428-XX) , Marcio Marques dos Santos (CPF XXX.479.607-XX) , Marco Aurélio Ravanelli Klein (CPF XXX.937.348-XX) , Ricardo Leyser Gonçalves (CPF XXX.077.518-XX) e Ricardo Nascimento de Avellar Fonseca (CPF XXX.402.931-XX) , individualmente, a multa prevista no art. 58, inciso I, da Lei 8.443/1992 c/c o art. 268, inciso I, do Regimento Interno, fixando-lhes o prazo de 15 (quinze) dias, a contar das notificações, para comprovarem, perante o Tribunal (art. 214, inciso III, alínea ‘a’, do Regimento Interno) , os recolhimentos das dívidas aos cofres do Tesouro Nacional, atualizadas monetariamente desde a data do presente acórdão até a dos efetivos recolhimentos, se forem pagas após o vencimento, na forma da legislação em vigor; 
	e) dar ciência à Secretaria Executiva do Ministério do Esporte (SE/ME) :
	e.1) a respeito da necessidade da criação de indicadores para avaliação dos resultados quantitativos e qualitativos da gestão, permitindo, assim, a avaliação do planejamento e dos resultados nos relatórios consolidados da SE/ME, e consequentemente pelo órgão de controle interno e pelo TCU (item 35) ;
	e.2) de que a ausência de informações definidas pelo TCU para compor o relatório de gestão, impedem a avaliação da gestão pela Secretaria Executiva do Ministério do Esporte, bem como do órgão de controle interno e do Tribunal de Contas da União (item 39) ;
	f) recomendar à Secretaria Nacional de Esporte de Alto Rendimento (SNEAR/ME) que: 
	f.1) adote providências para aperfeiçoar os controles internos administrativos, principalmente aqueles relacionados aos processos de controle de programas, projetos, ações, contrato e convênios, a fim de sanar as vulnerabilidades apontadas na constatação 1.2.1.6 do Relatório de Auditoria de Gestão, bem como de evitar a ausência de informações pertinentes aos controles internos nos próximos relatórios de gestão (itens 49) ;
	f.2) busque adotar estratégias para executar o orçamento destinado a obras de conservação durante o exercício financeiro, evitando assim a inscrição de grandes montantes em Restos a Pagar e consequentemente evitando o comprometimento do orçamento do ano seguinte (itens 58) ;
		g) juntar as deliberações que vierem a ser proferidas neste processo de contas ao TC Processo 029.112/2015-0, que trata do processo de contas ordinárias da Secretaria Executiva do ME do exercício 2014, para subsidiar análise da execução do contrato com as Fundações Getúlio Vargas e Atech (Ezute) (item 241) ;
	h) dar ciência das deliberações que vierem a ser proferidas neste processo de contas ao Exmo. Sr. Douglas Ivanowski Kirchner, Procurador da República do MPF/DF, em atendimento à solicitação de informação, em referência ao Inquérito Civil 1.34.001.001348/2014-84, tratada no processo TC Processo 016.492/2015-3 desta Corte (item 240) ;
	i) dar ciência das deliberações que vierem a ser proferidas neste processo de contas ao Exmo. Sr. Leonardo Cardoso de Freitas, Procurador da República da MPF/RJ, em atendendo à solicitação de informação, em referência ao Inquérito Civil 1.30.001.000717/2014-61, tratada no processo TC Processo 030.320/2016-0 desta Corte (item 242) ;
	j) enviar cópia do acórdão que vier a ser proferido, assim como do relatório e do voto que o fundamentarem, ao Ministério do Esporte e ao do Ministério da Transparência e Controladoria-Geral da União;
	k) propor arquivamento, segundo art. 169, inciso III, do RI/TCU.”.
3.	O representante do Ministério Público junto ao TCU, Procurador Rodrigo Medeiros de Lima (peça 99) , dissentiu do encaminhamento da Secex-Educ. Segundo o Parquet especializado, os indícios de irregularidade apontados pela unidade técnica não foram comprovados, de maneira que devem ser acatadas as razões de justificativas dos responsáveis, com o julgamento de suas contas pela regularidade com ressalvas.
	É o Relatório.

8.1. João Paulo Gonçalves da Silva (OAB/DF 19.442) e Fábio Franklin Amaral (OAB/SP 274.299), representando Ricardo Leyser Gonçalves (peça 35);
8.2. Márcio Marques dos Santos (peça 75) e Denner James Armanhe Zacchi (peça 76); Sergio Mazzillo (OAb/RJ 25.538), Guilherme Henrique Gomes Macedo (OAB/RJ 172.833) e outros, representando o Comitê Olímpico Brasileiro (peça 59), com substalecimento para Wladimyr Vinycius de Moraes Camargos (OAB/DF 39.918) e Luene Gomes Santos (OAB/DF 16.727) (peça 60).

Procurador Rodrigo Medeiros de Lima.

PRESTAÇÃO DE CONTAS. EXERCÍCIO DE 2012. FALHAS NA ÁREA DE LICITAÇÕES E CONTRATOS. AUDIÊNCIAS DE ALGUNS RESPONSÁVEIS. CONTRATAÇÕES DIRETAS DE DUAS ENTIDADES. ACOLHIMENTO PARCIAL DAS RAZÕES DE JUSTIFICATIVAS. CONTAS REGULARES COM RESSALVAS PARA ALGUNS GESTORES. CONTAS REGULARES PARA OS DEMAIS. CIÊNCIA.

PRESTAÇÃO DE CONTAS (PC)

Secretaria de Controle Externo da Educação, da Cultura e do Desporto.

Trata-se de prestação de contas anual da Secretaria Nacional de Esporte de Alto Rendimento (SNEAR) , vinculada ao Ministério do Esporte (ME) , relativamente ao exercício de 2012, organizada de forma individual, em consonância com os normativos aplicáveis.
Após a realização de auditoria anual, a Controladoria-Geral da União (CGU) opinou no sentido da regularidade com ressalva das contas dos Srs. Ricardo Leyser Gonçalves (Secretário Nacional de Esporte de Alto Rendimento) , Marcio Marques dos Santos (Secretário Nacional de Esporte de Alto Rendimento, substituto) e André Almeida Cunha Arantes (Diretor do Departamento de Esporte de Base e de Alto Rendimento da SNEAR) .
Em continuidade aos exames realizados pela CGU, a Secretaria de Controle Externo da Educação, da Cultura e do Desporto (Secex-Educ) concluiu pela necessidade de oitiva ao Comitê Olímpico Brasileiro (COB) e pela realização de audiências a diversos ex-gestores da SNEAR, além dos acima mencionados, por entender que existiam irregularidades na condução dos seguintes ajustes firmados por aquela secretaria (peça 38) :
	a) Convênio 751.712/2010 (peça 33, pp. 2/15) , celebrado com o Comitê Olímpico Brasileiro (COB) , cujo objeto era “custear as despesas com diárias e passagens aéreas para atletas e oficiais, possibilitando a participação da Equipe Brasileira de Vela em competições de nível internacional dentro e fora do país”;
	b) Contrato 52/2012 (peça 80, pp. 22/34) , assinado com a Fundação Getúlio Vargas (FGV) , contratada por inexigibilidade de licitação, cujo objeto era “prestação de serviços técnicos especializados de apoio à implantação e manutenção de base de preços unitários e composição de estimativas de preços de projetos”; e
	c) Contrato 50/2012 (peça 28) , pactuado com a Fundação Aplicação de Tecnologias Críticas (Fundação Atech, posteriormente renomeada Fundação Ezute) , contratada por dispensa de licitação, cujo objeto era “Prestação de serviços técnicos especializados de apoio às ações do Ministério do Esporte nas instalações dos Jogos Olímpicos e Paraolímpicos Rio 2016”.
Em síntese, as irregularidades identificadas pela unidade técnica no primeiro ajuste referem-se à ausência de tomada de providências pelos diretores da SNEAR com vistas a aplicação de sanção ao Comitê Olímpico Brasileiro, visto que o Convênio 751.712/2010 não estava sendo corretamente executado.
Já as irregularidades nos dois últimos ajustes acima indicados relacionam-se à: 
	- Contrato 52/2012 – contratação por inexigibilidade de licitação, sem a suficiente comprovação dos pontos destacados pela Consultoria Jurídica do Ministério do Esporte e em desacordo com os requisitos legais;
	- Contrato 50/2012 – contratação por dispensa de licitação, em desacordo com os requisitos legais.
Em instrução à peça 92, a Secex-Educ analisou as respostas apresentadas por todos os responsáveis e entendeu que elas se revelaram insuficientes para o afastamento dos vícios identificados, propondo, assim, a rejeição das razões de justificativas dos responsáveis abaixo listados, com o julgamento de suas contas pela irregularidade e a aplicação individual da multa prevista no art. 58, inciso I, da Lei 8.443/1992.
	Responsáveis
	Irregularidades
	Ajuste

	- André Almeida Cunha Arantes (CPF 083.293.598-08) , na condição de diretor.
- Marco Aurélio Ravanelli Klein (CPF 307.937.348-00) , na condição de diretor.
- Ricardo Nascimento de Avellar Fonseca (CPF 326.402.931-68) , na condição de diretor
	Não aplicar sanção à entidade convenente (Comitê Olímpico Brasileiro – COB) , caracterizando falta de diligência dos diretores, em contrário o que estabelecem os arts. 5º, inciso I, alínea “a”, e art. 68 da Portaria Interministerial MPOG/MF/CGU-PR 507/2011
	Convênio 751.712/2010

	Denner James Armanhe Zachi (CPF 114.315.428-22) , na condição de assessor técnico
	Justificar a seleção da instituições em processo de dispensa e de inexigibilidade de licitação, utilizando-se de razão de escolha não suportada pela legislação e utilizando de metodologia de cálculo contrária ao previsto no Termo de Referência, em descumprimento às exigências do art. 26, parágrafo único, II, III, da Lei 8.666/1993.
	Contratos 50 e 52, ambos de 2012

	Marcio Marques dos Santos (CPF 018.479.607-58) , na condição de secretário substituto
	Aprovar manifestações da assessoria técnica, que contrariavam a legislação sobre licitações, encaminhando os processos de contratação, sem saneamento adequado de condições liberatórias, à Secretaria Executiva do Ministério do Esporte, descumprindo às exigências do art. 26, parágrafo único, II, III, da Lei 8.666/1993.
	Contratos 50 e 52, ambos de 2012

	Ricardo Leyser Gonçalves (CPF 154.077.518-60) , na condição de secretário titular
	Aprovar manifestações da assessoria técnica, que contrariavam a legislação sobre licitações encaminhando os processos de contratação, sem saneamento adequado de condições liberatórias, à Secretaria Executiva do Ministério do Esporte, descumprindo o art. 26, parágrafo único, II, II, da Lei.866/93
	Contratos 50 e 52, ambos de 2012

O representante do Ministério Público junto ao TCU, Procurador Rodrigo Medeiros de Lima (peça 99) , dissentiu do encaminhamento da Secex-Educ.
Segundo o Parquet especializado, os indícios de irregularidade apontados pela unidade técnica não foram comprovados, de maneira que devem ser acatadas as razões de justificativas dos responsáveis, com o julgamento de suas contas pela regularidade com ressalvas.
Feito breve resumo do processo, passo a decidir.
No mérito, acolho no essencial o parecer Ministério Público junto ao TCU, cujos fundamentos incorporo às minhas razões de decidir, conforme as considerações a seguir.
Convênio 751.712/2010
No que se refere aos indícios de irregularidades relacionados com o Convênio 751.712/2010, celebrado com o Comitê Olímpico Brasileiro, de acordo com os autos, é possível identificar que o COB devolveu os recursos repassados pelo Ministério do Esporte e passou a financiar as passagens aéreas da equipe de vela com recursos próprios. Dessa forma, a justificativa de apresentada pelo comitê deve ser acatada.
Além disso, a suposta “falta do devido acompanhamento na execução do Convênio 751.712/2010” apontada pela Secex-Educ não ficou devidamente comprovada. Afinal, conforme afirmado pelo MP/TCU, houve um equívoco quanto à data da liberação da primeira parcela do ajuste. Essa liberação ocorreu em 13/10/2011 e não em 13/10/2010 de maneira que não houve tanto atraso da SNEAR no acompanhamento do ajuste sob análise.
Ante as razões expostas, não subsistem as irregularidades referentes Convênio 751.712/2010, de maneira que as contas dos Srs. André Almeida Cunha Arantes, Marco Aurélio Ravanelli Klein e Ricardo Nascimento de Avellar Fonseca devem ser julgadas pela regularidade.
Contrato 52/2012
No que concerne aos indícios de irregularidades relacionados com o Contrato 52/2012, celebrado por inexigibilidade de licitação com a Fundação Getúlio Vargas (FGV) , cujo objeto foi a “prestação de serviços técnicos especializados de apoio à implantação e manutenção de base de preços unitários e composição de estimativas de preços de projetos”, no valor estimado de R$ 21.985.000,00, tenho as seguintes observações a fazer.
No que se refere à impossibilidade contratação por inexigibilidade de licitação, a Súmula TCU 252 prevê: “A inviabilidade de competição para a contratação de serviços técnicos, a que alude o inciso II do art. 25 da Lei nº 8.666/1993, decorre da presença simultânea de três requisitos: serviço técnico especializado, entre os mencionados no art. 13 da referida lei, natureza singular do serviço e notória especialização do contratado”.
A unidade técnica e o Parquet especializado concordam que o primeiro requisito foi atendido, mas divergem quanto aos dois outros.
Quanto ao segundo requisito – singularidade do objeto, a jurisprudência do TCU é no sentido de que:
Nas contratações diretas por inexigibilidade de licitação, o conceito de singularidade não pode ser confundido com a ideia de unicidade, exclusividade, ineditismo ou raridade. O fato de o objeto poder ser executado por outros profissionais ou empresas não impede a contratação direta amparada no art. 25, inciso II, da Lei 8.666/1993. A inexigibilidade, amparada nesse dispositivo legal, decorre da impossibilidade de se fixar critérios objetivos de julgamento (Acórdão 2.616/2015, de relatoria do Min. Benjamin Zymler, constante da “ Jurisprudência Selecionada”) . (Grifo nosso) 
Nesse caso concreto, o objeto contratado pela SNEAR foi, em síntese, o levantamento de preços de milhares de itens com vistas à estimativa de custos para a construção de toda a infraestrutura para os Jogos Rio-2016, inclusive, para a construção das arenas esportivas. Entendo que as características peculiares do serviço contratado podem caracterizá-lo como objeto singular, conforme consta do parecer do nobre procurador à peça 99:
47. O serviço “de natureza singular” caracteriza-se, a seu turno, “devido à sua complexidade e relevância” (cf. REsp 704.108/MG, Rel. Min. Gilson Dipp) , classificando-se como “serviço inédito ou incomum” (Súmula TCU 39) . Por conseguinte, o Ministério Público vislumbra que a cotação de “mais de 9.500 itens especiais, para a base de referência de preço do ME, que não faziam parte das tabelas de referência de preço de órgãos públicos, com mais de 36.000 solicitações de cotações enviadas ao mercado nacional e internacional” (peça 73, pp. 23/24) , juntamente com outros serviços correlatos, enquadra-se, com razoável certeza, no conceito de “serviço de natureza singular”. (Grifo nosso) 
Quanto ao terceiro requisito – notória especialização do contratado, o § 1º do art. 25 da Lei 8.666/1993 prevê expressamente:
§ 1º Considera-se de notória especialização o profissional ou empresa cujo conceito no campo de sua especialidade, decorrente de desempenho anterior, estudos, experiências, publicações, organização, aparelhamento, equipe técnica, ou de outros requisitos relacionados com suas atividades, permita inferir que o seu trabalho é essencial e indiscutivelmente o mais adequado à plena satisfação do objeto do contrato.
Nesse caso concreto, pode-se verificar que a Fundação Getúlio Vargas é reconhecida no mercado brasileiro ao elaborar tabelas de preços de referência nacional, tais como, o SICRO do DNIT, a EMOP do Governo do Estado do Rio de Janeiro e, o SCO da Prefeitura da Cidade do Rio de Janeiro (peça 73, p. 25) e índices de preços “notadamente reconhecidos e utilizados oficialmente por órgãos de governo, tais como: IPC — Índice de Preços ao Consumidor; INCC — Índice Nacional de Construção Civil; e, IGP — Índice Geral de Preços” (peça 73, p. 25) . Dessa forma, no caso do serviço sob análise (elaboração de base de dados de preços para as obras para as Olimpíadas Rio-2016) , entendo que a empresa contratada preencheu satisfatoriamente o requisito legal de “notória especialização”.
Ante as razões acima expostas, em consonância com o MP/TCU, entendo que, neste caso específico, não está caracterizada a irregularidade apontada pela unidade técnica relacionada à contratação da FGV por inexigibilidade de licitação.
No que tange à outra irregularidade referente ao Contrato 52/2012 indicada no relatório de auditoria, qual seja, o não atendimento de todas as recomendações da Consultoria Jurídica do Ministério do Esporte antes da contratação por inexigibilidade, o MP/TCU e a unidade técnica concordaram que diversos pontos haviam sido atendidos pela SNEAR.
Após análise das razões de justificativas, a divergência entre o Parquet especializado e a Secex-Educ resumiu-se às seguintes recomendações (transcritas do parecer à peça 92) :
iii) impossibilidade de o objeto contratual envolver a delegação dos poderes decisórios inerentes à Pasta, notadamente com relação à análise técnica dos processos de solicitação de convênios e contratos junto à SNEAR, sem prejuízo da análise jurídica, indelegável e restrita à alçada desta CONJUR;
iv) cotejar os preços praticados pela FGV em outros contratos junto à Administração Pública com os valores da proposta, para complementar a justificativa do preço;
v) prévia comprovação de dotação orçamentária, para a celebração do contrato;
vi) fazer constar dos autos declaração de que os valores para os próximos exercícios constam da proposta de Lei Orçamentária Anual e compatibilidade com o Plano Plurianual e com a Lei de Diretrizes Orçamentárias. Além do mais, quando da aprovação da lei orçamentária anual para 2013, a reserva do valor correspondente às despesas contratuais de tal exercício deverá ser consignada nos autos. E assim sucessivamente, até o termo final do contrato;
vii) a vigência do contrato poderá ultrapassar o exercício financeiro, desde que as despesas referentes à contratação sejam integralmente empenhadas até 31 de dezembro, para fins de inscrição em restos a pagar, conforme Orientação Normativa AGU 39, de 31/12/2011.
Consinto com o MP/TCU de que a recomendação constante do subitem “iii” foi atendida. Por outro lado, estou de acordo com a unidade técnica de que a constante do subitem “iv” foi atendida de maneira errônea e que as dos subitens “v”, “vi” e “vii” não foram atendidas.
Quanto as recomendações constantes desses últimos subitens, (“v” a “vii”) , entendo que o não atendimento por parte dos ex-gestores não têm gravidade suficiente, de maneira que não impactam negativamente no julgamento de suas contas.
No entanto, merece comentário a recomendação referente à justificativa de preços para contratação (subitem “iv”) . Conforme consta do relatório que antecede este voto, a SNEAR, ao contratar a FGV, afirmou que o critério eleito pelo Ministério do Esporte no planejamento da contratação dos serviços foi o menor preço global, o qual era resultado da multiplicação da quantidade de horas de consultoria pela quantidade de homens/hora.
Contudo, na cotação de preços realizada pela SNEAR, a FGV apresentou um número de homens/hora menor do que as outras empresas (FGV=93.312 vs. outras empresas=134.640) , o que resultou em um menor valor global da Fundação Getúlio Vargas.
Além disso, quando da execução do contrato com essa Fundação, foram adicionadas: (i) 14.208 horas de trabalho; e (ii) o custo de serviços de apoio, viagens e pesquisas, o qual, em termos percentuais, aumentou de 25% do valor total do contrato para 43%, no termo aditivo da contratação sob análise.
Dessa forma, vejo que essa recomendação da Consultoria Jurídica referente à pesquisa de preços não foi atendida de forma satisfatória pelos ex-gestores da SNEAR, de maneira que subsiste essa falha.
Contrato 50/2012
No que concerne aos indícios de irregularidades relacionados com o Contrato 50/2012, celebrado por dispensa de licitação com a Fundação Atech (posteriormente renomeada Fundação Ezute) , cujo objeto era “Prestação de serviços técnicos especializados de apoio às ações do Ministério do Esporte nas instalações dos Jogos Olímpicos e Paraolímpicos Rio 2016”, no valor estimado de R$ 38.945.016,00, faço os comentários a seguir.
Quanto à questão das ligações societárias do principal administrador da Fundação Atech com o grupo controlador de empresas (Grupo Odebrecht) a serem fiscalizadas no decorrer da execução contratual, consinto com o MP/TCU, cujo trecho do parecer à peça 99 abaixo transcrevo:
139. (...) Com efeito, não se revelaria razoável exigir que os gestores, à procura de ligações espúrias, perquirissem toda constelação de relações societárias envolvidas nos conglomerados em epígrafe, inexistindo nos autos notícia de que a conexão em tela tenha adentrado o plano de conhecimento dos gestores previamente à comunicação da CGU. Em suma, entendemos que não restou comprovado comportamento negligente ou imprudente da parte dos defendentes.
140. Em outro plano, nota-se que a ligação estabelecida se afigura tênue, consubstanciando-se em um único assento no conselho de administração, e bastante indireta, por transmitir-se via longa cadeia de empresas na área de defesa. Dessa sorte, tampouco é possível concluir, com razoável certeza e a partir dos elementos dos autos, ter havido ingerência indevida entre a empreiteira e a fundação contratada para apoiar a supervisão dos trabalhos.
141. Embora os autos não reúnam elementos para inquinar as presentes contas, entendemos oportuno acatar a proposta esboçada pela SecexEducação em instrução precedente (peça 38, p. 16) – ausente, todavia, de sua última manifestação (peça 92) –, no sentido de levar os fatos narrados ao conhecimento do Ministério Público da União para que, se assim o entender, os integre a suas linhas investigativas.
Quanto aos indícios de dispensa indevida da licitação, pode-se verificar que a Fundação Atech foi contratada com base no art. 24, inciso XIII, da Lei 8.666/1993, in verbis:
Art. 24. É dispensável a licitação:
 (...) 
XIII - na contratação de instituição brasileira incumbida regimental ou estatutariamente da pesquisa, do ensino ou do desenvolvimento institucional, ou de instituição dedicada à recuperação social do preso, desde que a contratada detenha inquestionável reputação ético-profissional e não tenha fins lucrativos;
A jurisprudência do TCU é no sentido de que “A contratação direta efetuada com suporte no permissivo contido no art. 24, inciso XIII, da Lei 8.666/1993, pressupõe a existência de nexo entre o respectivo objeto e as atividades de ensino, pesquisa e desenvolvimento institucional especificadas no estatuto da entidade prestadora dos serviços”.
De acordo com os autos, verifica-se que a Fundação Atech foi contratada pelo Ministério do Esporte com vistas a apoiar aquele órgão na organização dos Jogos Rio-2016 para “Prestação de serviços técnicos especializados de apoio às ações do Ministério do Esporte nas instalações dos Jogos Olímpicos e Paraolímpicos Rio 2016”.
Além disso, consta da Proposta Técnica da Fundação Atech (peça 27, p. 27) as seguintes atividades a serem realizadas pela empresa contratada:
- Gestão das aquisições. Apoio técnico à modelagem dos instrumentos de convênio entre o Ministério do Esporte e Estado e Município do RJ; Subsídio à determinação e análise dos custos de referência para assinatura de convênio; Suporte no acompanhamento dos processos para a operacionalização do convênio, contratos de repasse e prestação de contas por parte dos entes Convenentes;
- Gestão de requisitos. Apoio à revisão de especificações e requisitos para as intervenções; Apoio no acompanhamento e comissionamento dos projetos e obras de acordo com o previsto no plano de trabalho do convênio;
- Controle integrado. Apoio na elaboração e acompanhamento de Plano Mestre com integração das ações; Suporte no gerenciamento das comunicações.
Como se vê, os serviços contratados pelo Ministério do Esporte poderiam ser caracterizados como assessoria técnica ou de apoio àquele órgão, os quais poderiam ter sido licitados, uma vez que é um serviço prestado por diversas empresas, conforme afirmado pela Secex-Educ. 
Em adição, compreendo que o objeto do ajuste não se enquadrou como “atividades de ensino, pesquisa e desenvolvimento institucional”, de modo que a contratação por dispensa de licitação com base no art. 24, inciso XIII, da Lei de Licitações não atendeu aos preceitos legais e à jurisprudência desta Corte.
Julgamento de mérito
Apesar desses apontamentos, tenho os seguintes aspectos a considerar:
	(i) os indícios de irregularidades referentes ao Convênio 751.712/2010 foram devidamente justificados pelos responsáveis;
	(ii) dos indícios de irregularidades referentes ao Contrato 52/2012, com a FGV, ficou mantida somente uma irregularidade relacionada com a cotação de preços; e
	(iii) quanto ao Contrato 50/2012, manteve-se somente o indício de irregularidade referente à contratação por dispensa de licitação da Fundação Atech.
Apesar dessas irregularidades, tenho os seguintes pontos a considerar: 
	(i) os serviços sob análise neste processo foram essenciais para que as arenas olímpicas fossem construídas em tempo suficiente para a realização dos jogos; e
	(ii) os três gestores para os quais são imputadas as irregularidades foram os principais responsáveis, no âmbito do Ministério do Esporte, pelo sucesso na organização dos Jogos Rio-2016;
	(iii) quando da escolha do Brasil como sede dos Jogos Rio-2016, o Ministério do Esporte tinha falta de pessoal em termos quantitativos e qualitativos, conforme trecho do parecer da unidade técnica abaixo transcrito (peça 92) ;
 (...) 
90.	Antes de tratar da inexigibilidade, os responsáveis informam que em 2012, ano de assinatura do contrato, a SNEAR/ME contava somente com 29 funcionários, para atender as demandas relativas aos Jogos Olímpicos e Paraolímpicos de 2016. A fim de conseguir servidores federais para executar as atividades, o Sr. Ricardo Leyser Gonçalves encaminhou diversos ofícios, dentre eles o Aviso 85/2012/GM, em 30/12/2012, dirigido pelo representante do Ministério do Esporte ao Ministério do Planejamento, Orçamento e Gestão, requisitando autorização para contratação de servidores temporários (peça 83) .
91.	 Assim, sem conseguir mão de obra, os responsáveis apontam que tinham uma de duas escolhas: ou contratavam terceiros ou deixavam de cumprir com os compromissos assumidos pela SNEAR/ME. Como resultado, optou-se pela contratação da Fundação Getúlio Vargas e Fundação Ezute para apoiar o Ministério do Esporte nas atividades de realização dos jogos olímpicos de 2016. Alegam ainda que jamais houve qualquer apontamento que resultasse na imputação de dano ao erário ou, mesmo, malversação de recurso público relativo às contratações. Tal alegação está apoiada na conclusão do Relatório de Auditoria Anual de 2012, da CGU (peça 4, p. 10-11) .
Para deslinde do processo, transcrevo a seguir o art. 22 do Decreto-Lei 4.657/1942 (LINDB) com as alterações promovidas pela Lei 13.655/2018:
Art. 22.  Na interpretação de normas sobre gestão pública, serão considerados os obstáculos e as dificuldades reais do gestor e as exigências das políticas públicas a seu cargo, sem prejuízo dos direitos dos administrados.
§ 1º  Em decisão sobre regularidade de conduta ou validade de ato, contrato, ajuste, processo ou norma administrativa, serão consideradas as circunstâncias práticas que houverem imposto, limitado ou condicionado a ação do agente.
§ 2º  Na aplicação de sanções, serão consideradas a natureza e a gravidade da infração cometida, os danos que dela provierem para a administração pública, as circunstâncias agravantes ou atenuantes e os antecedentes do agente.
§ 3º  As sanções aplicadas ao agente serão levadas em conta na dosimetria das demais sanções de mesma natureza e relativas ao mesmo fato.
Ante as razões expostas e em conformidade com o art. 22 da LINDB acima transcrito, entendo que neste caso concreto, as contas dos Srs. Denner James Armanhe Zacchi, Márcio Marques dos Santos, e Ricardo Leyser Gonçalves, referentes ao ano de 2012, devem ser julgadas regulares com ressalvas.
As Procuradorias da República no Distrito Federal (TCs Processo 016.492/2015-3, Processo 031.562/2018-3, em apenso) e no Estado do Rio de Janeiro (TCs Processo 030.320/2016-0, Processo 036.475/2018-1 e Processo 009.222/2019-7, em apenso) solicitaram informações a respeito da fiscalização exercida sobre o Contrato 50/2012, celebrado com a Fundação Atech (posteriormente renomeada Fundação Ezute) . Assim sendo, proponho a remessa de cópia destes autos a essas duas entidades, tão logo proferida deliberação de mérito.
Por fim, mantenho todas as recomendações e ciências propostas pela unidade técnica e aprovadas pelo Ministério junto ao TCU.
	Ante o exposto, VOTO por que seja adotado a minuta de acórdão que ora submeto a este Colegiado.
	
TCU, Sala das Sessões Ministro Luciano Brandão Alves de Souza, em 29 de outubro de 2019.
Ministro JOÃO AUGUSTO RIBEIRO NARDES 
Relator